ACORDAO-COMPLETO-2353301

ACÓRDÃO 954/2019 ATA 14/2019 - PLENÁRIO

VISTOS, relatados e discutidos estes autos de representação autuada, de forma apartada ao processo TC Processo 016.119/2016-9, para apurar a participação do Sr. Paulo Roberto Costa, ex-Diretor de Abastecimento, em razão de supostas fraudes ocorridas nas licitações conduzidas pela Petrobras para implantação da Refinaria Abreu e Lima em Ipojuca/PE, também denominada de Refinaria do Nordeste - Rnest.
	ACORDAM os Ministros do Tribunal de Contas da União, reunidos em sessão do Plenário, ante as razões expostas pelo Relator, em:
	9.1. sobrestar, com fundamento no art. 157, caput, do Regimento Interno do TCU, a apreciação da participação do Sr. Paulo Roberto Costa na fraude ocorrida nas licitações para a contratação das Tubovias de Interligações, da Unidade de Coqueamento Retardado (UCR) , da Unidade de Hidrotratamento de Diesel e de Nafta (UHDT) , da Unidade de Geração de Hidrogênio (UGH) e da Unidade de Destilação Atmosférica (UDA) e das obras de Terraplenagem, da Rnest, até a demonstração de que ele cumpriu suas obrigações no acordo de colaboração premiada celebrado com o Ministério Público Federal;
	9.2. suspender a prescrição da pretensão punitiva desta Corte de Contas, com relação aos fatos designados em análise neste processo, até que haja manifestação do órgão signatário do acordo de colaboração especificado no item anterior quanto ao cumprimento ou descumprimento das obrigações pactuadas pelo Sr. Paulo Roberto Costa, com fulcro no subitem 9.1.5 do Acórdão 1441/2016-TCU-Plenário;
	9.3. determinar à SeinfraOperações que:
	9.3.1. promova o acompanhamento periódico dos atos processuais relativos ao compromisso designado no subitem 9.1, realizando as diligências que entender cabíveis junto aos órgãos competentes; e
	9.3.2. promova a imediata instrução da matéria, caso não mais subsistam as condições para o sobrestamento do presente processo;
	9.4. dar ciência desta deliberação ao responsável, à Petróleo Brasileiro S.A., ao Ministério Público Federal, à Força Tarefa da Operação Lava Jato em Curitiba e ao titular da 13ª Vara Federal de Curitiba.

Representação para apurar a participação do responsável em supostas fraudes ocorridas nas licitações conduzidas pela Petrobras para implantação da Refinaria Abreu e Lima em Ipojuca/PE, também denominada de Refinaria do Nordeste  Rnest.

Petróleo Brasileiro S.A.

3. Interessados/Responsáveis:
3.1. Responsável:  Paulo Roberto Costa (XXX.612.879-XX)

Aroldo Cedraz.

13.1. Ministros presentes: José Mucio Monteiro (Presidente), Walton Alencar Rodrigues, Benjamin Zymler (Relator), Aroldo Cedraz, Raimundo Carreiro, Ana Arraes, Bruno Dantas e Vital do Rêgo.
13.2. Ministro que alegou impedimento na Sessão: Aroldo Cedraz.
13.3. Ministros-Substitutos presentes: Augusto Sherman Cavalcanti, Marcos Bemquerer Costa, André Luís de Carvalho e Weder de Oliveira.

ACORDAO-COMPLETO-2553251

Acórdão de Relação 2073/2022 - Plenário

Acórdão de Relação

BENJAMIN ZYMLER

Cuidam os autos de representação autuada, de forma apartada ao processo TC Processo 016.119/2016-9, para apurar a participação do Sr. Paulo Roberto Costa, ex- Diretor de Abastecimento da Petrobras, em supostas fraudes ocorridas nas licitações conduzidas pela Petrobras para implantação da Refinaria Abreu e Lima em Ipojuca/PE, também denominada de Refinaria do Nordeste - Rnest.
2.	Inicialmente, cabe destacar que o escopo do processo original envolve a ocorrência de supostas irregularidades nas seguintes contratações no âmbito da Rnest: implantação da Unidade de Coqueamento Retardado (UCR) , da Unidade de Hidrotratamento de Diesel e de Nafta (UHDT) , da Unidade de Geração de Hidrogênio (UGH) , da Unidade de Destilação Atmosférica (UDA) e das Tubovias de Interligações; e execução das obras de terraplenagem.
3,	No aludido processo, que cuida de representação formulada por unidade técnica acerca dos mesmos fatos apreciados no presente feito, envolvendo todas as sociedades empresárias e os agentes públicos da Petrobras que supostamente participaram das fraudes, foi lavrado o Acórdão 1583/2016-TCU-Plenário, por meio do qual o Tribunal conheceu da representação e ordenou a oitiva das empresas e a audiência dos responsáveis.
4.	No que se refere ao Sr. Paulo Roberto Costa, o subitem 9.2.2 do Acórdão 1583/2016-TCU-Plenário determinou a sua audiência, em virtude das seguintes condutas:
"Irregularidade: Viabilizar a atuação do cartel mediante o recebimento de propina (peças 3-15 e 18-41) e pela prática, em especial, das seguintes condutas:
a)	utilização da prevalência hierárquica e funcional para, deliberadamente, facilitarem o funcionamento do cartel e o direcionamento das contratações às empresas cartelizadas (peças 20, 23-25, 30-31 e 32-34) ;
b)	antecipação de cronograma da entrada em operação da refinaria, o que provocou que as contratações ocorressem sem que os projetos básicos estivessem suficientemente maduros e facilitou a atuação do cartel (peças 3, p. 20-21; 16; 20, p. 6; 24, p. 3; 28 e 34) ;
c) compartilhamento de informações sigilosas ou restritas com as empresas integrantes do Cartel (peças 3, p. 13; 20, p. 6; 24, p. 3; 28 e 34) ;
d) direcionamento do certame, mediante a escolha das empresas a serem convidadas, consoante seleção efetuada pelo "Clube (peças 16 e 18-41) ;
 (...) 
g)	injustificada não-inclusão de novos concorrentes após o cancelamento de um procedimento licitatório por preços excessivos (peças 16 e 25, p. 3-4) ;"
5.	Após o cumprimento da aludida medida processual, os auditores da SeinfraOperações analisaram a resposta enviada pelo responsável, na forma da instrução transcrita parcialmente a seguir com os ajustes de forma que entendi convenientes (peça 123) :
"2.	Importa repisar a atuação do TCU nas obras da Rnest desde 2008. Naquele ano, analisou-se o contrato de terraplenagem de implantação do empreendimento. Consubstanciaram-se diversas irregularidades, tais como: projeto básico deficiente; superfaturamento decorrente de preços excessivos em relação ao mercado; ausência de assinatura de termo aditivo; ausência, no edital, de critério de aceitabilidade de preços máximos; e inadequação ou inexistência de critérios de aceitabilidade de preços unitários e global (TC Processo 008.472/2008-3) .
3.	Em 2009, auditaram-se os contratos e procedimentos licitatórios referentes ao início das implantações das unidades da refinaria, a exemplo da Casa de Força, Estação de Tratamento de Água, Tanques, Unidade de Coqueamento Retardado (UCR) , Unidade de Destilação Atmosférica (UDA) , além do acompanhamento do contrato de terraplenagem (TC Processo 009.758/2009-3) .
4.	Posteriormente, em 2010, já com o início da construção das unidades de processo da refinaria, este Tribunal apontou indícios de sobrepreço em quatro contratos do empreendimento: UDA (Contrato 0800.0053456.09.2) ; UCR (Contrato 0800.0053457.09.2) ; Tubovias (Contrato 0800.0057000.10.2) e UHDT-UGH (Contrato 0800.0055148.09.2) . Na oportunidade, foi apontado relevante sobrepreço de R$ 1,3 bilhão nos orçamentos desses quatro contratos. Tal irregularidade foi classificada, por meio do Acórdão 3362/2010-TCU-Plenário (Min. Relator Benjamin Zymler) , como grave com recomendação de paralisação (IG-P) .
5.	Em face da materialidade do sobrepreço e do estágio inicial das obras, o TCU comunicou à Comissão Mista de Planos, Orçamentos Públicos e Fiscalização do Congresso Nacional (CMO) que o indício de irregularidade detectado se enquadrava no disposto no inciso IV do § 1º do art. 94 da Lei 12.017/2009 (LDO/2010) , ou seja, indicou ao Congresso a clara necessidade de bloqueio dos recursos orçamentários até que fossem sanadas as falhas, de forma a minimizar a magnitude dos prejuízos.
6.	Em oposição à indicação do TCU, o Governo Federal entendeu por bem não interromper as previsões de investimentos orçamentários nas obras de implantação da Refinaria Abreu e Lima. Dessa forma, os prejuízos ao erário então alardeados (dissecados no decorrer do devido processo legal no âmbito administrativo) , foram de fato consumados no decorrer da execução das obras, implicando diretamente em partes significantes dos danos descortinados com a Operação Lava Jato, quatro anos depois.
7.	Destaca-se que, por ocasião do Fiscobras/2011 e do Fiscobras/2012, o TCU ratificou a indicação de IG-P aos contratos, tendo em vista a não adoção de quaisquer medidas saneadoras por parte da Petrobras, tampouco terem sido oferecidas garantias suficientes à cobertura integral dos supostos prejuízos potenciais ao erário, conforme previsto nas respectivas leis de diretrizes orçamentárias.
8.	Em 2013, diante do não bloqueio orçamentário por parte do Governo Federal e do avançado estágio de execução física dos contratos da Rnest, o TCU reclassificou os indícios de irregularidades graves com recomendação de paralisação (IG-P) para irregularidades graves com recomendação de continuidade (IG-C) , remetendo a análise do sobrepreço para cada processo autuado para esse fim (Acórdão 572/2013-TCU-Plenário, Min. Relator Benjamin Zymler) .
9.	Em contexto atual, os prejuízos então apontados redundaram na abertura de tomadas de contas especiais específicas para quantificar amiúde os danos e identificar os responsáveis em face da lesão aos cofres da Petrobras. Destaca-se que parte desses apartados já se encontra em fase de citação.
10.	Esse resumo histórico se faz importante para delinear o quadro fático de conhecimento que os funcionários da companhia e mesmo a sua alta cúpula detinham sobre os riscos de prejuízo aos cofres da estatal, precipuamente nos últimos oito anos.
11.	Não bastasse os apontamentos de irregularidades em auditorias realizadas pelo TCU, a denominada "Operação Lava Jato", desde 2014, vem desvelando de forma cada vez mais contundente o ambiente de formação de cartel e de corrupção entre as empreiteiras para proveito ilícito nos investimentos da Petrobras, bem como direcionamento e fraude às licitações na estatal.
12.	Os desdobramentos da "Operação Lava Jato" e julgados do Juiz titular da 13ª Vara da Justiça Federal em Curitiba/PR, além de decisões em 2ª instância do Tribunal Federal da 4ª Região (TRF-4, Porto Alegre) , atestaram a existência de esquema criminoso envolvendo cartel, fraude à licitação, pagamento de propinas a agentes públicos e lavagem de dinheiro a partir de obras da Petrobras, entre elas as da Rnest. Dessa forma, esta unidade técnica representou a esta Corte de Contas (peça 42) com vistas à apuração das consequências administrativas advindas de fraudes relativas a licitações de cinco obras da Refinaria do Nordeste.
13.	Ressalta-se que, conforme notícias veiculadas na mídia nacional, v.g. a matéria do Jornal do Brasil de dezembro/1993, apresentada na Figura 1 abaixo, esse modus operandi de cartelização e corrupção remonta a décadas. Essa matéria resgatada por esse mesmo jornal em 22/3/2017, após o TCU declarar a inidoneidade de algumas empresas envolvidas em esquema de conluio e corrupção em Angra 3, se assemelha ao ocorrido no presente caso da Petrobras. Naquela matéria, são citados os nomes das empresas envolvidas nos ilícitos àquela época - OAS, Queiroz Galvão, Andrade Gutierrez, Camargo Corrêa e Odebrecht (peça 117) .
 (...) 
Figura 1: Cópia digital de capa do Jornal do Brasil, de 2/12/1993
Fonte: cópia digital de jornal publicado à época.
14.	Naquela época (1993) , o TCU recebeu solicitação de auxílio do então Deputado Federal Vivaldo Barbosa (TC Processo 016.457/1993-5) , membro da Comissão Parlamentar de Inquérito do Orçamento, por meio de expediente no qual afirmava que "os trabalhos realizados [...] já demonstram claramente o envolvimento de oito das maiores empreiteiras do País - TRATEX, QUEIROZ GALVÃO, ANDRADE GUTIERREZ, CBPO, COWAN, C. R. ALMEIDA, SERVAZ E OAS". A partir dessa solicitação, foi prolatada a Decisão 497/1993-TCU-Plenário, Min. Relator Luciano Brandão, (peça 118) , na qual o Plenário desta Corte de Contas solicita ao deputado Federal que "envie ao TCU, através da Presidência da CPI do Orçamento, cópia da documentação comprobatória ali reunida" para fins de declaração de inidoneidade prevista no art. 46 da Lei 8.443/1992.
15.	Em 1994, considerando as providências em andamento no TC Processo 016.457/1993-5, decorrente da solicitação do Deputado Federal Vivaldo Barbosa, após denúncia do Sindicato dos Servidores do Poder Legislativo Federal e do Tribunal de Contas da União - SINDILEGIS - (TC Processo 018.490/1993-0 e TC Processo 018.491/1993-6) , o TCU determinou a adoção de providência também em relação às empresas NORBERTO ODEBRECHT, CONSTRAN, MENDES JUNIOR, EIT e CAMARGO CORREIA, conforme item 2.1 da Decisão 075/1994-TCU-Plenário (peça 119, p. 5) , Min. Relator Luciano Brandão.
16.	Contudo, esses processos foram arquivados, por meio da Decisão 509/1995-TCU-Plenário (peça 120) , Rel. Min. Iram Saraiva, em razão da instauração de outros 37 processos autônomos, conforme Voto do Min. Relator.
17.	Mais recentemente, por meio do Acórdão 1583/2016-TCU-Plenário (peça 49) , de Relatoria do Exmo. Min. Benjamin Zymler, o Tribunal conheceu da representação da qual este processo constitui apartado, determinando, com fundamento no art. 46 da Lei 8.443/1992 (subitem 9.2.1 do Acórdão 1583/2016-TCU-Plenário) , a oitiva das empresas relacionadas, alertando-as da possibilidade de serem declaradas inidôneas para participar, por até cinco anos, de licitações na Administração Pública Federal.
18.	Ainda nesse Acórdão 1583/2016-TCU-Plenário, por meio do subitem 9.2.2, com fundamento nos art. 43, inciso II; 58, inciso II, ambos da Lei 8.443/1992, e art. 250, inciso IV, do Regimento Interno do TCU, foi determinada a audiência de Paulo Roberto Costa, Renato de Souza Duque, e Pedro José Barusco Filho, incluindo alerta acerca da possibilidade de aplicação de inabilitação para o exercício de cargo em comissão ou função de confiança no âmbito da Administração Pública, além de multa, nos seguintes termos
 (...) :
19.	Esclarece-se que os débitos alusivos aos contratos citados no item 9.2 do acórdão supracitado, como mencionado alhures, estão sendo apurados em processos de tomada de contas especiais (TCE) específicos, com a devida identificação dos respectivos responsáveis.
20.	Já foram confirmados os superfaturamentos de R$ 1,004 bilhão no contrato da UHDT-UGH/Rnest, de R$ 429 milhões no contrato da UDA/Rnest, conforme Acórdão 2109/2016-TCU-Plenário (TC Processo 000.168/2016-5, Min. Relator Benjamin Zymler) , e de R$ 682 milhões no contrato de Tubovias/Rnest, Acórdão 2428/2016-TCU-Plenário (TC Processo 004.038/2011-8, Min. Relator Benjamin Zymler) , ambos os processos estão em fase de citação. Já no contrato da UCR/Rnest, foi apontado o sobrepreço de R$ 522 milhões, Acórdão 3362/2010-TCU-Plenário (TC Processo 027.542/2015-7, Min. Relator Benjamin Zymler) . Já o sobrepreço apontado no contrato de terraplenagem somou R$ 69,5 milhões, conforme abordado no Acórdão 2290/2013-TCU-Plenário (TC Processo 008.472/2008-3, Min. Relator Valmir Campelo) . Até aqui, o prejuízo à estatal foi estimado em um total de R$ 2,7 bilhões, a valores históricos, apenas nesses cinco contratos.
21.	O ofício de comunicação do TCU acerca da audiência e da prorrogação de prazo, os comprovantes de ciência, e a manifestação do responsável constam das peças especificadas na Tabela 1 a seguir:
Tabela 1: Relação de peças de ofícios de comunicação e manifestação do responsável
	Peça
	Natureza
	Ciência
	Prorrogação
	Manifestação

	73*
	Audiência
	114*/231*
	194*
	111/112

* Fonte: os números das peças originais constam do processo TC Processo 016.119/2016-9 (peça 295) 
22.	Registre-se que, após análise preliminar das respostas às oitivas promovidas na representação de origem, verificou-se que a empresa Construções e Comércio Camargo Corrêa S.A (CCCC) , diversamente das outras empresas, confirma a existência do conluio e admite sua participação em fraudes às licitações da Rnest (peça 246 do TC Processo 016.119/2016-9) , esclarecendo ter celebrado acordos de colaboração com as investigações em outras instâncias, a saber: Acordo de Leniência firmado com a Força-Tarefa do Ministério Público Federal que integra a Operação Lava Jato; Termo de Compromisso de Cessão de Prática celebrado com o Cade, com participação do MPF; e colaborações premiadas de executivos da companhia.
23.	Tendo em vista a celeridade processual que o caso requer e a complexidade das várias manifestações dos responsáveis implicados, mediante Despacho (peça 116) , o Exmo. Min. Relator Benjamin Zymler autorizou a constituição de processos apartados para análise individualizada das manifestações de cada responsável envolvido.
Tabela 2: Relação de processos apartados instaurados a partir do TC Processo 016.119/2016-9
 (...) 
Fonte: peça 416 do TC Processo 016.119/2016-9
EXAME TÉCNICO
24.	O presente exame técnico avalia a participação do Sr. Paulo Roberto Costa no esquema de fraude às licitações da Rnest, mormente nos contratos de: Unidade de Coqueamento Retardado (UCR) , Unidades de Hidrotratamento de Diesel e de Nafta (UHDT) e Unidade de Geração de Hidrogênio (UGH) , Tubovias de Interligações; Unidade de Destilação Atmosférica (UDA) ; e execução das obras de terraplenagem.
25.	Para facilitar o entendimento, o presente exame técnico constitui-se dos seguintes tópicos: (I) Breve contextualização das irregularidades; (II) Das alegações do responsável e respectivas análises; (III) Da responsabilização e individualização das condutas; e (IV) Da dosimetria da declaração de inabilitação.
 (I) Breve contextualização da irregularidade
26.	Conforme apresentado na instrução inicial da representação (peça 42, p. 5-6) , o conceito de cartel está sedimentado na literatura especializada, sendo caracterizado pela coligação entre empresas de mesma categoria, com o objetivo de obter vantagens indevidas por meio de supressão da livre concorrência e sobre-elevação artificial de preços, assemelhando-se ao controle de mercado alcançado em uma situação de monopólio.
27.	Segundo a Secretaria de Direito Econômico - SDE/MJ, a experiência internacional demonstra que as empresas participantes de cartéis em licitações públicas utilizam-se das seguintes estratégias: propostas fictícias ou de cobertura ("cover bidding") ; supressão de propostas ("bid suppression") ; propostas rotativas ou rodízio ("bid rotation") ; divisão do mercado ("market allocation" ou "market division") ; e subcontratação. Estratégias essas que se apresentam, em sua maioria, descritas nas atuações do grupo de empresas para, em conluio, direcionar e fraudar licitações no âmbito da Petrobras, inclusive em licitações para a implantação da Rnest.
28.	As empresas, por meio de ajuste prévio, definiam em conluio qual delas seria a vencedora do certame, as demais empresas apresentavam propostas com valores acima do limite aceitável pela Petrobras, com intuito de acobertar a fraude ao processo licitatório, ou se abstinham de participar do certame, conforme devidamente comprovado por meio das provas compartilhadas com o TCU, oriundas da "Operação Lava Jato", devidamente explicadas e referenciadas na instrução inicial da representação (peça 42, p. 6-38) .
29.	O êxito do esquema era garantido por diretores da estatal, mediante recebimento de vantagem financeira indevida (propina) , conforme descrito na instrução inicial da representação (peça 42, p. 17-18) . 
30.	Maiores detalhes sobre os conceitos de cartel e conluio podem ser vistos na representação original (peça 42) .
 (II) Das alegações do responsável e respectivas análises
31.	Por meio do Acórdão 1583/2016-TCU-Plenário (peça 49) , Min. Relator Benjamin Zymler, o TCU conheceu da representação e determinou, com fundamento nos arts. 43, inciso II; 58, inciso II; 60 da Lei 8.443/1992 e 250, inciso IV, do Regimento Interno do TCU, as audiências das pessoas físicas relacionadas, entre elas Paulo Roberto Costa, por fraude comprovada à licitação em contratos especificados nas obras da Refinaria Abreu e Lima (Rnest) , mediante conluio entre as empresas.
32.	As condutas do responsável foram: utilização da prevalência hierárquica e funcional para, deliberadamente, facilitar o funcionamento do cartel e o direcionamento das contratações às empresas cartelizadas; antecipação de cronograma da entrada em operação da refinaria, o que gerou contratações sem projetos básicos suficientemente maduros e facilitou a atuação do cartel; compartilhamento de informações sigilosas ou restritas com as empresas integrantes do Cartel; direcionamento do certame, mediante a escolha das empresas a serem convidadas, consoante seleção efetuada pelo "Clube"; alteração de percentuais da fórmula de reajuste de preços por sugestão de empresas licitantes, em prejuízo econômico direto aos cofres da Petrobras, e viabilizador de pagamentos irregulares a terceiros no decorrer da execução das avenças; injustificada não-inclusão de novos concorrentes após o cancelamento de procedimento licitatório por preços excessivos.
 (II.1) Da manifestação de Paulo Roberto Costa
33.	Paulo Roberto Costa (peça 112) informa que, na condição de Diretor de Abastecimento, não tinha poder de viabilizar a atuação do cartel, pois as licitações eram feitas pela Diretoria de Serviços, que criava uma comissão de licitação, que era responsável por todo o processo licitatório e que as empresas eram escolhidas no cadastro da Petrobras, de acordo com o porte da obra e sua complexidade.
34.	Afirma ainda que nunca usou sua posição hierárquica para direcionar nenhum contrato, e que só veio conhecer o processo de cartel no período em que a DABAST passou a realizar obras maiores, isso no final de 2006 e início de 2007.
35.	Quanto ao projeto básico suficientemente maduro dito pelo TCU, afirma que se trata de um erro de conceito de engenharia, asseverando que o que poderia ser feito era o projeto de detalhamento, antes de licitar, mas não era a definição que a Petrobras utilizava, pois estenderia o prazo de inicio do processo licitatório.
36.	Afirma que nunca participou de nenhuma reunião do referido cartel, como também não compartilhou informações sigilosas, pois quem tinha conhecimento do processo licitatório era a comissão de licitação.
37.	Assevera que a não inclusão de novas empresas após cancelamento de processo por preço excessivo era uma atribuição total da comissão de licitação e diz que não há provas de que esteja implicado nas irregularidades apontadas pelo TCU.
38.	O responsável apresenta ainda dados dos desdobramentos de sua colaboração premiada, para indicar que fora efetiva.
39.	Por fim, o responsável afirma que não tomou e nem poderia haver tomado qualquer decisão que pudesse ensejar prejuízo para a Petrobras e que as decisões tratadas nestes autos são privativas da Diretoria de Serviços e de seu Diretor Executivo de Engenharia. Garante que não participou das reuniões e não aprovou, tecnicamente, como Diretor da DABAST, a assinatura de contrato envolvendo serviços com a RNEST e requer, no mérito, a improcedência do processo, ao menos em relação a ele, por ausência de responsabilidade pelas possíveis ilegalidades na condução de processos de contratação e de serviços da RNEST. Adicionalmente, requer a manutenção do sigilo de seus dados pessoais.
Análise
40.	Paulo Roberto Costa, Renato Duque e Pedro Barusco tinham ciência do funcionamento de um cartel de empreiteiras em detrimento da Petrobras e, cooptados pelos pagamentos de propinas, mantiveram-se coniventes e omitiram-se nos deveres que decorriam de seus ofícios, sobretudo o dever de imediatamente informar irregularidades e adotar as providências cabíveis em seu âmbito de atuação.
41.	O presente processo está pleno de evidências das omissões acima citadas. Nesse sentido, destaca-se a peça 9, que, em relação a Paulo Roberto Costa, entre as páginas 113 e 127 traz extratos de suas declarações ao juiz da 13ª Vara Federal de Curitiba. A leitura desses depoimentos permite comprovar que, em relação à empreiteira Odebrecht, o recebimento de propinas por Paulo Roberto Costa não se deveu a prática de atos concretos específicos que teria tomado para beneficiá-la. As propinas foram pagas pela empreiteira para manter com os agentes da Petrobrás um bom relacionamento. Como benefício concreto, há apenas a omissão de Paulo Roberto Costa em tomar, como deveria, qualquer providência contra o cartel das empreiteiras e os ajustes fraudulentos de licitação.
42.	Além disso, Paulo Roberto Costa também admitiu o recebimento de propinas no contrato de fornecimento da Nafta Petroquímica pela Petrobrás à Braskem. As propinas também teriam sido pagas em parte por depósitos nas contas no exterior. No caso das propinas pagas pela Braskem, Paulo Roberto Costa declarou que, em contrapartida, agilizava demandas da Braskem junto à Petrobrás, mas negou que tivessem como origem a renegociação havida em 2009, após a qual o preço da Nafta, de ARA mais USD 2,00 por tonelada, caiu para cerca de 93% do ARA, em favor da Braskem e em detrimento da Petrobrás. Todavia, essa parte de seu depoimento, como bem frisou o juiz da 13ª Vara Federal de Curitiba, deve ser vista com reservas. Assim expõe o juiz (peça 9, p. 126) :
'Como a propina no contrato de fornecimento de Nafta era paga mesmo antes da renegociação em 2009, é certo que não teve esta por causa. Entretanto, é evidente que o pagamento de propina pela Braskem a Paulo Roberto Costa não contribuiu para que ele defendesse com intensidade os interesses da Petrobrás na renegociação em 2009. Em outras palavras, na mesa de negociação em 2009, o principal negociador da Petrobrás estava na "folha de pagamento" da Braskem, o que, à toda evidência, desde o início comprometeu as chances da estatal de obter uma posição mais favorável na revisão do preço da Nafta.'
43.	Cabe observar que o responsável foi instado a se manifestar quanto à viabilização da atuação do cartel mediante o recebimento de propina. Evidentemente, a sua omissão, comprada à custa de contratações prejudiciais à Petrobras, que renderam propinas para si e para terceiros, permitiu a atuação do cartel. Isso independe do fato de ele participado efetivamente de reuniões do cartel. Sua decisão de omissão, portanto, ensejou prejuízos à Petrobras.
44.	Adicionalmente, Augusto Mendonça, em seu Termo de Colaboração Complementar 02, transcrito na Ação Civil Pública por Ato de Improbidade Administrativa 5006628-92.2015.4.04.7000 (peça 3, p. 14) , afirma que Pedro Barusco, Renato Duque e Paulo Roberto Costa tinham conhecimento prévio das empresas que seriam convidadas e agiam para alterar essa lista de convidadas em favor do grupo cartelizado.
 (III) Da responsabilização e individualização das condutas
Responsável: Paulo Roberto Costa (CPF XXX.612.879-XX) - Diretor de Abastecimento da Petrobras (2004 a 2012) 
Conduta: viabilizar a atuação do cartel mediante o recebimento de propina e, em especial, por meio de: utilização da prevalência hierárquica e funcional para, deliberadamente, facilitar o funcionamento do cartel e o direcionamento das contratações às empresas cartelizadas; antecipação de cronograma da entrada em operação da refinaria, o que gerou contratações sem projetos básicos suficientemente maduros e facilitou a atuação do cartel; compartilhamento de informações sigilosas ou restritas com as empresas integrantes do cartel; direcionamento do certame, mediante a escolha das empresas a serem convidadas, consoante seleção efetuada pelo "Clube"; alteração de percentuais da fórmula de reajuste de preços por sugestão de empresas licitantes, em prejuízo econômico direto aos cofres da Petrobras, e viabilizador de pagamentos irregulares a terceiros no decorrer da execução das avenças; injustificada não-inclusão de novos concorrentes após o cancelamento de um procedimento licitatório por preços excessivos. Essas condutas infringiram o disposto nos arts. 37, caput e inciso XXI, 170, inciso IV e 173, §1º, inciso III, todos da Constituição Federal (CF/1988) , bem como no item 1.2 do Decreto 2.745/1998, configurando fraude comprovada à licitação para fins do disposto no art. 60 da Lei 8.443/92.
Nexo de causalidade: As práticas omissivas adotadas pelo responsável resultaram em: fraudes às licitações; restrição à competitividade; contratações de empresas e consórcios por valores acima daqueles que seriam praticados em ambiente competitivo e prejuízo à transparência e ao controle social.
Culpabilidade: Considerando o ambiente de conluio e de corrupção trazido na instrução, não é possível afirmar que houve boa-fé do responsável. Com isso, conclui-se que a conduta do responsável é culpável.
45.	A participação do responsável, juntamente com os demais responsáveis e empresas citados à Tabela 2, acima, implicados no bojo do processo de representação original (TC Processo 016.119/2016-9) , foi confirmada pelas investigações da Operação Lava Jato, conforme sentenças condenatórias da 13ª Vara Federal de Curitiba/PR (peças 9 a 14) .
46.	Essa participação também é evidenciada nas ações por ato de improbidade administrativa proposta pelo Ministério Público Federal (peças 3 a 8, 45 e 46) .
47.	No Histórico de Conduta do Cade, referente ao Acordo de Leniência firmado junto ao Cade, a empresa SOG Óleo e Gás, signatária do acordo, confirma atuação das empresas (peça 31, p.  1) , em conluio, para burlar processos licitatórios da Petrobras, caracterizando fraude à licitação da estatal.
48.	Reforçando o conjunto probatório da ocorrência de fraude comprova às licitações para as obras da Rnest especificadas nesta Instrução, a representação se baseou ainda nas seguintes evidências probatórias: Laudos de Perícia Criminal da Polícia Federal 2400/2015-SETEC/SR/DPF/PR (peças 26 a 29) e 0777/2015-SETEC/SR/DPF/PR (peça 47) ; Relatório de apuração da Petrobras sobre licitações na Rnest (peça 16) ; depoimentos e termos de colaboração (peças 18 a 20, 23 a 25, 30 a 34, e 48) ; Denúncias oferecidas pelo MPF-PR (peças 15, 21 e 22, e 36 a 41) ; e Auto de Apreensão 1117/2014 da Polícia Federal (peça 35) contendo planilhas e regramentos apreendido na sede da empresa Engevix referentes à organização do esquema criminoso.
49.	A manifestação da empresa Construções e Comércio Camargo Corrêa S.A. (CCCC) , em resposta à oitiva realizada, confirma todas as declarações e provas produzidas por ela no âmbito dos acordos firmados com o Cade (peça 246, p. 47 232, do TC Processo 016.119/2016-9) e com o MPF (peça 246, p. 34-46, do TC Processo 016.119/2016-9) . A CCCC " (...) admite ter participado de conluio (...) " (peça 246, p. 6-7, do TC Processo 016.119/2016-9) , ratificando as provas já carreadas nestes autos.
50.	A título de exemplificação, Pedro José Barusco Filho, ex-Gerente de Serviços da Diretoria de Serviços da Petrobras, em seu Termo de Colaboração Premiada 5 (Peça 20, p. 2) , afirmou a existência do conluio para direcionar os convites da Petrobras às empresas do cartel ou simpatizantes, fraudando a finalidade concorrencial dos certames da estatal:
'QUE afirma a atuação do cartel na PETROBRAS já se dava há muito tempo, mas foi facilitada a partir de 2006 até 2011, em razão do grande volume de obras de grande porte, sendo que o critério técnico de seleção das empresas das Petrobras costumava sempre indicar as mesmas empresas do cartel e outras que eram 'simpatizantes', o que proporcionava as ações do cartel no sentido de dividir entre si as obras; QUE as empresas que compunham uma espécie de 'núcleo duro' do cartel eram em torno de 14 (quatorze) , isto é, a CAMARGO CORRÊA, a ANDRADE GUTIERREZ, a ODEBRECHT, SETAL/SOG - ÓLEO E GÁS, a OAS, a UTC, a SKANSKA, a PROMON ENGENHARIA, a TECHINT, a QUEIROZ GALVÃO, a ENGEVIX, a MENDES JÚNIOR, a SHAIN e a MPE; QUE essas eram as empresas mais convidadas, as mais atuantes dentro da PETROBRAS;' 
51.	O senhor Alberto Youssef, em seu interrogatório na ação penal 5026212-82.2014.404.7000 (peça 30, p. 38) , detalhou como as empresas acertavam previamente o vencedor do certame:
'Ministério Público Federal: - O senhor pode afirmar então que elas se reuniam? Os executivos dessas empresas confidenciaram alguma vez pro senhor essas reuniões?
Interrogado: - Sim, com certeza.
Ministério Público Federal: - E, e como funcionava daí, depois que elas definissem a empresa que seria a vencedora pra um determinado certame, elas passavam esse nome pro senhor ou ao senhor Paulo Roberto Costa?
Interrogado: - Era entregue uma lista das empresas que ia participar do certame e nessa lista já era dito quem ia ser, quem ia ser a vencedora. Essa lista era repassada pro Paulo Roberto Costa.
Ministério Público Federal: - Em qual momento era repassada essa lista?
Interrogado: - Logo que, que ia se existir os convites.'
52.	O Senhor Pedro José Barusco Filho, em seu Termo de Colaboração 05 (peça 20, p. 3) , também declarou ocorrência de cartel e fraude às licitações da Rnest, inclusive com violação do sigilo das empresas a serem convidadas, corroborando o depoimento de Alberto Youssef acima, nos seguintes termos:
' (...) QUE neste caso da RNEST houve claro superfaturamento; QUE indagado sobre como concluiu que havia cartel na PETROBRAS, afirma que a ação das empresas 'era orquestrada' no sentido de que havia uma organização entre elas acerca de qual licitação seria vencida por cada uma delas; QUE quase sempre as mesmas empresas eram convidadas; QUE indagado se recebeu lista prévia das empresas cartelizadas para definição de quais deveriam ser convidadas dentro do procedimento licitatório, afirma que houve um fato específico, em maio ou abril de 2008, antes de se iniciar processos licitatórios para obras na RNEST, em que o declarante foi procurado por ROGÉRIO ARAÚJO, Diretor da ODEBRECHT, o qual apresentou uma lista manuscrita à caneta ou impressa contendo relação de empresas que deveriam ser convidadas para as licitações dos grandes pacotes de obras da RNEST; QUE ROGÉRIO disse na ocasião que já havia acertado, definido com PAULO ROBERTO COSTA, à época Diretor de Abastecimento, a lista de empresas que iriam participar; QUE afirma que leu a lista e nela constavam grande parte das 14 (quatorze) empresas acima referidas integrantes do 'núcleo duro' do cartel;'
53.	Confirmando as evidências exemplificadas acima, no âmbito do Conselho Administrativo de Defesa Econômica (Cade) foi formalizado acordo de leniência com empresa envolvida no cartel (Setal Engenharia e Construções e SOG Óleo e Gás) . O acordo descreve a "prática de condutas anticompetitivas no mercado de obras de montagem industrial 'onshore' no Brasil, em licitações da Petrobras" (peça 31, p. 1) por meio do documento "Histórico de Conduta", principalmente nas grandes obras da Rnest (peça 31, p. 25-26) .
' (...) Segundo os Signatários, a partir de 2003/04 nove empresas formaram um 'CLUBE'/'Grupo'/'Mesa', e combinaram de não competir entre si nas licitações da Petrobras. O ajuste consistia em as empresas sinalizarem entre si opções de escolha, dentro do programa de obras da Petrobras, daquelas obras que lhes fossem mais adequadas, de modo a chegarem a um acordo para que as demais não 'atrapalhassem' sua respectiva vitória quando o edital da licitação fosse publicado. (...) 
 (...) As 09 (nove) empresas pertencentes ao 'Clube das 9) eram: (i) Camargo Corrêa S/A, (ii) Construtora Andrade Gutierrez S/A, (iii) Construtora Norberto Odebrecht S/A (CNO) , (iv) Mendes Junior Trading Engenharia (MJr) , (v) MPE Montagens e Projetos Especiais S/A, (vi) Promon S.A, (vii) Setal, (viii) Techint engenharia e Construção S/A e (ix) UTC Engenharia S.A (Utratec) .'
54.	Consta do "Sumário Executivo" desse "Histórico de Conduta" que as "condutas anticompetitivas consistiram em acordos de (i) fixação de preços, condições, vantagens e abstenção de participação, e (ii) divisão de mercado entre concorrentes, em licitações públicas de obras de montagem industrial 'onshore' da Petrobras no Brasil.". Ele apresenta ainda uma relação de empresas membros do grupo cartelizado, incluindo a CCCC (peça 31, p. 1) :
'As empresas participantes da conduta anticompetitiva, durante o chamado 'Clube das 9', foram: (i) Camargo Corrêa S/A, (ii) Construtora Andrade Gutierrez S/A, (iii) Construtora Norberto Odebrecht S/A, (iv) Mendes Junior Trading Engenharia, (v) MPE Montagens e Projetos Especiais S/A, (vi) Promon S/A, (vii) Setal/SOG Óleo e Gás, (viii) Techint Engenharia e Construção S/A e (ix) UTC Engenharia S/A. Em seguida, com a ampliação do grupo e a criação do chamado 'Clube das 16', as empresas que também passaram a ser participantes da conduta anticompetitiva foram: (x) Construtora OAS S/A, (xi) Engevix Engenharia, (xii) Galvão Engenharia S/A, (xiii) GDK S/A, (xiv) lesa Óleo e Gás, (xv) Queiroz Galvão Óleo e Gás e (xvi) Skanska Brasil Ltda. (...) '
55.	No item "VI.3.1.5. R-NEST (Refinaria Nordeste, Abreu e Lima/Pernambuco) " do citado documento do Cade, encontra-se descrito que as empresas participantes do "Clube Vip" não aceitariam a divisão de algumas obras da Rnest, e que as demais empresas do "Clube das 16" dariam propostas de cobertura (Peça 31, p. 59-61) :
' (...) Previamente à realização da licitação da R-NEST, houve diversas reuniões do "Clube das 16" para decidir como dividir entre as empresas algumas das oportunidades de obras existentes em 2009, (...) 
 (...) Diante da existência de muitas empresas no "Clube das 16" e das dificuldades de se chegar a um acordo para todas as licitações, os Signatários informam que Odebrecht, Camargo Corrêa, Andrade Gutierrez e Queiroz Galvão (pertencentes ao "Club VIP", sem a UTC nessa situação em específico) informaram que não aceitariam a divisão de algumas obras dessa licitação, pois R-NEST seria a prioridade delas. Informaram, também, que a R-NEST não seria contratada no modelo EPC, mas sim apenas montagem.
 (...) Diante disso, impuseram que as obras de maior valor, quais sejam, HDT (R$ 3.500.000) , OFF SITE (sinônimo de 'interligações' e de 'tubovias') (R$ 2.400.000) , UCR (sinônimo de 'COQUE') (R$ 3.500.000) e UDAV (sinônimo de 'destilação') (R$ 1.400.000) , seriam apenas dessas quatro empresas. Ao final, os Signatários informam que decidiu-se pela seguinte divisão das obras de maior valor:
a. HDT seria da Odebrecht (que posteriormente convidou a OAS para participar do consórcio) ;
b. UDA seria da Odebrecht (que posteriormente convidou a OAS para participar do consórcio) ;
c. OFF SITE seria da Queiroz Galvão (que posteriormente convidou a Iesa para participar do consórcio) ; e
d. UCR seria da Camargo Corrêa (que posteriormente convidou a CNEC para participar do consórcio) .
 (...) Nessas licitações, as demais empresas do 'Clube das 16' formariam consórcios para oferecer propostas de cobertura, a fim de que as empresas acima indicadas vencessem os maiores pacotes e obras da R-NEST. A Signatária, por exemplo, se comprometeu a oferecer proposta de cobertura para as licitações em pelo menos dois pacotes de obras.'
56.	O ajuste prévio das empresas é evidenciado também por meio de uma tabela apreendida na sede da empresa Engevix Engenharia (peça 28, p. 2) , de 11/6/2008, em que consta a divisão das obras, estabelecendo a cargo de qual empresa seria destinada cada obra da Rnest, conforme bem explicado na Instrução de Representação (peça 42, p. 13-14) :
 
57.	A íntegra das planilhas apreendidas pela Polícia Federal está apresentada no Auto de Apreensão 1117/2014 (peça 35) . Destaca-se aqui as planilhas de distribuição das obras que seriam licitadas pela Petrobras para implantação das refinarias Rnest, Repar e Comperj (peça 35, p. 12-13) .
58.	Além da definição prévia da distribuição das obras, os Diretores da Petrobras Pedro Barusco, Renato Duque e Paulo Roberto Costa tinham conhecimento prévio das empresas que seriam convidadas e agiam para alterar essa lista de convidadas em favor do grupo cartelizado, conforme declara Augusto Mendonça, em seu Termo de Colaboração Complementar 02, transcrito na Ação Civil Pública por Ato de Improbidade Administrativa 5006628-92.2015.4.04.7000 (peça 3, p. 14) :
' (...) QUE questionado acerca da entrega de lista ou sobre o modo como as empresas do CLUBE faziam para que apenas elas fossem convidadas pela PETROBRAS, o depoente informou que a interlocução do CLUBE com PEDRO BARUSCO, RENATO DUQUE e PAULO ROBERTO COSTA se dava sobretudo por intermédio de RICARDO PESSOA, representante da UTC que ocupava a presidência da ABEMI, e por isso tinha justificativa para ter acesso frequente aos dirigentes da estatal; QUE ao que tem conhecimento, RICARDO PESSOA intercedia junto aos diretores da estatal para que apenas as empresas do CLUBE fossem convidadas, tendo conhecimento que antes de os convites fossem formalizados pela PETROBRAS era necessário obter a aprovação dos diretores diretamente envolvidos, no caso das refinarias, os Diretores RENATO DUQUE e PAULO ROBERTO COSTA, os quais ficavam como o encargo de submeter o procedimento ao colegiado da diretoria; QUE no interregno entre o recebimento do procedimento licitatório e sua submissão ao colegiado da diretoria, os Diretores obtinham o conhecimento das empresas que seriam convidadas e tinha o poder de alterar a lista das convidadas para atender os interesses do CLUBE; que para contemplar os interesses do CLUBE chegaram a incluir ou até, com base em argumentos técnicos, excluir empresas que seriam convidadas, todavia com a real finalidade de favorecer as empresas do CLUBE; QUE, por vezes, a influência dos referidos DIRETORES ocorria em etapas anteriores ao recebimento formal do recebimento do processo licitatório para encaminhamento à aprovação do colegiado de diretores, que era concretizada meio DIP (...) ' 
59.	Portando, resta comprovada a ocorrência de fraudes nas licitações conduzidas pela Petrobras, relacionadas a certames para obras de implantação da Refinaria Abreu e Lima (Rnest) , mediante conluio entre as empresas para a prática das seguintes condutas: combinação de preços, quebra de sigilo das propostas, divisão de mercado, oferta de propostas de cobertura para justificar o menor preço ofertado, combinação prévia de resultados e consequente direcionamento das licitações, e ausência de formulação de proposta para beneficiar a empresa escolhida pelo cartel.
60.	Também resta demonstrada a participação de Paulo Roberto Costa no esquema fraudulento acima referido.
61.	Em face do exposto, conclui-se que a conduta é reprovável, devendo acarretar, no mérito, a declaração de inabilitação de Paulo Roberto Costa para o exercício de cargo em comissão ou função de confiança no âmbito da Administração Pública, com fundamento no art. 60, da Lei 8.443/1992, conforme dosimetria a seguir.
 (IV) Da prescrição da pretensão punitiva
62.	Por fim, cabe observar as repercussões para o caso concreto do debate acerca da prescrição da pretensão punitiva exercida pelo TCU.
63.	Recentemente, o Info Conjur 2, de 27/03/2018, apresentou comentários quanto ao julgamento do MS 32.201, pelo STF, 1ª Turma, de relatoria do Ministro Roberto Barroso, em que a controvérsia girou em torno da prescrição da pretensão punitiva no âmbito do TCU.
64.	De acordo com o Ministro Barroso, embora a Lei Orgânica do TCU (Lei 8.443/92) não preveja prazo prescricional, "é praticamente incontroverso o entendimento de que o exercício da competência sancionadora do TCU é temporalmente limitado".
65.	No caso concreto, MS 32.201, tratava-se de conduta omissiva e o Ministro Barroso considerou como termo inicial da prescrição a data em que o impetrante deixou o cargo de Superintendente do INCRA/MS. Assim procedeu o relator por aplicação do caput do art. 1º da Lei 9.873/99, que estabelece como termo inicial "data da prática do ato ou, no caso de infração permanente ou continuada, do dia em que tiver cessado". Nas palavras do relator: "Considerando que a conduta imputada ao impetrante possui natureza omissiva, a infração deve ser tida como permanente, somente tendo cessado com a exoneração do impetrante do cargo, o que ocorreu com a publicação da respectiva portaria em 13.02.2003. Este é, portanto, o termo inicial da prescrição".
66.	No âmbito do TCU, por meio do Acórdão 1441/2016-TCU-Plenário, cujo redator foi o Ministro Walton Alencar Rodrigues, fixou-se entendimento de que a pretensão punitiva, nesta corte de contas, subordina-se ao prazo geral indicado no art. 205 do Código Civil, 10 anos, contado a partir da data da ocorrência da irregularidade. Restou decidido, ainda, que o ato que ordena citação, audiência ou oitiva interrompe a prescrição. Não houve, no entanto, manifestação quanto ao início da contagem do prazo no caso de condutas omissivas.
67.	De forma integrativa, adota-se, na presente instrução, a interpretação do STF quanto ao início da contagem do prazo para condutas omissivas, que têm caráter permanente. No mais, usa-se o entendimento do TCU quanto ao prazo prescricional e os motivos de interrupção.
68.	No presente caso concreto, a data de desligamento do responsável da Petrobrás foi 29/04/2012. O recebimento do ofício que determinou a audiência, por sua vez, ocorreu em 12/07/2016 (Tabela 1, acima) . Portanto, resta preservada a pretensão punitiva por parte desta Corte de Contas, visto que a prescrição só alcança atos praticados até 11/07/2006.
 (V) Da dosimetria da sanção de declaração de inabilitação
69.	Conforme exposto no exame técnico acima, restou comprovado que Paulo Roberto Costa participou ativamente de fraudes em licitações da Rnest, por viabilizar a atuação do citado cartel, mediante o recebimento de propina e, em especial, por meio de omissão de dever funcional, sobretudo o dever de imediatamente informar irregularidades e adotar as providências cabíveis em seu âmbito de atuação para evitar que as fraudes ocorressem.
70.	Além disso, Augusto Mendonça, em seu Termo de Colaboração Complementar 02, transcrito na Ação Civil Pública por Ato de Improbidade Administrativa 5006628-92.2015.4.04.7000 (peça 3, p. 14) , afirma que os Diretores da Petrobras Pedro Barusco, Renato Duque e Paulo Roberto Costa tinham conhecimento prévio das empresas que seriam convidadas e agiam para alterar essa lista de convidadas em favor do grupo cartelizado.
71.	Esses atos ilícitos afrontaram de forma grave e continuada os ditames constitucionais insculpidos nos arts. 37, caput e inciso XXI, 170, inciso IV e 173, §1º, inciso III. Houve afronta, em especial, aos princípios da legalidade, da impessoalidade, da moralidade e da igualdade de condições aos concorrentes em processo licitatório. Ademais, infringiram o item 1.2 do Decreto 2.745/1998.
72.	A fraude à licitação é ato ilícito que ofende de forma grave preceitos constitucionais da Administração Pública, carecendo de sanção proporcional, de forma a punir o infrator e a repelir intenções futuras de prática de tal ato faltoso. Nesse mesmo sentido é a Declaração de Voto do Min. Relator Vital do Rêgo, que acompanha o Acórdão 348/2016-TCU-Plenário:
'5. Aqueles que fraudam certames licitatórios com o objetivo de obter vantagens para si ou para terceiros, atitude que não se coaduna com os valores da nossa sociedade, comportamento que não se harmoniza com os princípios consagrados no nosso ordenamento jurídico, devem ter reprimenda proporcional à gravidade de todas as irregularidades que vierem a ser por eles perpetradas em desfavor da regra constitucional da licitação.'
73.	Conforme bem pontuado pelo Exmo. Min. Relator, Vital do Rego, no Acórdão 348/2016-TCU-Plenário, a fraude e o conluio de forma reiterada, burlando os princípios fundamentais da Administração e ludibriando o controle, que, sem o poder de polícia para investigar, tem sua atuação limitada quanto à produção de prova desses atos, merece tratamento rigoroso:
'Constitui premissa lógica do sistema sancionatório o cumprimento integral de todas as sanções. Isso porque, se alguém tem o dever legal de não praticar determinada conduta e, ainda assim, a pratica mais de uma vez, viola a norma repetidas vezes, devendo suportar as consequências de cada transgressão.
Nesse sentido, a lição de Fábio Medina Osório (in Direito Administrativo Sancionador. 2ª ed. São Paulo: Editora Revista dos Tribunais, p. 412 e 414) :
'O concurso material de ilícitos está ligado ao princípio da igualdade. Não se pode tratar igualmente os desiguais. Daí que o sujeito que comete vários ilícitos merece um tratamento naturalmente mais rigoroso do que aquele que comete menor quantidade de infrações, se estamos diante de infrações de mesma natureza.
 (...) A soma dos prazos é, de certo modo, inevitável diante do concurso de ilícitos. O legislador fixa, via de regra, prazos para ilícitos autônomos. Não veda o acúmulo material, que decorre da necessidade de tratamento isonômico. Isto porque eventual interpretação que congelasse o patamar máximo dos prazos de interdições ou suspensões de direitos feriria a igualdade de tratamento aos jurisdicionados ou administrados, equiparando corruptos e administradores altamente desonestos a outros que atuam em escalas e níveis distintos, ainda que reprováveis. Haveria um estímulo ao ilícito e às injustiças decorrentes do rompimento do princípio isonômico'. 
74.	Cabe destacar que a prática reiterada da fraude às licitações em análise neste processo apartado e no processo de representação originário (TC Processo 016.119/2016-9) , a partir do qual serão analisadas as responsabilidades das demais empresas e responsáveis implicados nos respectivos processos apartados, abrange cinco processos de contratação vinculados às seguintes obras: Unidade de Coqueamento Retardado (UCR) ; Unidades de Hidrotratamento de Diesel e de Nafta (UHDT) e Unidade de Geração de Hidrogênio (UGH) ; Tubovias de Interligações; Unidade de Destilação Atmosférica (UDA) ; e execução das obras de terraplenagem.
75.	Portanto, considerando que o Tribunal de Contas da União vem atuando nesses contratos desde 2008, período não abrangido pela prescrição, como acima exposto, apontando diversas irregularidades graves, culminando na proposta de classificação de Irregularidade Grave com Recomendação de Paralisação do fluxo financeiro para essas obras, em 2010, e correspondente comunicação ao Congresso Nacional; considerando que a prática delituosa ocorreu de forma reiterada e ampla nas licitações da Petrobras, não se tratando de incidência isolada; e considerando que a sanção deve guardar proporção com a reiteração da prática, com a gravidade dos atos ilícitos, envolvendo diversos meios fraudulentos para obtenção do êxito no crime perpetrado, com materialidade e com a culpabilidade do agente envolvido; e de forma a garantir a função pedagógica e preventiva da sanção, propugna-se por declarar a inabilitação de Paulo Roberto Costa para o exercício de cargo em comissão ou função de confiança no âmbito da Administração Pública, por 8 (oito) anos.
76.	Contudo, há que se considerar que Paulo Roberto Costa prestou informações e forneceu provas relevantes para a apuração das irregularidades, com confirmação de várias de suas declarações. Além disso, renunciou em favor da Justiça criminal o produto do crime mantido no exterior, o que garante a recuperação pelo menos parcial dos recursos públicos desviados.
77.	Quanto à dosimetria da pena, esse assunto foi amplamente discutido no âmbito do TC Processo 016.991/2015-0. Em instrução que avaliou a participação das sete empresas integrantes do Consórcio Angramon em fraude a licitação da Eletronuclear e os possíveis impactos da confissão da Construções e Comércio Camargo Corrêa S/A (CCCC) na prática ilícita e de sua colaboração para as investigações tanto daquele processo quanto junto ao CADE e MPF.
78.	Por se tratar de ato ilícito que ofende de forma grave preceitos constitucionais da Administração Pública e considerando que a sanção deve guardar proporção com a reprovabilidade e gravidade do ato, esta unidade técnica se pronunciou, inicialmente, no sentido da cominação máxima, cinco anos (art. 46 da Lei 8.443/1992 - LO-TCU) .
79.	A LO-TCU e o RI-TCU (art. 271) não fazem menção a atenuantes. Todavia, considerando que a Camargo Corrêa firmou acordos de leniência com o CADE (em primazia) e com o MPF, acompanhado de multa cível de R$ 700.000.000,00 (setecentos milhões de reais) , e que sua confissão contribuiu de forma efetiva para o deslinde dos autos, além do intuito desta Corte de Contas de reconhecimento e incentivo a essas recentes práticas colaborativas, esta unidade técnica buscou meios integrativos de conciliação.
80.	Inicialmente, buscou-se aplicação analógica do Código Penal, tendo em conta o Acórdão 348/2016-TCU-Plenário, que aplicara o disposto em seu art. 75, §§1º e 2º, para tratar de acumulação de declarações de inidoneidade. Isso, porém, mostrou-se de pouca serventia, pois apenas o art. 65, inc. III, alínea "d" prevê atenuante para quem confessar a autoria de um crime, mas essa previsão não permite extrair um valor objetivo de redução.
81.	Dessa forma, restou recorrer ao art. 16 da Lei 12.846/2013 (Lei Anticorrupção - LAC) , que prevê:
'Art. 16. A autoridade máxima de cada órgão ou entidade pública poderá celebrar acordo de leniência com as pessoas jurídicas responsáveis pela prática dos atos previstos nesta Lei que colaborem efetivamente com as investigações e o processo administrativo, sendo que dessa colaboração resulte:
I - a identificação dos demais envolvidos na infração, quando couber; e
II - a obtenção célere de informações e documentos que comprovem o ilícito sob apuração.
§1º O acordo de que trata o caput somente poderá ser celebrado se preenchidos, cumulativamente, os seguintes requisitos:
I - a pessoa jurídica seja a primeira a se manifestar sobre o seu interesse em cooperar para a apuração do ato ilícito;
II - a pessoa jurídica cesse completamente seu envolvimento na infração investigada a partir da data de propositura do acordo;
III - a pessoa jurídica admita sua participação no ilícito e coopere plena e permanentemente com as investigações e o processo administrativo, comparecendo, sob suas expensas, sempre que solicitada, a todos os atos processuais até seu encerramento.
§2º A celebração do acordo de Leniência isentará a pessoa jurídica das sanções prevista no inciso II do art. 6º e no inciso IV do art. 19 e reduzirá em até 2/3 (dois terços) o valor da multa aplicável.
§3º O acordo de leniência não exime a pessoa jurídica da obrigação de reparar integralmente o dano causado.'
82.	Nesse sentido, esta unidade técnica, naquela oportunidade, pugnou pela aplicação desse redutor, o que levou a proposta de declaração de inidoneidade para contratar com a Administração Pública Federal à empresa Construções e Comércio Camargo Corrêa S.A. por um ano e oito meses.
83.	Nada obstante, o Exmo. Relator, Ministro Bruno Dantas (Acórdão 483/2017-P) , em seu voto, teceu considerações diferentes.
'A continuidade desse modelo colaborativo e pragmático depende do fato de que o acordo de hoje seja percebido como opção viável, confiável e vantajosa aos olhos dos possíveis candidatos a futuras negociações. Por essa razão, os não colaboradores devem receber as penas que tradicionalmente são aplicadas aos casos de mesma gravidade. Já os colaboradores devem experimentar alguma vantagem comparativa, que os distingam dos demais. Essa é a racionalidade do direito premial: manejam-se sanções, castigos e prêmios a fim de induzir o comportamento dos agentes.
Portanto, a ação estatal deve se orientar por essa lógica de custos-benefícios que variam conforme a estrutura de incentivos existente. O particular analisará a questão sob a ótica dos riscos (probabilidade de punição e intensidade da pena, segundo o rito tradicional) e dos estímulos (benefícios decorrentes do acordo, como redução da pena, e segurança jurídica das regras estipuladas no pacto) .
Ao mesmo tempo em que devem manejar e intervir nessa conjugação de riscos e estímulos, é essencial que os órgãos de controle possam agir coordenada e complementarmente.
 (...) 
Ademais, a legislação pátria reconhece a confissão como fator de atenuação da penalidade (Código Penal, art. 65, inciso III, alínea "d"; Lei 12.846, art. 16, § 1º, inciso III; Lei 12.529/2011, art. 86, § 1º, inciso IV, entre outras) .
Nos processos de controle externo, os fatores que influenciam na dosimetria da pena não estão estabelecidos em lei ou no nosso regimento, mas decorrem de nossa própria construção jurisprudencial, feita paulatinamente a cada situação concreta. Atualmente, é sedimentado que na dosimetria da pena consideram-se aspectos como: nível de gravidade dos ilícitos, materialidade e grau de culpabilidade do agente, valoradas as circunstâncias do caso concreto (Acórdãos 2.053/2016, 1.484/2016 e 944/2016, todos do Plenário, entre vários outros) .
A partir desta decisão, podemos acrescentar, então, que o fornecimento de informações que venham a contribuir com as apurações em curso do Tribunal e o reconhecimento da participação nos ilícitos serão considerados por esta Corte como fatores atenuantes no estabelecimento das penalidades aplicadas.
 (...) 
A Lei AntiCorrupção (Lei 12.846/2013) menciona, como resultado do acordo, a redução de até dois terços no valor da multa cabível, mas o mesmo dispositivo assegura a isenção de outras penalidades, como a publicação extraordinária da decisão condenatória em meios de comunicação de grande circulação e a proibição de receber incentivos, subsídios, subvenções, doações ou empréstimos de órgãos ou entidades públicas por um prazo que varia de um a cinco anos (art. 16, § 2º) .
A Lei de combate às organizações criminosas (Lei 12.850/2013) , por sua vez, também menciona a redução de até dois terços na pena privativa de liberdade, mas também admite sua substituição por pena restritiva de direitos e, em certas hipóteses, que o Ministério Público deixe de oferecer denúncia (art. 4º, caput e § 4º) .
Já a Lei do Cade (Lei 12.529/2011) admite tanto a redução de um a dois terços da penalidade como a extinção da ação punitiva da administração pública (art. 86, caput) , além de impedir o oferecimento da denúncia com relação aos crimes ali especificados (art. 87) .
Não é peremptório, portanto, o ordenamento jurídico na definição da penalidade aplicável em casos de acordos de leniência, podendo-se verificar hipóteses de redução ou mesmo completa isenção de determinadas sanções. Além do mais, percebe-se que não é estranho à legislação a possibilidade de que acordos firmados em uma instância tenha repercussão nas demais, conforme verificado na Lei do Cade.
Feitas essas ponderações, considerando as contribuições substantivas para este processo e a necessidade de não se inviabilizarem as atividades econômicas justamente da empresa que mais colaborou com as apurações, entendo que a sanção de inidoneidade deve ser substancialmente reduzida, caso seja mantida para se preservar a função retributiva da pena. A lógica adjacente deve ser a de que o colaborador não pode estar nas mesmas condições do não colaborador, mas também não pode equiparar-se àquele que, desde o início, optou por não delinquir.
 (...) 
Por outro lado, os acordos de leniência e outras formas de colaboração não podem afastar o Tribunal do exercício de suas funções. Com efeito, ainda que possamos considerar essas louváveis iniciativas nas nossas decisões, esta Corte não pode se furtar de cumprir seu papel constitucional de buscar o ressarcimento do dano sofrido pelos cofres públicos.
Ademais, as colaborações de hoje não reparam, por si só, os vultosos montantes que, desviados dos cofres públicos, deixaram de atender às necessidades mais básicas da população (...) .
Portanto, é deveras nobre a missão do Tribunal de construir uma decisão que, propiciando o diálogo interinstitucional entre os órgãos de controle, concilie duas necessidades: a de emitir incentivos às colaborações e a de reparar o dano ao erário'.
84.	Ora, em suma, os argumentos do Exmo. Relator foram: os colaboradores devem ser beneficiados; a atuação do Tribunal não deve fragilizar o instituto da colaboração; a colaboração deve ser considerada como um fator atenuante da sanção; "o colaborador não pode estar nas mesmas condições do não colaborador, mas também não pode equiparar-se àquele que, desde o início, optou por não delinquir"; a reparação do dano causado ao erário é indisponível.
85.	A partir dessas considerações, o Exmo. Ministro Relator concluiu:
'Proponho, em essência, a adoção de um instituto inspirado na chamada suspensão condicional da pena, prevista no art. 77 do Código Penal, na medida em que o Tribunal poderá suspender a aplicação da sanção de inidoneidade, mediante determinadas condições para aqueles que se enquadrem em certas características.'
86.	Tendo tudo isso em consideração e após acalorado debate, o Plenário do TCU proferiu a seguinte determinação:
'9.2. sobrestar, com fundamento no art. 157, caput, do Regimento Interno do TCU, até a análise das medidas mencionadas no subitem 9.4.1, a apreciação acerca da responsabilidade das empresas Construções e Comércio Camargo Corrêa S.A. (61.522.512/0001-02) , Construtora Andrade Gutierrez S.A. (17.262.213/0001-94) e Construtora Norberto Odebrecht S.A. (15.102.288/0001-82) na irregularidade de fraude à licitação, bem como a aplicação da sanção de inidoneidade a elas, em virtude da contribuição junto ao Ministério Público Federal, conforme certidão encaminhada a este Tribunal pela Força-Tarefa Operação Lava Jato (peça 339) ;
9.3. notificar a Força-Tarefa Operação Lava Jato, do Ministério Público Federal, e o Ministério Público junto ao Tribunal de Contas da União sobre esta decisão, facultando-lhes a apresentação de manifestação no prazo de sessenta dias;
9.4. deixar assente que:
9.4.1. a manutenção do sobrestamento mencionado no subitem 9.2 depende da apresentação, pelo Ministério Público Federal, de compromisso firmado pelas empresas em que sejam especificadas as medidas de colaboração que possam contribuir com os respectivos processos de controle externo deste Tribunal;
9.4.2. a participação do Ministério Público Federal nestes autos, na forma do subitem 9.4.1, será acompanhada pelo Ministério Público junto ao Tribunal de Contas da União;
9.4.3. por ocasião da análise das medidas especificadas no acordo junto ao Ministério Público Federal, conforme subitem 9.4.1, este Tribunal deliberará sobre possíveis sanções premiais a serem concedidas, conforme o caso;'
87.	As considerações do Exmo. Ministro Bruno Dantas em seu voto foram brilhantes. De fato, a atuação do TCU deve levar em conta os acordos de colaboração, mesmo que firmados em outras esferas. Isso faz parte de uma atuação integrada da União e evita a fragilização do instituto, cuja aplicação visa ao bem público em uma escala maior que a alcançada por apenas um órgão. Portanto, quando de seu pronunciamento, cabe ao TCU ofertar ao colaborador algum benefício, considerando a colaboração fator atenuante da sanção.
88.	Todavia, para que o Tribunal possa aplicar esse fator atenuante é imprescindível que a colaboração contribua efetivamente para o deslinde do processo de controle externo, pois é esse o seu âmbito de atuação.
89.	No exercício da função do controle externo, o Tribunal atua aplicando sanções e imputando débitos. Cabe destacar que a imputação de débito não é sanção, mas reparação, motivo pelo qual é indisponível. Dessa forma, o âmbito de consideração dos acordos de colaboração no Tribunal fica adstrito às sanções.
90.	São sanções previstas para aplicação pelo TCU multa, inabilitação para o exercício de cargo em comissão ou função de confiança na Administração Pública e declaração de inidoneidade de licitante fraudador para participar de licitação na Administração Pública Federal - arts. 57, 58, 60 e 46 da LO-TCU, respectivamente. No momento de aplicar as sanções é que cabe ao Tribunal sopesar a contribuição do colaborador e determinar a atenuação que considerar pertinente.
91.	No entanto, como bem colocado pelo Exmo. Ministro Bruno Dantas "o colaborador não pode estar nas mesmas condições do não colaborador, mas também não pode equiparar-se àquele que, desde o início, optou por não delinquir" (sem grifo no original) .
92.	A leitura dos subitens 9.2 e 9.4 do Acórdão 483/2017-P, acima apresentados, permite verificar que o Tribunal deixou de se pronunciar no mérito e proferiu uma decisão preliminar. Isso se deve ao fato de a CCCC ainda estar em tratativas com o Ministério Público Federal - MPF - quanto a adendos ao seu acordo de leniência. Portanto, no momento em que foi prolatada aquela decisão, não era possível avaliar toda a extensão da contribuição da CCCC, para cálculo da atenuação da sanção a qual ela deve ser submetida.
93.	Tendo isso em conta, o TCU incumbiu o MPF, subitem 9.3 do Acórdão em tela, de lhe apresentar "compromisso firmado pelas empresas em que sejam especificadas as medidas de colaboração que possam contribuir com os respectivos processos de controle externo deste Tribunal". Todavia, como o MPF não é unidade jurisdicionada no âmbito daquele processo, não foi feita uma determinação nesse sentido, mas, de qualquer forma, foi estabelecido o prazo de sessenta dias essa manifestação, tendo-se em conta que o TCU não pode esperar indefinidamente para se pronunciar no mérito.
94.	Portanto, não houve ainda pronunciamento de mérito do Tribunal quanto à dosimetria do fator atenuante da colaboração.
95.	No presente caso, o responsável já prestou sua contribuição e não estão em tratativas novas colaborações. Portanto, não há que se falar em sobrestamento.
96.	Embora tenha prestado colaboração à Justiça Federal, Paulo Roberto Costa não admitiu seus atos ante o TCU, ou seja, não se pode dar a ele o mesmo tratamento dado a quem admita, como foi o caso de Pedro José Barusco Filho, TC Processo 013.397/2017-6. Naqueles autos, a proposta foi de redução de 2/3 da sanção, por aplicação analógica do §2º do art. 16 da Lei 12.846/2013. Para o presente caso, propõe-se, portanto, uma atenuação do fator redutor.
97.	Dessa forma, para Paulo Roberto Costa, propõe-se a aplicação da redução de 1/3 da sua sanção.
98.	Cabe observar que se trata de analogia, aplicação de legislação de um caso semelhante a uma hipótese não regulada por lei, em matéria eminentemente penal, sanção. Por se tratar de hipótese in bonam partem, ou seja, em benefício do apenado, essa analogia é perfeitamente admitida pela doutrina e jurisprudência pátria.
99.	Dessa forma, deve ser declarada a inabilitação de Paulo Roberto Costa para o exercício de cargo em comissão ou função de confiança no âmbito da Administração Pública, por 5 (cinco) anos e 4 (quatro) meses.
CONCLUSÃO
100.	Tratam os autos de representação, com fundamento no art. 86, inciso II, da Lei 8.443/1992, c/c art. 237, inciso VI, do Regimento Interno do Tribunal de Contas da União (RI-TCU) , acerca de fraudes em licitações conduzidas pela Petróleo Brasileiro S.A. (Petrobras) relacionadas a licitações para as obras de implantação da Refinaria Abreu e Lima, também denominada de Refinaria do Nordeste (Rnest) , em Ipojuca/PE, realizada no TC Processo 016.119/2016-9.
101.	Tendo em vista a celeridade processual que o caso requer e a complexidades das várias manifestações dos responsáveis implicados, mediante Despacho (peça 60) , o Exmo. Min. Relator Benjamin Zymler autorizou a constituição de processos apartados para análise individualizada dessas manifestações.
102.	Destaca-se, no histórico, que o TCU realizou auditorias nessas obras da Rnest desde 2008, apontando já naquela data diversas irregularidades, tais como: projeto básico deficiente; superfaturamento decorrente de preços excessivos em relação ao mercado; ausência de assinatura de termo aditivo; ausência de critério de aceitabilidade de preços máximos no edital; e inadequação ou inexistência de critérios de aceitabilidade de preços unitários e global (TC 008.472/2008- 3) .
103.	As subsequentes auditorias do TCU, nos contratos UDA (Contrato 0800.0053456.09.2) ; UCR (Contrato 0800.0053457.09.2) ; Tubovias (Contrato 0800.0057000.10.2) e UHDT-UGH (UHDT-Unidades de Hidrotratamento de Diesel e de Nafta e UGH-Unidade de Geração de Hidrogênio, Contrato 0800.0055148.09.2) , resultaram em apontamento de sobrepreço de R$ 1,3 bilhão. Tal irregularidade foi classificada, por meio do Acórdão 3362/2010-TCU-Plenário, como grave com recomendação de paralisação (IG-P) , não acolhida pelo Governo Federal, que manteve o fluxo de recursos da União para essas obras.
104.	Em razão dos desdobramentos da "Operação Lava Jato", demonstrando a ocorrência de conluio entre as empresas e pagamento de propinas para fraudar as licitações da estatal, mormente às grandes obras da Rnest, citadas no item acima, esta Secretaria Especializada representou junto a esta Corte de Contas (peça 42) com vistas à apuração das consequências administrativas advindas da referida fraude, acolhida por meio do Acórdão 1583/2016-TCU-Plenário (TC Processo 016.119/2016-9) , de Relatoria do Min. Benjamin Zymler, ficando os eventuais débitos para serem devidamente quantificados e responsabilizados no âmbito das respectivas tomadas de contas especiais específicas, cujo prejuízo em apenas cinco grandes contratos está estimado em R$ 2,7 bilhões, a valores históricos.
105.	Após a realização das oitivas e recebimento das respectivas respostas, no TC Processo 016.119/2016-9, verificou-se que a empresa Construções e Comércio Camargo Corrêa S.A (CCCC) , diferentemente das outras 15 empresas implicadas no bojo daquele processo de representação originário, admitiu sua participação nos atos ilícitos, juntando ao processo acordos de colaboração com as investigações em outras instâncias, a saber: Acordo de Leniência firmado com a Força-Tarefa do Ministério Público Federal que integra a Operação Lava Jato; Termo de Compromisso de Cessão de Prática celebrado com o Cade, com participação do MPF. Razão pela qual, com autorização do Min. Relator Benjamin Zymler (peça 311, do TC Processo 016.119/2016-9) , constituiu-se o processo TC Processo 036.335/2016-8 para tratar, em apartado, das manifestações da CCCC.
106.	Posteriormente, considerando que o grupo Odebrecht teria formalizado acordo de leniência com o Ministério Público Federal no Paraná em conjunto com o grupo de trabalho da "Operação Lava Jato", da Polícia Federal, bem como com a justiça dos Estados Unidos e Suíça, e das eventuais implicações desses acordos nas análises deste processo, o Ministro Relator Benjamim Zymler decidiu (peça 328, do TC Processo 016.119/2016-9) por constituir processo apartado (TC Processo 036.660/2016-7) para análise das manifestações das empresas Odebrecht. Considerando o referido despacho do Min. Relator e o fato de que o representante legal da empresa Construtora Andrade Gutierrez Engenharia S.A. teria declarado (peça 145, p. 2, item 6, do TC Processo 016.119/2016-9) a participação da empresa na formalização do acordo de leniência com o Ministério Público Federal, homologado pelo juiz titular da 13ª Vara Federal de Curitiba, o Secretário em exercício desta unidade técnica determinou, por meio de despacho (peça 352, do TC Processo 016.119/2016-9) , a constituição de processo apartado (TC Processo 003.299/2017-1) para análise das manifestações da empresa Andrade Gutierrez.
107.	Ainda, após análise perfunctória das manifestações dos responsáveis implicados no bojo do processo de representação originário TC Processo 016.119/2016-9, considerando que essas manifestações demandariam extensas análises que, em razão do volume de informações, poderiam prejudicar a clareza da instrução de mérito e a celeridade processual requerida no presente caso, o Min. Relator Benjamin Zymler autorizou (peça 60) , mediante provocação desta unidade técnica, a instauração de processos apartados para as análises das manifestações dos respectivos responsáveis, razão pela qual este processo (TC Processo 013.397/2017-6) trata da manifestação de Paulo Roberto Costa.
108.	O Exame Técnico desta Instrução constituiu-se dos seguintes tópicos: (I) Breve contextualização da irregularidade; (II) Das alegações do responsável e respectivas análises; (III) Da responsabilização e individualização das condutas; e (IV) Da dosimetria da sanção de declaração de inabilitação.
109.	Quanto às irregularidades aqui tratadas, as empresas, por meio de ajuste prévio, definiam, em conluio, qual delas seria a vencedora dos certames, as demais empresas apresentavam propostas com valores acima do limite aceitável pela Petrobras com intuito de acobertar a fraude ao processo licitatório, ou se abstinham de participar, conforme devidamente comprovado por meio das provas compartilhadas com o TCU, oriundas da "Operação Lava Jato", devidamente explicadas e referenciadas na instrução de representação (peça 42, p. 6-38) . O êxito do esquema era garantido por diretores da estatal mediante recebimento de vantagem financeira indevida - propina (peça 42, p. 17-18) . A ocorrência da fraude mediante cartel e pagamento de propina também foi confirmada pelas empresa UTC e Andrade Gutierrez em recentes Termos de Compromisso de Cessação de Prática celebrados com o Cade, conforme tópico " (I) ".
110.	Paulo Roberto Costa afirma que nunca usou sua posição hierárquica para direcionar contratos e que, na condição de Diretor de Abastecimento, não tinha poder de viabilizar a atuação do cartel, nem informações sigilosas para oferecer, pois as licitações eram feitas pela Diretoria de Serviços, que tinha também, com exclusividade, a competência para incluir novas empresas na lista, após o cancelamento de um processo licitatório por preço excessivo. Adicionalmente, o responsável apresenta dados dos desdobramentos de sua colaboração premiada, para indicar que fora efetiva.
111.	Os atos ilícitos tratados nestes autos afrontaram, de forma grave e continuada, os ditames constitucionais insculpidos nos arts. 37, caput e inciso XXI, 170, inciso IV e 173, §1º, inciso III. Houve afronta, em especial, aos princípios da legalidade, da impessoalidade, da moralidade e da igualdade de condições aos concorrentes em processo licitatório. Ademais, infringiram o item 1.2 do Decreto 2.745/1998.
112.	A gravidade danosa já indicada em processos específicos de TCE e a prática delituosa reiterada em diversos certames licitatórios requerem a atuação exemplar deste Tribunal de Contas, conforme tópico " (III) ", Da responsabilização e individualização das condutas.
113.	Considerando a gravidade e extensão dos danos causados pelos ilícitos em apuração nos respectivos processos de tomadas de contas específicos, e a prática continuada dos ilícitos, resultando na contratação fraudulenta das obras referentes à Unidade de Coqueamento Retardado (UCR) , Unidades de Hidrotratamento de Diesel e de Nafta (UHDT) e Unidade de Geração de Hidrogênio (UGH) , Tubovias de Interligações, Unidade de Destilação Atmosférica (UDA) , e execução das obras de terraplenagem, para garantir a função pedagógica e preventiva da sanção, propõe-se a aplicação da pena de declaração de inabilitação de Paulo Roberto Costa para o exercício de cargo em comissão ou função de confiança no âmbito da Administração Pública por 5 (cinco) anos e 4 (quatro) meses, com fundamento no art. 60, da Lei 8.443/1992, conforme análise da dosimetria da sanção de inidoneidade, que levou em consideração o fato de o responsável ter prestado informações e fornecido provas relevantes para a apuração das irregularidades, com confirmação de várias de suas declarações, e de ter renunciado em favor da Justiça criminal o produto do crime mantido no exterior.
114.	Em razão de o presente processo ter sido constituído a partir do processo de representação original (TC Processo 016.119/2016-9) , para análise em apartado das manifestações de Paulo Roberto Costa e de este apartado se tratar de mera estratégia processual com vista a atender à celeridade processual que o caso requer, propõe-se ainda que, quando do encerramento do presente processo, ele seja apensado ao processo TC Processo 016.119/2016-9.
PROPOSTA DE ENCAMINHAMENTO
115.	Diante do exposto, submetem-se os autos à consideração superior, propondo, no mérito, que este Tribunal:
I) declarar a inabilitação de Paulo Roberto Costa para o exercício de cargo em comissão ou função de confiança no âmbito da Administração Pública por 5 (cinco) anos e 4 (quatro) meses, com fundamento no art. 60 da Lei 8.443/1992;
II) encaminhar cópia do acórdão que vier a ser proferido, acompanhado do Relatório e do Voto que o fundamentam, ao responsável, para ciência;
III) encaminhar cópia do acórdão que vier a ser proferido, acompanhado do Relatório e do Voto que o fundamentam à Força-Tarefa do Ministério Público Federal no Paraná, à Força-Tarefa da Advocacia-Geral da União no Paraná, ao Ministério da Transparência, Fiscalização e Controladoria-Geral da União (CGU) e à Diretoria de Governança, Risco e Conformidade da Petrobras (GRC) , para medidas consideradas cabíveis; e
IV) determinar o apensamento, quando do encerramento do presente processo, ao processo de representação originário (TC Processo 016.119/2016-9) , com vista à consolidação das decisões proferidas em razão da representação decorrente à fraude ás licitações nas obras especificadas da Rnest."
6.	O Diretor da unidade técnica aquiesceu ao aludido encaminhamento (peça 124) .
7.	O Secretário da SeinfraOperações se manifestou da seguinte forma - transcrição parcial com os ajustes de forma que entendi pertinentes (peça 125) :	
"6.	Por meio de auditorias realizadas, especialmente entre 2008 e 2010, foram constatados indícios de sobrepreços bilionários em diversos contratos da Rnest. À época, o TCU classificou esse tipo de irregularidade como grave com recomendação de paralisação - IG-P (Acórdão 3362/2010-TCU-Plenário, de relatoria do Exmo. Ministro Benjamin Zymler) e indicou ao Congresso Nacional a necessidade de bloqueio preventivo de recursos orçamentários.
7.	Em oposição, o Governo Federal decidiu seguir com os investimentos (Mensagem de Veto Presidencial - VEP n. 41, de 26/1/2010) , de modo que os prejuízos ao erário foram consumados no decorrer das obras, o que acabou por fomentar financeiramente o esquema de corrução descortinado com a Operação Lava Jato. A decisão presidencial foi assim criticada, à época, pelo Procurador Marinus Marsico, do MPTCU (https://goo.gl/i2DQVu) :
'Foi uma decisão lamentável. Entendo que a lei é para todos e todos têm de obedecer às leis e às decisões dos tribunais. Para ele, o Executivo deveria se dedicar a consertar os erros e fiscalizar eventuais falhas nas obras. O TCU coloca que há indícios de irregularidades para que as obras sejam paralisadas. Cabe ao Congresso dizer se a obra entra ou não na lista daquelas que devem parar, e não o presidente da República, argumentou o procurador.'
8.	Em 2013, a classificação dos indícios de irregularidades foi mantida como grave, mas, diante das circunstâncias do caso concreto, com recomendação de continuidade - IG-C (Acórdão 572/2013-TCU-Plenário, de relatoria do Exmo. Ministro Benjamin Zymler) . Ou seja, tendo em vista o avançado estágio das obras, o Tribunal não recomendou a paralisação do empreendimento.
9.	No primeiro semestre de 2014, membros do Ministério Público Federal no Paraná procuraram os auditores do TCU para obter conhecimentos acerca dos trabalhos desta Corte realizados na Rnest e em outros empreendimentos da Petrobras. Desse modo, é possível afirmar que auditorias do TCU auxiliaram o cerco ao ex-Diretor da Petrobras, Paulo Roberto Costa, permitindo aprofundar a conexão entre os crimes de lavagem de dinheiro e a corrupção nas obras da Petrobras, a qual, por meio de superfaturamento dos contratos, permitiu a geração de lucros excedentes às empreiteiras, possibilitando o pagamento de vantagens indevidas a agentes públicos e partidos políticos.
10.	A atuação integrada entre as instituições de controle, já naquela época, pode ser considerada como a base para o desenrolar bem-sucedido da Operação Lava Jato. Esse histórico faz parte do livro "A Luta Contra a Corrupção: A Lava Jato e o Futuro de um País Marcado pela Impunidade" (Editora Primeira Pessoa, 2017) , de autoria do coordenador da Força-Tarefa, Procurador da República Deltan Dallagnol, reconhecendo que o TCU já apontava superfaturamentos de centenas de milhões de reais na Rnest (Capítulo 3 - Os Primórdios da Lava Jato, p. 67-70) . Assim, a partir dos trabalhos desenvolvidos pela supracitada Operação Lava Jato, e de acordo com decisões judiciais emanadas pela 13ª Vara da Justiça Federal em Curitiba/PR e pelo Tribunal Regional Federal da 4ª Região, foi confirmada a existência de cartel para fraudar licitações, resultando em manipulação de preços e pagamento de propinas a agentes públicos e políticos.
11.	Acerca do prejuízo na Rnest, o Quadro 1 apresenta uma síntese dos processos de tomada de contas especial instaurados.
Quadro 1 - Síntese das principais TCEs relacionadas à Rnest
	Processo
	Objeto
	Situação

	TC Processo 000.168/2016-5
	UDA/UHDT
	Responsáveis condenados em débito no valor aproximado de R$ 1,95 bilhão (incluído juros de mora e atualizado em 27/9/2018) , nos termos do Acórdão 2677/2018-TCU-Plenário; Processo com recurso interposto 

	TC Processo 027.542/2015-7
	UCR
	Responsáveis citados no montante de aproximadamente R$ 906 milhões (valores históricos) , conforme Acórdão 2396/2018-TCU-Plenário

	TC Processo 026.840/2016-2
	Tubovias
	Responsáveis citados no montante de aproximadamente R$ 689 milhões (valores históricos) , conforme Acórdão 2428/2016-TCU-Plenário

	TC Processo 000.400/2018-1
	Terraplanagem e outros serviços
	Processo instaurado devido a superfaturamento estimado em R$ 19 milhões (valor apurado em um contexto de sobrepreço de R$ 69 milhões, dos quais houve determinação do TCU para retenção de R$ 50 milhões - Acórdão 2290/2013-TCU-Plenário) , conforme Acórdão 2735/2017-TCU-Plenário;

12.	Vale dizer que o Sr. Paulo Roberto Costa é arrolado como responsável nos três primeiros processos do quadro acima, inclusive naquele em que já houve condenação em débito. Outro ponto que merece destaque é a existência de outras tomadas de contas especiais apartadas relacionadas ao empreendimento (TC Processo 040.140/2018-0, TC Processo 040.142/2018-3 e TC Processo 040.143/2018-0) , instauradas para quantificar um débito adicional decorrente do reajuste irregular dos contratos da UCR, UHDT, Tubovias e UDA (Acórdão 2354/2018-TCU-Plenário, de relatoria do Exmo. Ministro Benjamin Zymler) .
13.	Ainda no contexto de prejuízo aos cofres da Estatal, especificamente no caso de contratos de terraplenagem e outros serviços, o orçamentista e membros da comissão de licitação foram chamados em audiência e condenados pelo TCU, nos termos do art. 58, inciso II e III, da Lei 8.443/1992 (Acórdão 1445/2018-TCU-Plenário, de relatoria do Exmo. Ministro Bruno Dantas) .
14.	Mudando o foco do débito para o aspecto de gestão do empreendimento, observa-se que o esquema de corrupção na Rnest, que envolveu fraudes à licitação mediante pagamento de propinas a altos gestores da Petrobras, causou um prejuízo muito maior do que os valores dos superfaturamentos dos contratos. Ao longo do desenvolvimento das fases de planejamento e execução da Refinaria, as estimativas de custo do empreendimento foram alteradas diversas vezes. A Refinaria foi inicialmente estimada em cerca de US$ 2 bilhões em 2005. Porém, depois de inúmeras alterações de preço e prazo, a última avaliação mostrou que o custo saltou para US$ 26 bilhões. Nessa linha, está em curso processo para avaliar aspectos de gestão do empreendimento (TC Processo 026.363/2015-1) , trabalho atualmente desenvolvido pela SeinfraPetróleo.
15.	Com essa escalada no orçamento, marcada por inúmeras decisões temerárias dos gestores da Petrobras, que recebiam suborno das empresas do cartel, a obra se tornou completamente inviável em US$ 19 bilhões (cf. Acórdão 3052/2016-TCU-Plenário) . Ou seja, aproximadamente R$ 70 bilhões nunca mais voltarão aos cofres da Estatal (considerando a cotação do dólar de 14/1/2019: US$ 3,71/R$ 1,00) .
II. Atuação do responsável nas fraudes cometidas em licitações da Rnest e o acordo de colaboração celebrado com o MPF
16.	O TCU, por meio do Acórdão 1583/2016-TCU-Plenário, de relatoria do Exmo. Ministro Benjamin Zymler, conheceu a representação que trata das fraudes no âmbito da Rnest e determinou (i) a oitiva das empresas convidadas e (ii) a audiência das pessoas físicas envolvidas. Foi autorizada a constituição de processos apartados para análise individualizada das manifestações.
17.	Como já mencionado na presente manifestação, a instrução precedente, acolhida pelo Diretor, analisou as razões de justificativa apresentadas pelo Sr. Paulo Roberto Costa.
18.	Diferentemente da resposta apresentada por outro responsável, que se dispôs também a colaborar com o Tribunal, o responsável alegou, em síntese, que não teria participado dos ilícitos, bem como não haveria evidências, nos autos, das imputações contra ele. Entretanto, conforme a análise constante da instrução precedente, após citar diversos trechos de depoimentos e de termos de colaboração constantes da Representação objeto do TC Processo 016.119/2016-9, restou confirmada nos autos a ocorrência das fraudes em licitações conduzidas pela Petrobras relacionadas às obras de implantação da Rnest, bem como a responsabilidade direta do Sr. Paulo Roberto Costa, então Diretor de Abastecimento, pela prática das condutas indicadas no item 9.2.2 do Acórdão 1583/2016-TCU-Plenário (relatoria do Exmo. Ministro Benjamin Zymler) .
19.	Não se pode olvidar que as informações obtidas por meio da colaboração do Sr. Paulo Roberto Costa foram relevantes para o desenrolar da Operação Lava-Jato, como registra sua defesa (peça 111, p. 10) . No entanto, há que se ressaltar que a assinatura do acordo na esfera penal é o ponto de partida (e não o ponto de chegada) para uma estreita colaboração com os órgãos do Estado brasileiro, permitindo a abertura de diversas linhas investigativas, notadamente por parte do Ministério Público Federal e da Polícia Federal, cujo foco reside nos crimes cometidos, em especial a corrupção e a lavagem de dinheiro.
20.	Nesse sentido, recentes notícias na imprensa acerca de uma possível omissão de fatos na colaboração do responsável. A título ilustrativo, tem-se a recente Operação Sem Limites (57ª fase) , a qual apontou propinas a executivos da gerência de Marketing e Comercialização da Estatal, subordinada à Diretoria de Abastecimento, chefiada entre 2004 e 2012 pelo Sr. Paulo Roberto Costa (https://politica.estadao.com.br/blogs/fausto-macedo/lava-jato-investiga-se-delator-bomba-da-petrobras-omitiu-crimes/) . Não é a primeira vez que paira essa suspeita sobre lacunas relevantes na colaboração do responsável, havendo notícias ainda de que, em 2017, o MPF chegou a pedir ao então titular da 13ª Vara Federal de Curitiba/PR a suspensão dos benefícios do acordo, por quebra de cláusulas deste (https://www.valor.com.br/politica/4873126/mpf-pede-moro-condenacao-de-paulo-roberto-costa) .
21.	Especificamente quanto a este processo, conforme consta no Acórdão 1583/2016-TCU-Plenário - e de forma mais detalhada no Voto e Relatório correspondentes -, realizou-se a audiência do responsável devido à sua participação na viabilização do cartel, mediante o recebimento de propina, envolvendo ainda a prática das seguintes condutas:
a)	Utilização da prevalência hierárquica e funcional para, deliberadamente, facilitar o funcionamento do cartel e o direcionamento das contratações às empresas cartelizadas;
b)	Antecipação de cronograma da entrada em operação da refinaria, o que provocou que as contratações ocorressem sem que os projetos básicos estivessem suficientemente maduros e facilitou a atuação do cartel;
c)	Compartilhamento de informações sigilosas ou restritas com as empresas integrantes do Cartel;
d)	Direcionamento do certame, mediante a escolha das empresas a serem convidadas, consoante seleção efetuada pelo "Clube";
e)	Sonegação de fatos e documentos fundamentais para a correta avaliação fático-normativa do Departamento Jurídico ou Conselho Executivo da Petrobras, em fases decisivas da avaliação econômico-financeira dos empreendimentos e/ou de suas respectivas licitações;
f)	Alteração de percentuais da fórmula de reajuste de preços por sugestão de empresas licitantes em prejuízo econômico direto aos cofres da Petrobras e viabilizador de pagamentos irregulares a terceiros no decorrer da execução das avenças;
g)	Injustificada não-inclusão de novos concorrentes após o cancelamento de um procedimento licitatório por preços excessivos.
22.	Considerando a grave e reiterada conduta do responsável, o Auditor-instrutor aventou inicialmente a declaração de inabilitação do responsável para o exercício de cargo em comissão ou função de confiança por 8 (oito) anos, correspondente à máxima dosimetria da sanção, conforme o art. 60 da Lei 8.443/1992. Contudo, tendo em vista que o responsável celebrou acordo de colaboração com o MPF, mas não assumiu suas condutas nesta Corte de Contas, o AUFC, com a anuência do Diretor, propôs uma redução de 1/3 da sanção, totalizando 5 (cinco) anos e 4 (quatro) meses de inabilitação.
23.	No caso da análise de audiência de outro colaborador do MPF, em processo apartado também a partir do TC Processo 016.119/2016-9, o responsável se prontificou a prestar maiores esclarecimentos perante o TCU. Naquele contexto, a proposta de encaminhamento constante da minha manifestação foi no sentido de diligenciar o responsável para que detalhasse melhor sua proposta de cooperação. Mantendo um paralelismo entre o presente caso e aquele, a proposta desta manifestação será no mesmo sentido, ofertando derradeira oportunidade para que o Sr. Paulo Roberto Costa apresente maiores esclarecimentos ao TCU.
'24.	Não obstante, deixo assente, desde logo, que concordo com o exame do AUFC acerca da conduta do responsável. Quanto à sanção proposta pela subunidade, entretanto, observo que, apesar de o responsável ser colaborador junto ao MPF, parte de suas manifestações na colaboração divergem totalmente de achados desta Corte em seus trabalhos de controle externo. Assim, a proposta mais razoável, em coerência com o proposto por esta Unidade quando apreciado o caso do Sr. Renato Duque, não colaborador com este Tribunal, é que, caso o Plenário entenda por bem aplicar a pena de inabilitação ainda nesta etapa processual, a dosimetria deve considerar a sanção máxima de 8 (oito) anos. Mesmo nesse caso, o responsável estaria em situação mais favorável do que um não colaborador com o MPF, como no caso do Sr. Renato de Souza Duque, que, além da inabilitação, também sofreu sanção pecuniária (Acórdão 1625/2018-TCU-Plenário, de relatoria do Exmo. Ministro Benjamin Zymler) .
25.	A fim de exemplificar claras divergências entre as manifestações do responsável, os achados do TCU, e a manifestação atual, na qual o Sr. Paulo Roberto Costa nega qualquer prejuízo à Petrobras, destaco os seguintes trechos de seus termos de colaboração:
 (...) QUE segundo o depoente os processos licitatórios realizados dentro da Petrobras são idôneos, bem como os projetos estabelecidos, estando o grande problema do acordo prévio feito entre as empresas que se habilitam com propostas; (...) QUE normalmente o lucro de uma empresa que contrata com a Petrobras tem uma margem de lucro prevista entre 10% e 20% a depender do risco do negócio; QUE feitos todos os levantamentos da empresa quanto a custos da obra, tomemos por exemplo que chegue ao percentual de 15%; QUE esse percentual recebe, por exemplo, um acréscimo de 3% já previsto anteriormente para empresa para repasse ao grupo político responsável pela diretoria;
 (peça 24, p. 3 - grifos adicionados) 
 (...) QUE, ratificando declarações prestadas na data de ontem, afirma que construtoras e consórcios promoveriam a inserção de percentuais dentro do BI apresentado à Petrobras, normalmente no percentual de 3%, a fim de fazer frente a pagamentos de vantagens indevidas a políticos; QUE, como o BDI varia de empresa para empresa por meio da cartelização das construtoras e consórcios que concorrem nos processos licitatórios da Petrobras, torna-se possível a inserção do referido percentual a maior no BDI da empresa contratada, sem viabilizar um rastreamento pelos órgãos de controle; QUE, além disso, esse percentual de 3% também pode ser inserido pela majoração de itens de produtos que constam da planilha de preços apresentada por cada uma das construtoras ou consórcios concorrentes, isto é, dentro do custo direto dos itens que compõem a obra a ser realizada, ou seja, a empresa vencedora, praticando jogo de planilha, consegue praticar sobrepreço em produtos que ensejarão superfaturamento para viabilizar que se alcance a majoração dos 3% excedentes;'
 (peça 25, p. 3) 
26.	Como mostrado no Quadro 1, o Tribunal tem apontado reiteradamente um sobrepreço superior a 20% em diferentes contratos da Rnest. Ressalto que esse sobrepreço superior a 20% é além do lucro de mercado das contratadas. Em outras palavras, expurgado o sobrepreço verificado, ainda assim, a empresa teria um lucro considerado adequado. Nesse sentido, o próprio MPF conclui que: "Resta evidente que a lucratividade dos contratos é bem maior que a permitida pelo TCU e que os contratos estão todos superfaturados, em claro prejuízo à PETROBRAS", conforme pág. 29/137 da denúncia de 16/10/2015 do MPF, nos autos nº 5049557-14.2013.404.7000 (IPL originário) , 5071379-25.2014.4.04.7000 (IPL referente à Odebrecht) , 5024251-72.2015.404.7000 (Busca e Apreensão Odebrecht) e conexos.
27.	Vale mencionar que para os contratos da UDA e da UHDT da Rnest, o mérito do processo foi julgado recentemente, situação em que, de forma extremamente conservadora, apontou-se um superfaturamento de aproximadamente R$ 1,95 bilhão (valor atualizado e acrescido de juros de mora) , conforme Acórdão 2677/2018-TCU-Plenário, de relatoria do Exmo. Ministro Benjamin Zymler. Nesses casos, para a UDA, o sobrepreço na amostra (56,38% do total contratual) corresponde a 26,43%; enquanto que para a UHDT o percentual é de 21,74% para uma amostra de 54,64% do total contratado.
Ou seja, os valores que o TCU tem encontrado em suas análises superam em muito os mencionados 3% referentes à propina. Por isso, considerando que diversos pontos da colaboração do responsável divergem de achados na esfera de Contas, a proposta será para que seja aplicada a dosimetria máxima da sanção de inabilitação. Por outro lado, não se pode descartar a colaboração do responsável junto ao MPF, trazida pelo próprio responsável à peça 185 do TC Processo 000.168/2016-5, nos seguintes termos:  [na cláusula 15ª], "em que o colaborador se obriga a falar a verdade incondicionalmente e sob compromisso em todas as investigações, inclusive nos inquéritos policiais, inquéritos civis e processos administrativo disciplinar e tributário".
28.	Em outras palavras, quando o responsável agora afirma, ao TCU, que "não tomou nem poderia ter tomado qualquer decisão que pudesse ensejar prejuízo para a Petrobras", está claramente faltando com a verdade, inclusive negando fatos confessados na sua própria delação, bem como na de outros colaboradores, resultando em riscos inclusive para a manutenção do seu acordo com o MPF.
29.	Ainda assim, antes da apreciação acerca da aplicação de quaisquer sanções no âmbito da esfera de contas, reforço que pode ser aberta, por meio de diligência, derradeira oportunidade para que o responsável retifique sua conduta e passe a cooperar com os trabalhos de controle externo. Nesse caso, uma cooperação poderia reduzir - ou até mesmo isentar - eventual sanção a ser aplicada, além de conferir sanções premiais nas Tomadas de Contas Especiais (benefício de ordem na cobrança, entre outras) .
III. Possibilidade de cooperação em processos do TCU
30.	Recentemente, esta Corte, em suas decisões, tem indicado a possibilidade de cooperação nos processos de controle externo em troca de benefícios na aplicação das sanções. Essa possibilidade, além de atender aos dispositivos da Convenção das Nações Unidas contra a Corrupção, também conhecida como convenção de Mérida (recepcionada pelo Decreto 5.687/2006) , vai ao encontro das ações de outros parceiros da rede de controle, que têm optado pela via consensual como alternativa de maior eficiência para o exercício de suas competências.
31.	Como paradigma na linha cooperativa, destaco o Acórdão 483/2017-TCU-Plenário, de relatoria do Exmo. Ministro Bruno Dantas. Esse aresto sinalizou as potenciais sanções premiais a serem concedidas pelo TCU, a depender do nível de cooperação prestado pelas empresas responsáveis naquele processo. Como consequência direta daquele Acórdão, foram instaurados cinco processos apartados que tratam especificamente da análise dos pedidos de colaboração das empresas envolvidas em ilícitos relacionados aos contratos de montagem eletromecânica da Usina de Angra 3.
32.	Mais recentemente, os Acórdãos 1.214/2018 e 2.446/2018, ambos do Plenário e de relatoria do Exmo. Ministro Benjamin Zymler, sobrestaram a apreciação de fraudes confessadas pelas empresas SOG e Camargo Corrêa no contexto de contratações da Rnest. Restou claro que o sobrestamento decorreu da admissão do ilícito por parte das empresas e da alavancagem investigativa possibilitada a partir da colaboração.
33.	Além dessas decisões, vale mencionar o Acórdão 2677/2018-TCU-Plenário, também de relatoria do Exmo. Ministro Benjamin Zymler, o qual julgou no mérito o processo de tomada de contas especiais decorrentes de superfaturamento na execução contratual da UDA e da UHDT da Rnest. Naquele processo (TC Processo 000.168/2016-5) , o montante de superfaturamento totalizou aproximadamente R$ 1,95 bilhão (valor atualizado e acrescido de juros de mora) para os dois contratos. Mesmo sem abrir mão do ressarcimento devido, o TCU deixou de aplicar sanções a pessoas físicas e jurídicas - incluindo o Sr. Paulo Roberto Costa - que colaboraram com as investigações do Estado, ainda que em outras instâncias. Além disso, o Tribunal também considerou a colaboração ao propor benefícios na fase de execução do débito, nos seguintes termos:
'9.11. dar ciência à Advocacia-Geral da União e à Petrobrás das condicionantes impostas ao compartilhamento de provas ao TCU em despacho exarado no dia 2/10/2018 pelo d. Juízo da 13ª Vara Federal de Curitiba, no âmbito da Petição nº 5054741-77.2015.4.04.7000/PR, em particular das seguintes premissas a serem aplicadas na execução da medida de arresto de bens:
9.11.1. caso haja responsáveis solidários pelos danos, deve-se dar preferência à cobrança da indenização dos não colaboradores;
9.11.2. os pagamentos efetuados no âmbito dos acordos de leniência e de colaboração, a título de multas ou confiscos, devem ser considerados para amortização dos valores das indenizações, se maiores, apuradas contra os responsáveis colaboradores;'
 (Acórdão 2677/2018-TCU-Plenário) 
34.	Todas essas recentes decisões demonstram que o Tribunal tem aceitado a via colaborativa como forma de alavancagem investigativa, mesmo em situações nas quais a colaboração foi firmada em outras instâncias.
35.	Sobre o compartilhamento de provas junto ao controle externo, cabe ressaltar que, recentemente, o Exmo. Juiz Sérgio Moro, então titular da 13ª Vara Federal de Curitiba, em resposta ao Ofício endereçado por esta Corte a respeito do teor da decisão concernente à utilização de provas contra os próprios responsáveis colaboradores ou empresas lenientes, autorizou o TCU a utilizar as provas compartilhadas, mesmo contra quem as forneceu, para o fim exclusivo de ressarcimento dos danos decorrentes do ilícito. Essa decisão foi incorporada aos Votos condutores dos Acórdãos 2.677/2018 e 2.396/2018 - ambos do Plenário - pelo Exmo. Ministro Benjamin Zymler. Não obstante, os debates em Plenário ressaltaram a autonomia desta Corte, como colocou o Exmo. Ministro Bruno Dantas em sua Declaração de Voto quando da prolação do Acórdão 2677/2018-TCU-Plenário:
'Sobre esse assunto, em que pese o fato de que o Ministro Relator tenha utilizado o expediente [decisão judicial] apenas como reforço argumentativo na sua decisão, deixo assente meu entendimento de que um magistrado de primeira instância não tem competência para decidir in abstracto sobre as competências do Tribunal de Contas da União ou para delinear, mediante a formulação de regras gerais, como esta Corte deve proceder no exercício de suas atribuições constitucionais.
No mesmo sentido, cabe checar Enunciado do Boletim de Jurisprudência - Acórdão 2342/2017-TCU-Plenário:
A existência de cláusulas em acordos de leniência ou de colaboração premiada que vedem o compartilhamento de provas neles produzidas para utilização nas esferas cíveis e administrativas em prejuízo do colaborador não afasta as competências constitucionais e legais do TCU e, portanto, não impede que a Corte de Contas proceda à citação do colaborador, com fundamento em tais provas, para que responda por eventuais danos causados ao erário.'
36.	De todo modo, o que se observa é uma crescente harmonia entre as decisões desta Corte e aquelas proferidas em outras instâncias.
37.	Sobre a possibilidade jurídica da autonomia do TCU para estabelecer sanções premiais, destaca-se trecho do elucidativo Voto condutor do Acórdão 483/2017-TCU-Plenário, de relatoria do Exmo. Ministro Bruno Dantas:
'59. Nos processos de controle externo, os fatores que influenciam na dosimetria da pena não estão estabelecidos em lei ou no nosso regimento, mas decorrem de nossa própria construção jurisprudencial, feita paulatinamente a cada situação concreta. Atualmente, é sedimentado que na dosimetria da pena consideram-se aspectos como: nível de gravidade dos ilícitos, materialidade e grau de culpabilidade do agente, valoradas as circunstâncias do caso concreto (Acórdãos 2.053/2016, 1.484/2016 e 944/2016, todos do Plenário, entre vários outros) .
60. A partir desta decisão, podemos acrescentar, então, que o fornecimento de informações que venham a contribuir com as apurações em curso do Tribunal e o reconhecimento da participação nos ilícitos serão considerados por esta Corte como fatores atenuantes no estabelecimento das penalidades aplicadas.
 (...) 
63. Cabe destacar que inexiste lei que dê parâmetro especificamente direcionado ao Tribunal de Contas da União na dosimetria dessa pena, cabendo a esta Corte extrair do ordenamento jurídico solução compatível com o microssistema anticorrupção, respeitadas nossas especificidades.
 (...) 
85. A propósito, a busca por reparação do dano por parte do Tribunal tem potencial de dar maior segurança às empresas que colaboraram com a justiça. Ao firmarem o acordo de leniência, elas não receberam quitação quanto aos prejuízos causados e tem plena consciência de que a precisarão arcar com esse dano. Nada mais natural que o órgão responsável pela cobrança exerça seu papel, sendo especialmente desejável que ele o faça a partir de regras e procedimentos que, sem abrir mão de qualquer parcela desviada, possa dar algum benefício àquelas que optaram por mudar de postura e colaborar com a justiça.
86. Diante desse quadro, é imperativo que o Tribunal identifique possíveis incentivos que, manejados adequadamente, possam diferenciar a posição das empresas que colaboram em face da situação das demais. O intuito é o de induzir uma ampliação do número de empresas colaboradoras e a premissa é a de que essas empresas, ao contrário de suas concorrentes, optaram por adotar uma postura de maior integridade, ética e responsabilidade, o que se materializa na correção de rumos, na cooperação com a justiça, na criação de programas de compliance, entre outras medidas.'
38.	Em aderência com as considerações externadas acima, pode-se ainda mencionar os Acórdãos 1.583/2016, 632/2017, 1.083/2017, 1.788/2017, 1.831/2017, 2.014/2017, 1.214/2018, 2.446/2018 e 2.396/2018, arestos que recepcionaram a possibilidade de certo nível de transação da sanção mediante a devida cooperação do responsável. Destarte, é firme a consolidação jurisprudencial em torno da disponibilidade ao TCU do ferramental proveniente do Direito Consensual.
39.	Recordo também do Parecer do MPTCU (TC Processo 021.226/2017-2, peça 62) , elaborado pelo Subprocurador-Geral Paulo Bugarin, que traz embasamento jurídico e argumentos que indicam a possibilidade de transação da multa, adoção do benefício de ordem na execução do débito, cobrança não solidária do dano, entre outros recursos inerentes à aplicação do direito consensual em processos de controle externo.
40.	Por fim, também consigno que está em trâmite nesta Corte um processo administrativo, de relatoria do Exmo. Ministro Walton Alencar, para melhor definir metodologia de colaboração de responsáveis diretamente com o TCU, aprimorando a desejável segurança jurídica. A instauração desse processo ocorreu a partir da proposta do Exmo. Ministro-Substituto Augusto Sherman na sessão Plenária de 2/5/2018, alertando sobre a necessidade de definição de procedimentos para essa colaboração.
41.	Em face de todo o exposto nesta seção, reitera-se haver possibilidade de cooperação do responsável em processos de controle externo. Mesmo sem ter sido observada ainda uma colaboração direta entre uma pessoa física e o TCU, trata-se de uma possibilidade análoga àquela já vislumbrada para pessoas jurídicas na recente jurisprudência.
IV. Possível cooperação no caso concreto
42.	Primeiramente, observo que o Sr. Paulo Roberto Costa está no rol de responsáveis de outros processos referentes a Rnest e a outros empreendimentos da Petrobras, incluindo tomadas de contas especiais, sendo que uma delas já foi julgada no mérito (Acórdão 2677/2018-TCU-Plenário, de relatoria do Exmo. Ministro Benjamin Zymler) . Por se tratar de engenheiro com formação técnica especializada na área petrolífera, uma cooperação de sua parte em processos em curso nesta Corte pode ser muito útil, especialmente na melhor precisão na quantificação do débito.
43.	Além disso, considerando que o Tribunal, ao executar suas atribuições constitucionais, tem reiteradamente considerado os acordos firmados em outras instâncias, resultando em não aplicação de sanções a pessoas físicas ou jurídicas colaboradoras com o Estado, é razoável considerar a possibilidade de real cooperação no caso concreto.
44.	Diante da ampla experiência do responsável no mercado de engenharia, eventual cooperação pode trazer informações e/ou elementos probatórios que impactam na quantificação de débitos por métodos econométricos, além de incrementar a responsabilização de agentes, alcançando ainda as irregularidades relacionadas à gestão dos empreendimentos, sob exame da SeinfraPetróleo, o que certamente ainda traria reflexos para o aprimoramento de futuras auditorias na Petrobras. Cabe ressaltar que se trata de funcionário de carreira da Petrobras desde 1977, ocupando várias funções gerenciais, inicialmente por mérito, como faz questão de frisar, até chegar à função de diretor, a qual ocupou por 8 anos, de 2004 a 2012, tendo, portanto, plenas condições de discorrer acerca do tema superfaturamento de obras de refinarias (livro "Lava Jato", do autor Vladimir Netto, p. 63 e 65) .
45.	Destaco também que, por uma questão de estratégia investigativa na esfera penal, um maior aprofundamento nos cálculos do débito não foi objeto do trabalho realizado pelo Ministério Público em suas investigações. Percebe-se isso em diferentes trechos das decisões judiciais da Operação Lava Jato (peça 9, p. 108; peça 10, p. 47; peça 12, p. 40; peça 13, p. 46; peça 14, p. 67-68) , as quais ressaltam que tal ilícito não era objeto daqueles processos. Confira-se um trecho ilustrativo:
'Não é necessário especular se, além disso, houve ou não superfaturamento das obras. A configuração jurídica dos crimes referidos, do art. 4º, I, da Lei nº 8.137/1990 e do art. 90 da Lei nº 8.666/1993, não exige que se prove superfaturamento.
Em imputação de crimes de lavagem, tendo por antecedentes os crimes do art. 4º, I, da Lei nº 8.137/1990 e do art. 90 da Lei nº 8.666/1993, de todo impertinente averiguar se houve ou não superfaturamento dos contratos.'
46.	Mesmo nesse cenário, em alguns casos pontuais foi comprovado o superfaturamento nos processos da esfera penal:
'Por conseguinte, o que se conclui é que o Consórcio Nacional Camargo Correa superfaturou os serviços e mercadorias a ela fornecidos pelas empresas Sanko Sider e Sanko Serviços no âmbito da obra da RNEST, no montante, considerando apenas a MO Consultoria, Empreiteira Rigidez e GFD Investimentos de pelo menos R$ 18.943.561,97, ou seja, de cerca de 52% do total. O superfaturamento viabilizou o repasse dos valores correspondentes a MO Consultoria, Empreiteira Rigidez e GFD Investimentos, especificamente a Alberto Youssef e, ulteriormente, a Paulo Roberto Costa.
Isso sem considerar, já que não é objeto da denúncia, mais 18% superfaturados em relação aos valores repassados à Treviso do Brasil Empreendimentos Ltda.'
 (peça 12, p. 93) 
47.	Ou seja, a quantificação do superfaturamento, ainda que de forma estimativa, em termos de ordem de grandeza dos montantes desviados, não foi objeto de aprofundamento nas investigações realizadas pelo MPF. Até porque, esse detalhamento não era relevante naqueles processos, já que os ilícitos objeto das denúncias eram, muitas vezes, a lavagem de dinheiro e o recebimento de vantagens indevidas por agentes públicos.
48.	Acerca de superfaturamento, insisto que, apesar de o superfaturamento e sua quantificação não terem sido o foco das investigações do MPF, os peritos criminais do Departamento de Polícia Federal (DPF) se debruçaram sobre o tema, revelando à sociedade achados alinhados aos inúmeros apontamentos dos trabalhos desta Corte de Contas.
49.	A título ilustrativo, cabe trazer à baila o Seminário de Perícias de Engenharia da Polícia Federal de 2018 (IX SPENG) , evento no qual estive presente à apresentação do trabalho "Estudos dos Fenômenos Econômicos nos Preços de Insumos em Obras de Grande Porte: Análise Comparativa dos Insumos Verificados em Obras Investigadas na Operação Lava-Jato frente aos Preços de Referências Oficiais". O trabalho demonstrou que uma análise de preços por meio de referenciais da Administração é extremamente conservadora, com probabilidade de 97% de o preço real ser inferior à mediana dos referenciais. Um outro trabalho, "Identificação de licitações cartelizadas e Cálculo do Prejuízo mediante Modelos Estatísticos-Probabilísticos", cotejou mais de 600 propostas comerciais em inúmeras licitações da Petrobras, apontando, com robustez estatística, que as propostas cartelizadas eram infladas entre aproximadamente 25% e 29%. Tais trabalhos também serviram de base para o recém lançado livro "Engenharia Forense- Metodologias aplicadas na Operação Lava Jato", de autoria do Perito Criminal João José de Castro Baptista Vallim (editora Juruá, nov/2018) .
50.	Nesse ponto, recordo que o Acórdão 3089/2015-TCU-Plenário, de relatoria do Exmo. Ministro Benjamin Zymler, concluiu, por meio de modelos econométricos, que o superfaturamento mínimo nos contratos da Petrobras cartelizados foi de 17%. Mais ainda, o alhures citado Acórdão 2677/2018-TCU-Plenário, trouxe a condenação no débito - aqui valendo-se das técnicas usuais de Engenharia de Custos - de montantes superiores a 20%, enquanto que os demais casos indicados na Tabela 3 e ainda em fase de citação, igualmente comportam danos ao erário da ordem de 20%.
51.	Assim, fica claro que houve convergência de entendimentos quando órgãos especializados da rede de controle estudaram com maior profundidade a temática do dano em contratos relacionados às obras públicas investigadas na Operação Lava-Jato, mesmo que o superfaturamento não tenha sido o foco das denúncias que resultaram nos processos judiciais na 13ª Vara Federal de Curitiba/PR.
V. Prescrição
52.	Com as devidas vênias ao Auditor-instrutor e ao Diretor, registro divergência no que se refere à questão da prescrição da pretensão punitiva neste caso concreto.
53.	Sobre o tema, a instrução ressalta que não houve manifestação no Acórdão 1441/2016-TCU-Plenário (Redator: Exmo. Ministro Walton Alencar Rodrigues) quanto ao início da contagem do prazo no caso de conduta omissiva. De forma integrativa, aplicou o entendimento da 1ª Turma do Supremo Tribunal Federal (Mandado de Segurança n. 32.201) , no sentido de considerar o início do prazo prescricional, para condutas omissivas, que têm caráter permanente, como sendo a data de desligamento do responsável da Petrobras, no caso 29/4/2012. Ainda, registrou que o Sr. Paulo Roberto Costa foi notificado quanto à audiência no dia 12/7/2016. Nesse contexto, audiência interrompe a prescrição, conforme o referido Acórdão.
54.	A instrução conclui afirmando que resta preservada a pretensão punitiva por parte desta Corte de Contas, visto que a prescrição só alcança atos praticados até 11/7/2006, portanto dez anos antes da notificação, conforme interpretação do entendimento fixado no TCU por meio do referido Acórdão 1441/2016-TCU-Plenário.
55.	Entendo que, de fato, considerando que a questão da ocorrência de crime continuado (conduta omissiva) não foi explicitamente tratada no Acórdão 1441/2016-TCU-Plenário, pode ser aplicado ao caso o entendimento manifestado pela 1ª Turma do STF, segundo o qual a contagem do prazo prescricional se inicia com a exoneração/demissão do responsável do cargo/função que ocupava na Petrobras, em 30/4/2012.
56.	Extrai-se do julgamento do STF que, nos casos de crimes continuados, não tem início o prazo prescricional enquanto o responsável permanecer no cargo. Em outras palavras, dada a omissão ou comissão em relação a atos irregulares que se iniciaram e cujos efeitos não cessaram enquanto permaneceu no cargo, o responsável manteve as condutas ilícitas, durante todo o período. Desse modo, somente se inicia a contagem do prazo prescricional após a sua exoneração.
57.	No âmbito da jurisprudência desta Corte de Contas, entendo ser possível fazer uma analogia (i) do questionável recebimento de salários e vantagens para agir contrariamente aos interesses da Petrobras, sua contratante, com (ii) o recebimento irregular de benefício previdenciário de natureza continuada. Nesses casos, o termo inicial para a contagem do prazo da prescrição da pretensão punitiva do TCU será a data do último pagamento indevidamente realizado, conforme decidido no Acórdão 1641/2016-TCU-Plenário, de relatoria do Exmo. Ministro Benjamin Zymler. No mesmo sentido, têm-se os acórdãos do Plenário 2.330/2016; 2.726/2016; 70/2017; 2.204/2017. Trata-se de uma analogia à regra do direito penal aplicada ao crime permanente, em que o momento consumativo prolonga-se no tempo, a exemplo do caso do sequestro. A cada pagamento, renova-se o momento consumativo da irregularidade.
58.	Também relevante citar que o tema da prescrição vem sendo debatido no âmbito do CADE, conforme recente matéria publicada em 6/7/2018, no jornal Valor Econômico, intitulada "tentativa de mudar jurisprudência do Cade pode afetar a Lava-Jato" (fonte: https://www.pressreader.com/brazil/valor-econ%C3%B4mico/20180706/281642485926953) . 
59.	Na matéria, é esclarecido que, de acordo com a Lei 9.873/1999, tem-se que "quando o fato objeto da ação punitiva da Administração constituir crime, a prescrição reger-se-á pelo prazo previsto na lei penal", de modo que a posição atual do Cade é a de que basta a prática anticoncorrencial poder ser tipificada como crime na esfera penal para que o prazo de prescrição seja de 12 anos, e não de 5 anos. Em seu voto, a Conselheira Cristiane Alkmin teria registrado que vincular o prazo de prescrição à efetiva proposição de procedimento penal provocaria um cenário de incerteza jurídica e que "além disso, devido à potencial inércia da esfera penal, que possui trâmite e requisitos mais rígidos do que o processo administrativo, com elevada probabilidade, resultaria na imunidade punitiva do administrado em seara administrativa", o que enfraqueceria muito a política de combate ao cartel no Brasil.
60.	Importante ainda fazer um esclarecimento adicional sobre a continuidade das condutas ilícitas do responsável. Os atos foram listados no item 9.2.2 do Acórdão 1583/2016-TCU-Plenário (Relator Exmo. Ministro Benjamin Zymler) . Extrai-se da leitura de tais atos que indicam tratar-se tanto de conduta omissiva, quando o responsável despreza seus deveres de ofício, e, mais do que isso, de conduta comissiva, pois permaneceu praticando atos ilícitos em favor do cartel, obtendo vantagens ilícitas pelo menos enquanto esteve no exercício do cargo. Assim, entendo que as condutas omissivas e comissivas do Sr. Paulo Roberto Costa foram praticadas até o momento da sua saída do cargo/função, em 29/4/2012.
61.	Logo, considerando a conduta de corrupção como crime continuado, divergindo da proposta do Auditor-instrutor, entendo que não há que se falar em retroagir o prazo prescricional decenal, seja a partir da data da exoneração (8/4/2011) , seja após a notificação da audiência (12/7/2016) . Entendo, portanto, que é a partir do dia seguinte ao da exoneração, dia 29/4/2012, que se inicia o prazo prescricional de 10 anos, contados para o futuro. Em adição, a notificação do responsável quanto à audiência interrompe o transcurso do prazo prescricional, reiniciando o período de 10 anos a partir do dia 13/7/2016.
62.	Não obstante essas observações, ressalto que, seja utilizando somente o entendimento estabelecido no Acórdão 1441/2016-TCU-Plenário, seja combinando este com o julgamento do Mandado de Segurança 32.201-STF, não ocorreu a prescrição da pretensão punitiva no presente caso concreto.
		VI. Considerações Finais	
63.	Apesar de concordar com o exame do Auditor quanto à gravidade da conduta, entendo que eventual aplicação da sanção de inabilitação deve ser aplicada em sua penalidade máxima (8 anos) . Isso porque diversos pontos em sua colaboração divergem dos achados nos trabalhos de controle externo desta Corte, principalmente no que se refere à quantificação do dano aos cofres da Sociedade de Economia Mista. Mesmo no caso de aplicação da inabilitação máxima, ressalto que não se trata de sanção excessiva, haja vista que no caso de um não-colaborador com o MPF, além da inabilitação foi aplicada multa pecuniária (Acórdão 1625/2018-TCU-Plenário, de relatoria do Exmo. Ministro Benjamin Zymler) .
64.	Não obstante, nessa fase processual, opto por diligenciar o responsável sobre uma possível cooperação com os trabalhos em curso nesta Corte, de modo similar à possibilidade proposta por outro responsável no TC Processo 016.119/2016-9.
65.	As recentes decisões do TCU indicam, em certos casos específicos, a via consensual como uma possibilidade para a alavancagem investigativa, abarcando a devida caracterização do dano, tanto na parte objetiva como na parte subjetiva, o que é atribuição constitucional desta Corte de Contas. Paralelamente, o Tribunal tem levado em consideração o fato de uma pessoa, tanto física como jurídica, ter celebrado acordo de colaboração com o MPF, evitando sanções excessivas, além de propor benefícios no momento da cobrança do ressarcimento devido.
66.	O Sr. Paulo Roberto Costa é um engenheiro com formação técnica e que pode contribuir em processos que averiguam fraudes, sobrepreço/superfaturamento e aspectos de gestão na Rnest e em outros empreendimentos da Petrobras.
67.	Nesse contexto, uma efetiva cooperação do responsável tem o potencial de impactar significativamente nos processos em curso neste Tribunal em diversas frentes, como quantificação de débito e responsabilização de agentes, públicos ou privados. Ressalto que o foco da linha investigativa desbravada pelo MPF não priorizou o ressarcimento de valores e, portanto, é alta a probabilidade de haver novas informações e/ou evidências relevantes a serem apresentadas nesta Corte.
68.	Ao cooperar com processos em curso no TCU, espera-se que o responsável adentre com maiores detalhes à temática dos danos decorrentes da fraude ao processo licitatório. Um rol não exaustivo do que se pode esperar de uma colaboração é o seguinte:
a)	Quantificação ou confirmação célere do dano, ainda que em termos de ordem de grandeza, confrontando valores esperados para o empreendimento (referência) e valores contratados;
b)	Identificação de outros agentes da Petrobras responsáveis pelos ilícitos, a exemplo de Diretores, membros dos conselhos, engenheiros relacionados aos orçamentos e aos projetos do empreendimento, e quaisquer outros agentes que tenham atuado na linha decisória;
c)	Identificação de aditivos contratuais que foram obtidos ilicitamente, sem a real motivação técnica, ou que tenham sido superfaturados, detalhando as operações envolvendo alegações de "impeditividades" e a aplicação da metodologia de "verba de chuva", por exemplo; e 
d)	Esclarecimentos quanto a outras linhas investigativas em curso no Tribunal.
69.	Oportuno ressaltar que o responsável tem capacidade para atuar como perito/consultor, a exemplo dos doleiros sentenciados a partir da operação "Câmbio Desligo", deflagrada pelo MPF-RJ, os quais inclusive ministraram palestra sobre métodos de lavagem de dinheiro, ocorrida em 10/8/2018, na sede da Secex-RJ, com a participação desta secretaria.
70.	O eventual engajamento do Sr. Paulo Roberto Costa nas hipóteses colaborativas acima elencadas pode, eventualmente, tornar acessível as seguintes contrapartidas, a serem avaliadas nos processos específicos, de acordo com a qualidade da cooperação: (i) quebra da solidariedade, por meio da cobrança somente da parcela do dano auferido, (ii) benefício de ordem na cobrança do dano, (iii) respeito à sua capacidade de pagamento, (iv) dedução de valores pagos noutras instâncias, além de (v) uma redução no tempo de inabilitação, ou mesmo uma total isenção dessa sanção.
71.	Além disso, uma bem sucedida cooperação no caso da Rnest serviria como uma espécie de "projeto-piloto" de colaboração do responsável nesta Corte de Contas. Caso se perceba um ganho de eficiência e o efetivo resultado útil do processo, o modelo poderia ser expandido para outras ações de controle externo relacionadas à Petrobras, para quantificar danos, identificar responsáveis e até mesmo avaliar decisões gerenciais que autorizaram o prosseguimento de empreendimentos sem viabilidade. A título de exemplo, destaco que uma cooperação do Sr. Paulo Roberto Costa poderia ser útil em processos relacionados ao Complexo Petroquímico do Rio de Janeiro (Comperj) , às Refinarias Premium I e II, ao Edifício Sede de Vitória/ES, ao Edifício Sede de Salvador/BA e à auditoria sobre o Veto Presidencial n. 41, de 26/1/2010.
72.	Em face de todo o exposto, deixo de propor, nesta etapa processual, a pena de inabilitação proposta em sua dosimetria máxima. Isso porque a proposta de encaminhamento da presente manifestação será no sentido de diligenciar o responsável sobre uma possível cooperação com esta Corte. Considerando que uma possível cooperação do responsável diretamente com o TCU deve reduzir eventual sanção aplicada, é pertinente que se avalie a resposta da diligência antes da definição final acerca da proposta de dosimetria da sanção.
73.	Paralelamente a essa discussão principal, há a questão da prescrição punitiva. Apesar de concordar parcialmente com o exame realizado pelo AUFC e com a sua conclusão de que não ocorreu a prescrição no caso concreto, entendo que, ao combinar a decisão referente ao MS 32.201 do STF com o Acórdão 1441/2016-TCU-Plenário, a contagem do prazo prescricional se iniciou em 8/4/2011, após a exoneração do responsável, sendo reiniciada a contagem do período de 10 anos a partir do dia 13/7/2016.
VII. Proposta de Encaminhamento
74.	Feitas essas considerações, abstenho-me excepcionalmente de, nesta etapa processual, opinar conclusivamente sobre a proposta do Auditor-instrutor, por ainda considerar possível a colaboração do responsável para avanço dos exames no caso da Rnest, propondo alternativamente ao Exmo. Ministro-Relator Benjamin Zymler:
a)	diligenciar o Sr. Paulo Roberto Costa, enviando a ele cópia da deliberação que vier a ser proferida, juntamente com a presente manifestação, para que, em derradeira oportunidade, possa apresentar nova manifestação, acompanhada de, caso assim desejar, proposta detalhada de cooperação com processos em andamento nesta Corte, tratando das irregularidades na Rnest, especificando possíveis esclarecimentos e elementos probatórios que podem ser apresentados referentes ao seguinte rol exemplificativo: (i) quantificação estimativa do dano; (ii) identificação dos demais agentes responsáveis por ilícitos; e (iii) identificação de aditivos contratuais assinados sem a devida motivação técnica ou com superfaturamento.
b)	após análise da resposta à diligência, autorizar o envio dos autos para manifestação do Ministério Público junto ao TCU, nos termos do Acórdão 824/2015-TCU-Plenário, a fim de avaliar a conveniência e a oportunidade de ser autorizada a realização de medidas saneadoras diretamente ao Sr. Paulo Roberto Costa, inclusive por meio de entrevistas presenciais a serem reduzidas a termo, para alavancar, de forma direta, as apurações em curso nesta Corte de Contas;
c)	desde logo, em caso de expressa negativa de cooperação para avanço no cálculo dos prejuízos à Petrobras por meio de superfaturamentos na Rnest, autorizar notificação ao Ministério Público  Federal e à 13ª Vara Federal de Curitiba/PR, a fim de que avaliem o descumprimento dos termos da colaboração, tendo em vista que, junto à esta Corte de Contas, o colaborador expressamente nega ter dado causa a qualquer prejuízo à Petrobras, o que representa clara violação do compromisso de dizer a verdade, sedimentado nas cláusulas 14ª e 15ª do acordo de colaboração celebrado com o MPF;
d)	encaminhar cópia da deliberação que vier a ser proferida à SeinfraPetróleo, em atenção às análises de responsabilidade nos casos de Gestão do empreendimento Rnest (TC Processo 026.363/2015-1) , também de relatoria do Exmo. Ministro Benjamin Zymler; e
e)	decretar o sigilo dos autos, seguindo a lógica estabelecida pela legislação que rege as colaborações premiadas e os acordos de leniência."
8.	O Ministério Público junto ao TCU se manifestou da seguinte forma - transcrição parcial (peça 127) :
"7.	A Polícia Federal (PF) e o Ministério Público Federal (MPF) descobriram que grandes empreiteiras brasileiras teriam formado um cartel, através do qual, por ajuste prévio, teriam sistematicamente frustrado as licitações da Petróleo Brasileiro S.A. - Petrobras para a contratação de grandes obras a partir do ano de 2006, entre elas as da Rnest, do Comperj e da Repar.
8.	As empreiteiras, reunidas em algo que denominavam de "Clube", ajustavam previamente entre si qual delas iria sagrar-se vencedora das licitações da Petrobras, manipulando os preços apresentados no certame, com o que tinham condições de, sem concorrência real, serem contratadas pelo maior preço possível admitido pela Petrobras.
9.	De acordo com as informações provenientes do Conselho Administrativo de Defesa Econômica (Cade) , conforme consta no relatório que embasou o Acórdão 1583/2016-TCU-Plenário, as empresas participantes da conduta anticompetitiva, durante o chamado "Clube das 9", foram:
	(I) Construções e Comércio Camargo Corrêa S.A.; 
	(II) Construtora Andrade Gutierrez S.A.; 
	(III) Construtora Norberto Odebrecht S.A.; 
	(IV) Mendes Júnior Trading e Engenharia S.A.; 
	(V) MPE Montagens e Projetos Especiais S.A.; 
	(VI) Promon Engenharia Ltda.; 
	(VII) Setal/SOG Sistemas em Óleo e Gás S.A.; 
 	(VIII) Techint Engenharia e Construção S.A.; e 
	(IX) UTC Engenharia S.A.
10.	Em seguida, com a ampliação do grupo e a criação do chamado "Clube das 16", as empresas que também passaram a ser participantes da conduta anticompetitiva foram: 
	(X) Construtora OAS S.A.; 
	(XI) Engevix Engenharia S.A.; 
	(XII) Galvão Engenharia S.A.; 
	(XIII) GDK S.A.; 
	(XIV) Iesa Óleo e Gás S.A.;
	(XV) Construtora Queiroz Galvão S.A.; e 
	(XVI) Skanska Brasil Ltda. 
11.	Além do "Clube das 16", outras empresas que participaram esporadicamente das combinações entre os concorrentes para licitações específicas foram:
	(I) Alusa Engenharia (atualmente denominada Alumini Engenharia S.A.) ; 
	(II) Carioca Engenharia; 
	(III) Construcap CCPS Engenharia; 
	(IV) Fidens Engenharia S.A.; 
	(V) Jaraguá Engenharia e Instalações Industriais Ltda.; 
	(VI) Schahin Engenharia S.A.; e 
	(VII) Tomé Engenharia.
12.	Existia, ainda, um "Clube VIP", criado por volta de 2008/2009 e formado por empresas que, ao tempo que participavam e atuavam ativamente nas reuniões do "Clube das 16", exigiam primazia, considerando o seu grande porte para as grandes obras realizadas pela Petrobras (em especial para os grandes pacotes de obras da Rnest) . Segundo as informações provenientes do Cade, tais empresas seriam:
	a) Construções e Comércio Camargo Corrêa S.A.; 
	b) Construtora Andrade Gutierrez S.A.; 
	c) Construtora Norberto Odebrecht S.A.;
	d) Construtora Queiroz Galvão S.A.; e 
	e) UTC Engenharia S.A.
13.	Para permitir o funcionamento do cartel, as empreiteiras corromperam diversos empregados do alto escalão da Petrobras, pagando percentual sobre os contratos. Dessa forma, o êxito do esquema fraudulento foi garantido pela participação de diretores e gerentes da estatal, os quais, mediante o recebimento de vantagens indevidas, adotavam condutas comissivas e omissivas no intuito de propiciar a ocorrência das fraudes a diversas licitações.
14.	Já nos anos de 2008/2009, ocorreram as primeiras fiscalizações do TCU sobre o contrato da terraplenagem da Rnest, onde já eram apontados elevados superfaturamentos, com fortes indícios de significativos danos ao erário.
15.	Foi naquela época que o TCU deliberou e sugeriu ao Congresso Nacional o bloqueio de recursos para obras da Petrobras (da Rnest, do Comperj, da Repar e do Terminal de Barra do Riacho) , em virtude das graves irregularidades detectadas (superfaturamento e dano ao erário) . Tal proposta foi acolhida pelo Congresso Nacional. Entretanto, o então Presidente da República, contrariando a recomendação do TCU, acolhida pelo Congresso Nacional, monocraticamente liberou o bloqueio de recursos (excluiu as obras do "Quadro Bloqueio" da Lei Orçamentária Anual, conforme Mensagem de Veto Presidencial - VEP nº 41, de 26/01/2010) .
16.	Nos anos seguintes, novas auditorias do TCU na Rnest revelaram indícios de sobrepreço da ordem de R$ 1,3 bilhão. O Acórdão 3362/2010-TCU-Plenário (Rel. Min. Benjamin Zymler) indicou novamente o bloqueio preventivo de recursos para a obra (IGP) . A indicação de IGP foi mantida nos anos de 2011 e 2012, sem qualquer medida saneadora adotada pela Petrobras.
17.	Verificou-se, posteriormente, que os US$ 2,5 bilhões inicialmente calculados pelos técnicos da Petrobras para investimento global da Rnest já haviam sido revisados para mais de US$ 20 bilhões. A Refinaria, ainda inacabada, recebeu o desonroso título de refinaria mais onerosa do mundo.
18.	Foi nesse contexto de existência de esquema criminoso envolvendo cartel, fraude à licitação, pagamento de propinas a agentes públicos e lavagem de dinheiro no âmbito de obras da Petrobras que a SeinfraOperações representou para que o TCU procedesse à apuração das consequências administrativas advindas de fraudes relativas às licitações de cinco obras da Refinaria do Nordeste - Rnest.
19.	Tais práticas ilícitas foram apontadas sobre cinco contratações relativas à construção da Rnest, sendo uma de execução de obras de terraplenagem e quatro de implantação de conjuntos de instalações: Unidades de Hidrotratamento de Diesel e de Nafta e Unidade de Geração de Hidrogênio (UHDT-UGH) ; Unidade de Destilação Atmosférica (UDA) ; Unidade de Coqueamento Retardado (UCR) e Tubovias de Interligações.
20.	O quadro a seguir consolida os diversos contratos em que as licitações originárias foram fraudadas pelas participantes, seguido de breve descrição dos procedimentos licitatórios envolvidos em cada contrato de obra. As informações foram extraídas do relatório de Comissão Interna de Apuração da Petrobras (DIP DABAST nº 71/2014, de 25/04/2014) , constante da peça 16 destes autos e do relatório e voto que fundamentaram o Acórdão 1583/2016-TCU-Plenário.
				Terraplenagem
	UHDT-UGH
	UDA
	UCR
	Tubovias

	Convidadas
	Proponentes
	Vencedoras
	Odebrecht
Camargo Corrêa
Queiroz Galvão
Galvão Engenharia
	Odebrecht 
OAS
	Odebrecht
OAS
	Camargo Corrêa
CNEC
	Queiroz Galvão
Iesa

				CR Almeida
Estacon
Andrade Gutierrez
Construbase
	Mendes Júnior
Camargo Corrêa
Andrade Gutierrez
Techint
	Iesa
Queiroz Galvão
Engevix 
UTC
	UTC
Engevix
Odebrecht
OAS
MPE
	Odebrecht
OAS
GDK
SOG

	Convidadas
			OAS
CM Construções
	Queiroz Galvão
UTC
Engevix 
GDK
Iesa
MPE
Promon
Skanska
SOG
	Camargo Corrêa
Andrade Gutierrez
Mendes Júnior
Techint
GDK
MPE
Promon
Skanska
SOG
	Andrade Gutierrez
Queiroz Galvão
Mendes Júnior
Techint
GDK
Iesa 
Promon
Skanska 
SOG
	Camargo Corrêa
Andrade Gutierrez
UTC
Mendes Júnior
Techint
Engevix
Promon
Skanska

	Licitação para execução das obras de terraplenagem
	O início do processo licitatório se deu em 03/05/2007 e a contratação ocorreu em 31/07/2007. 
	Para a execução dos serviços, foram convidadas dez empresas, sendo seis integrantes do cartel: Odebrecht, OAS, Camargo Corrêa S.A., Andrade Gutierrez, Queiroz Galvão S.A. e Galvão Engenharia S.A. Além de quatro não integrantes do cartel: CR Almeida, Estacon, Construbase e CM Construções.
	Foram apresentadas cinco propostas: empresas Odebrecht, Camargo Corrêa, Queiroz Galvão e Galvão Engenharia em consórcio; CR Almeida; Estacon; Andrade Gutierrez e Construbase. 
	Sagrou-se vencedor o consórcio formado pelas empresas Odebrecht, Camargo Corrêa, Queiroz Galvão e Galvão Engenharia (Consórcio Abreu e Lima) .
	Licitações para obras de implantação de UHDT-UGH
	"O 1º processo licitatório, iniciado em 31/07/2008, foi cancelado em função dos preços excessivos, cuja variação foi de 61,2% entre a estimativa Petrobras, R$ 2,621 bilhões, e a proposta de menor valor, R$ 4,226 bilhões, apresentada pelo Consórcio Odebrecht-OAS. 
	Em 31/03/2009, foi dado início um novo processo com a estimativa prévia da Petrobras, fixada no valor de R$ 2,653 bilhões. No julgamento das propostas apresentadas em 08/05/2009, os preços ofertados estavam acima da faixa de aceitabilidade (-15 a +20%) - a 1ª colocada neste processo, Consórcio Odebrecht-OAS, apresentou proposta de R$ 3,260 bilhões. Após análises técnicas e consulta ao JURÍDICO, com parecer favorável, a comissão de licitação entendeu que, com uma nova rodada para apresentação das propostas, sem alteração das condições, a Petrobras poderia obter preços mais vantajosos (procedimento denominado 'escoima') . Em 15/06/2009, o Consórcio Odebrecht-OAS apresentou uma nova proposta no valor de R$ 3,190 bilhões (a estimativa da Petrobras foi revisada para R$ 2,692 bilhões) ." (Grifos acrescidos.) 
	Licitações para obras de implantação de UDA
	"O 1º processo licitatório foi cancelado em função dos preços excessivos, cuja variação foi de 69,8% entre a estimativa Petrobras, R$ 1,118 bilhão, e a proposta de menor valor, R$ 1,899 bilhão, apresentada pelo Consórcio Odebrecht-OAS. 
	Em 31/03/2009, foi enviado o 2º convite com a estimativa prévia da Petrobras, fixada no valor de      R$ 1,270 bilhão.
	No julgamento das propostas apresentadas em 07/05/2009, a comissão de licitação indicou a proposta do Consórcio Odebrecht-OAS, no valor de R$ 1,485 bilhão (incluindo R$ 27 milhões a título de verba de chuva) , como a que melhor atendia aos interesses da Petrobras, sendo a vencedora do certame." (Grifos acrescidos.) 
	Licitações para obras de implantação de UCR
	"Na 1ª licitação, iniciada em 21/07/2008, o Consórcio Camargo Corrêa-CNEC apresentou a melhor proposta de R$ 5,937 bilhões, se situando 73,2% acima da estimativa Petrobras, de R$ 3,427 bilhões. O processo licitatório foi encerrado em virtude dos preços excessivos apresentados. 
	Em 19/03/2009, foi iniciado um novo processo licitatório cuja estimativa prévia da Petrobras, que serviu de referência para a análise e julgamento das propostas, foi fixada no valor de R$ 2,876 bilhões. 
	No julgamento das propostas apresentadas em 05/05/2009, a comissão de licitação indicou a proposta do Consórcio Camargo Corrêa-CNEC, no valor de R$ 3,411 bilhões." (Grifos acrescidos.) 
	Licitações para obras de implantação das Tubovias de Interligações
	"O 1º processo licitatório de 29/07/2007 foi cancelado em função da desclassificação por preços excessivos, cuja variação foi de 69,09% entre a estimativa Petrobras de R$ 2,949 bilhões e a proposta de menor valor, R$ 4,986 bilhões (Consórcio Queiroz Galvão-IESA) . 
	O 2º processo licitatório também foi cancelado em função da desclassificação das únicas três propostas apresentadas por preços excessivos, cuja variação foi de 61,1% entre a estimativa da Petrobras, R$ 2,171 bilhões, e a proposta de menor valor, R$ 3,498 bilhões, apresentada também pelo Consórcio Queiroz Galvão e IESA. 
	Em 27/08/2009, foi enviado o 3º convite, com a estimativa Petrobras fixada no valor de R$ 2,331 bilhões. No julgamento das propostas apresentadas em 25/09/2009, a comissão de licitação indicou a proposta do Consórcio Ipojuca-Interligações, composto pelas empresas Queiroz Galvão e IESA, no valor de R$ 2,694 bilhões, como a que melhor atendia aos interesses da Petrobras, sendo a vencedora do certame." (Grifos acrescidos.) 
III - Posição da unidade técnica
21.	O presente processo busca, especificamente, apurar a responsabilização do ex-Diretor de Abastecimento da Petrobras, Paulo Roberto Costa, por infrações propiciadoras de fraude à licitação na construção da Rnest.
22.	Em suas razões de justificativa (peça 112) , as argumentações trazidas pelo responsável, com o fito de excluir sua responsabilidade nos autos, consistiram de alegações de que não exerceria ingerência sobre os processos de contratação da Petrobras, pois seriam conduzidos por diretoria diversa da sua; de que não teria participado de reuniões do cartel de empreiteiras; e de que seria infundado o questionamento acerca da maturidade dos projetos do empreendimento. Ademais, comentou sobre o acordo de colaboração premiada firmado por ele com o Ministério Público Federal, o qual teria sido o precursor desse tipo de avença na Operação Lava Jato, e afirmou ser incontestável a sua eficácia para as investigações.
23.	Os argumentos de defesa, todavia, foram analisados e refutados pelo auditor instrutor (peça 123) , com endosso do corpo dirigente da unidade técnica (peças 124 e 125) , resultando em proposta de apenação de Paulo Roberto Costa com a sanção de inabilitação para o exercício de cargo em comissão ou função de confiança no âmbito da Administração Pública Federal, nos termos do art. 60 da Lei nº 8.443/92. Tendo em vista a elevada gravidade das infrações praticadas, a prática delituosa reiterada e ampla sobre as licitações da Petrobras, a materialidade e a culpabilidade do responsável, a SeinfraOperações sugeriu que a dosimetria da pena alcançasse, em princípio, o limite máximo cominado na Lei Orgânica do TCU, de oito anos.
24.	Contudo, sopesando que o responsável prestou informações e forneceu provas relevantes para a apuração dos delitos no âmbito criminal, bem como renunciou ao produto dos ilícitos mantido no exterior, o auditor instrutor, acompanhado pelo Diretor da unidade técnica, alvitrou a possibilidade de diminuição da pena, em analogia com o disposto no art. 16, § 2º, da Lei nº 12.846/2013, em que se prevê a possibilidade de atenuação da sanção em até 2/3. Considerou-se que essa fração, entretanto, não poderia atingir o nível máximo, tendo em vista que o responsável não admitiu, nestes autos, a prática das irregularidades apontadas. Dessa forma, propôs-se a redução da pena aplicável em 1/3, resultando na sugestão de sanção de inabilitação pelo período de 5 (cinco) anos e 4 (quatro) meses.
25.	O Titular da SeinfraOperações, por sua vez, concordou com o exame acerca da gravidade da conduta do responsável, porém rechaçou a pertinência da atenuação da sanção a ser imposta, por entender que parte da colaboração prestada por Paulo Roberto Costa divergiria dos achados obtidos por este Tribunal em seus trabalhos de controle externo. Por conseguinte, a condenação deveria ocorrer pelo valor máximo da sanção, de 8 (oito) anos.
26.	A despeito disso, o dirigente da unidade técnica absteve-se de emitir pronunciamento no mérito, em virtude de considerar cabível uma medida processual preliminar. Observando que o responsável possui formação em engenharia e conhecimento acerca dos procedimentos internos da Petrobras, o que o capacitaria potencialmente para trazer informações relevantes para o deslinde dos processos de controle externo sobre irregularidades nos empreendimentos da estatal, o Secretário da unidade técnica propôs, preliminarmente, diligenciar a Paulo Roberto Costa a fim de obter dele uma proposta de colaboração perante o TCU.
27.	A unidade técnica não apresentou proposta de apenação do responsável com a multa prevista do art. 58 da Lei Orgânica do TCU, provavelmente porque o mesmo agente poderá ser responsabilizado por dano ao erário decorrente dos mesmos ilícitos em tomadas de contas especiais, ficando assim sujeito à multa do art. 57 desse diploma legal. Por esse motivo, abstenho-me de abordar esse tipo de sanção neste pronunciamento.
IV - Comentários sobre o exame dos autos
28.	Havendo examinado os autos, chego à conclusão de que o processo está devidamente instruído e que, ao contrário do alegado pelo responsável, a irregularidade apontada está bem delimitada e evidenciada e que as condutas impugnadas estão satisfatoriamente descritas. Tal configuração conduz-me a endossar as análises efetuadas pela SeinfraOperações, sem prejuízo de tecer alguns comentários pontuais e de propor acréscimos na avaliação quantitativa da sanção de inabilitação, de forma a melhor observar os princípios constitucionais de isonomia, proporcionalidade e individualização da pena.
29.	Com relação à proposta preliminar alvitrada pelo Titular da SeinfraOperações, embora concorde que uma eventual colaboração do responsável perante o TCU possa trazer ganhos para o deslinde de processos de controle externo, creio que a paralisação do andamento processual por iniciativa unilateral deste Tribunal possui baixo potencial de obtenção de uma colaboração efetiva por parte do gestor responsabilizado.
30.	A paralisação da marcha processual tornaria mais longínqua a imposição de punição, passando a ser vantajoso para o responsável postergar ao máximo a celebração do acordo e dificultar o consenso acerca de seus termos. Para que uma colaboração premiada possa ser estabelecida com êxito, a proposta deve partir daquele interessado em conseguir uma redução da pena que lhe será aplicada, bastando para a instituição sancionadora que se mostre disposta a negociar, não o contrário. Esta é a lógica que se observa nas normas legais dos acordos previstos no ordenamento, como as Leis nº s 12.850/2013, 12.529/2011 e 12.846/2013.
31.	Por este motivo e com as devidas vênias por divergir da proposta do dirigente da unidade técnica, considero que o processo deve seguir regularmente sua marcha em direção à apreciação de mérito, deixando que a iniciativa por uma eventual colaboração perante o TCU advenha do responsável nos autos. Discordo, portanto, da sugestão de diligência em busca de colaboração.
32.	Quanto ao mérito, observo que o conjunto probatório presente nos autos, composto por relatos de colaboração premiada, acordo de leniência firmado junto ao Cade, depoimentos prestados nas ações penais, documentação apreendida pela Polícia Federal e o relatório de apuração interna da Petrobras, contém indícios robustos e concordantes acerca dos ilícitos praticados e da participação de Paulo Roberto Costa nas irregularidades. 
33.	Verifica-se, portanto, a partir do exame efetuado pela SeinfraOperações e das considerações aduzidas acima, que as razões de justificativa apresentadas pelo ex-Diretor de Abastecimento da Petrobras não foram suficientes para impugnar as evidências de que tenha praticado irregularidades relativas às licitações da Rnest em análise. Dessa forma, entendo cabível o encaminhamento proposto pelo corpo instrutor da unidade técnica, no sentido de considerar graves as infrações cometidas e aplicar a sanção de inabilitação ao responsável, nos termos legalmente previstos.
V - Aplicação da pena de inabilitação
34.	O corpo instrutor da unidade técnica propugnou, em princípio, pela imposição da sanção no montante máximo admitido na lei, justificando esta opção com base na elevada gravidade das infrações cometidas, na prática delituosa reiterada e ampla maculando as licitações da Petrobras, na alta materialidade e na culpabilidade do responsável. Tais aspectos são essenciais para a determinação da apenação e, de fato, verifica-se que a situação retrata em grau máximo a reprovabilidade da atuação do ex-gestor.
35.	Mostram-se extremamente graves as infrações, pois as condutas praticadas pelo responsável propiciaram que certames da estatal fossem fraudados, em desrespeito ao preceito constitucional da licitação como forma de aquisição de bens e serviços pela Administração Pública, ao princípio da isonomia entre os interessados em contratar com o Poder Público e à busca da proposta mais vantajosa para a administração contratante.
36.	Também se verifica a elevada materialidade das irregularidades em exame, uma vez que cada licitação fraudada dizia respeito a um contrato de grande vulto. Adiciono neste ponto o aspecto de consequências da infração, que se apresentam acentuadamente negativas, em vista do significativo prejuízo provocado à Petrobras.
37.	Sob a perspectiva da culpabilidade do responsável, deve-se salientar que sua atuação contrariou frontalmente os interesses da empresa estatal, em evidente e relevante desrespeito à confiança depositada em ocupante de cargo de direção. Ademais, as condenações na esfera penal tornam patente a conduta dolosa praticada.
38.	Tais circunstâncias levam-me a concordar com a unidade técnica quando afirma, num primeiro momento, que a apenação deve atingir o máximo legalmente definido. Entretanto, esta análise não se apresenta suficiente para que, na aplicação da sanção, sejam devidamente observados os princípios constitucionais de isonomia e proporcionalidade. Resta ainda avaliar o aspecto da reiteração da conduta delitiva.
39.	Sob o prisma quantitativo, verifica-se que a isonomia e a proporcionalidade demandam que a sanção imposta a um agente que tenha cometido delitos múltiplos seja mais severa que a imputada a quem agiu ilicitamente uma única vez. Caso contrário se estaria indiretamente beneficiando o delinquente contumaz.
40.	Nestes autos, bem como nos da representação originária, examinam-se fraudes praticadas sobre uma dezena de procedimentos licitatórios, de modo que, para a adequada aplicação da pena, esse aspecto quantitativo deve ser sopesado.
41.	Após realizada a análise sobre o quantum da pena aplicável em razão das infrações cometidas, caberá, assim como fez a unidade técnica, considerar a atitude do responsável como colaborador formal no âmbito criminal, a fim de sopesar a sanção definitiva neste processo de controle externo.
VI - Cumulatividade das sanções de inabilitação
42.	A questão da limitação de cumulação de sanções de inabilitação prevista no art. 60 da Lei nº 8.443/92 foi enfrentada originalmente nesta Corte por meio do Acórdão 714/2016-TCU-Plenário, de relatoria do Ministro Vital do Rêgo. Nessa decisão, firmou-se o entendimento de que as regras definidas no Acórdão 348/2016-TCU-Plenário para a cumulação de penas de inidoneidade, cujo relator foi o Ministro Walton de Alencar Rodrigues, também se aplicam à inabilitação. Como consequência, passou-se a adotar a posição de que a cumulação de mais de uma sanção de inabilitação, aplicada a um mesmo responsável, estaria temporalmente limitada, em seu conjunto, a oito anos.
43.	O acórdão paradigma acima mencionado foi objeto de pedido de reexame interposto por este representante do MP/TCU juntamente com o Procurador Júlio Marcelo de Oliveira. A apreciação desse recurso foi realizada por meio do Acórdão 2702/2018-TCU-Plenário, relatado pelo Min. Bruno Dantas, mediante o qual foram mantidas as disposições da decisão originária, com pequenos ajustes de redação.
44.	Diante da manutenção do entendimento do colegiado pleno em sede recursal, não cabe suscitar nova discussão do tema, mas acolher a orientação de que a execução da sanção de inidoneidade manejada pelo TCU esteja limitada cumulativamente em cinco anos. Por paralelismo, torna-se coerente acatar também o posicionamento de que a execução da sanção de inabilitação para o exercício de cargos em comissão ou função de confiança se restrinja cumulativamente ao máximo de oito anos.
45.	Sem embargo, observa-se no raciocínio base do Acórdão 714/2016-TCU-Plenário a exposição da ideia de que não há limite para a aplicação cumulada de sanção ao mesmo gestor infrator. A restrição de prazo se impõe no cumprimento da pena, não na sua aplicação. Seguindo essa linha, naquela deliberação, o Plenário acolheu a proposta de inabilitar o responsável, embora ciente de que o mesmo gestor havia sido anteriormente apenado igualmente noutros processos.
46.	Essa medida está em consonância com o dispositivo do Código Penal usado como referência para a limitação da pena. No art. 75 daquele estatuto legal, foi estabelecido que o tempo de cumprimento das penas privativas de liberdade não poderia ser superior a trinta anos, ainda que o criminoso tenha sido condenado a prazo maior. Trata-se, portanto, de limitação do cumprimento da pena, não de sua aplicação.
47.	O entendimento, acolhido em analogia pelo TCU, foi esclarecido por meio dos Acórdãos nº s 1704/2017 e 1091/2018, ambos do Plenário e respectivamente das lavras dos Ministros Augusto Sherman Cavalcanti e Walton Alencar Rodrigues. Nessas decisões, elucidou-se que tanto a declaração de inidoneidade como a inabilitação do gestor público não estão temporalmente limitadas no que se refere à aplicação de sanção cumulada, mas somente quanto ao cumprimento da pena.
48.	Embora as situações fáticas referenciadas nessas deliberações correspondessem a sanções impostas em processos distintos, a cumulatividade de pena independe de que as sanções tenham sido definidas no mesmo ou em diferentes processos. A cumulação diz respeito à multiplicidade de irregularidades atribuídas ao mesmo responsável, quer elas motivem diversas sanções num só processo ou em vários. Melhor dizendo, caso num mesmo processo seja verificada a ocorrência de vários fatos ensejadores de inidoneidade ou de inabilitação, a cumulação da sanção deve se realizar no âmbito desse mesmo processo.
49.	A inobservância dessa circunstância conduziria a uma situação dissonante, em que seriam obtidos resultados diferentes, caso as irregularidades tratadas num mesmo processo fossem desmembradas em apartados. A cumulação das sanções aplicadas nos hipotéticos processos derivados seria quantitativamente diversa daquela imposta no processo originário.
50.	Poder-se-ia argumentar que, em nada impactaria a realidade, o fato de o TCU impor mais de oito anos de inabilitação a um responsável, tendo em vista que o cumprimento dessa sanção estaria temporalmente limitado a essa quantia. Inexiste, no direito administrativo, o instituto da progressão de regime, o qual, no direito penal, sofre influência direta do montante de pena aplicada.
51.	Entretanto, além do respeito aos princípios da individualização da pena, da isonomia e da proporcionalidade, a aplicação de sanção no montante adequado, mesmo superior ao limite de cumprimento, devidamente fixada em função de cada licitação fraudada, possui relevância inclusive quando se vislumbram as consequências de possíveis recursos contrários ao acórdão condenatório. Caso o responsável sancionado em razão de múltiplas fraudes a licitações consiga demonstrar em sede recursal sua ausência de responsabilidade em algumas dessas irregularidades, somente será possível rever adequadamente o quantum da pena se houver sido feita a discriminação da sanção em função dos certames fraudados.
52.	Assim, a partir das considerações acima e em virtude dos princípios já mencionados, compreendo que a aplicação da sanção de inabilitação (ou de inidoneidade) deve ser determinada objetivamente em função das irregularidades cometidas, sem restrição quanto a máximo temporal, mesmo que seja limitado o prazo de cumprimento da apenação. Este entendimento integrou, inclusive, a motivação para a interposição de pedidos de reexame por este parquet nos processos conexos, movidos contra os Acórdãos nº s 300/2018, 414/2018, 1744/2018, 2135/2018 e 2355/2018, todos do Plenário.
53.	No caso concreto destes autos, examinam-se infrações que macularam dez processos licitatórios promovidos pela Petrobras para a implantação da Refinaria Abreu e Lima. Percebe-se claramente ser inaceitável tratar esse conjunto de irregularidades como se fosse uma única ocorrência, pois a gravidade, as consequências e a materialidade do grupo de delitos alcançam níveis bastante superiores aos de uma só fraude.
54.	Dessa forma, estão contidos no escopo deste processo dez objetos que foram atingidos negativamente pelas infrações cometidas pelo responsável. Esse quantitativo deve ser considerado quando da aplicação da pena adequada.
VII - Continuidade delitiva
55.	Por outro lado, no conjunto de ilícitos praticados, é possível observar aspectos de continuidade delitiva. Esse instituto foi introduzido no Direito Penal com o intuito de evitar que a pena aplicada a quem cometeu reiterados crimes de mesma espécie, nas mesmas circunstâncias, sofra uma apenação desproporcional à gravidade do ilícito praticado, o que poderia ocorrer com o cúmulo material das penas dos crimes cometidos. Pressupôs-se, ainda, que a ressocialização do condenado poderia ser conseguida com pena menor, obtendo-se, assim, êxito na função preventiva da punição. 
56.	Trata-se, portanto, de instrumento de política criminal, materializado no art. 71 do Código Penal, sob a denominação de crime continuado. O crime continuado tem natureza de ficção jurídica, em que se considera que, na prática de diversos crimes, os subsequentes constituem continuação do primeiro.
57.	O efeito da aplicação desse instituto consiste em não se impor ao condenado o cúmulo material das penas, mas se adotar o sistema da exasperação. Em outras palavras, na aplicação da punição deixa-se de somar as penas de cada delito e passa-se a adotar uma só pena, a mais grave dentre os crimes cometidos, mas majorando-a de fração balizada pela lei.
58.	O instituto da continuidade delitiva pertence ao Direito Penal. A pertinência de sua adoção naquele âmbito se apresenta indiscutível, uma vez que as penas cominadas são as mais duras do ordenamento jurídico, representadas pela privação da liberdade do indivíduo em seu aspecto físico. Sua transposição para o Direito Administrativo Sancionador não é imediata, mas pode ser admitida, tendo em vista que esses ramos jurídicos possuem relações de proximidade e que a analogia neste caso seria benéfica ao condenado.
59.	A propósito, observa-se nas sentenças judiciais relacionadas à Operação Lava Jato que o juiz de primeiro grau considerou a continuidade delitiva no que se refere aos crimes de corrupção e de lavagem de dinheiro, adotando-a inclusive quando da condenação de Paulo Roberto Costa nas ações penais nº s 5036528-23.2015.4.04.7000/PR (peças 9 e 67) , 5083376-05.2014.4.04.7000/PR (peça 69) , 5083258-29.2014.4.04.7000/PR (peça 70) , 5083360-51.2014.4.04.7000/PR (peça 71) , 5083351-89.2014.4.04.7000/PR (peça 72) e 5083401-18.2014.4.04.7000/PR.
60.	Tais condenações, contudo, foram parcialmente reformadas pelo Tribunal Regional Federal da 4ª Região no que concerne a este ponto. Em regra, o TRF4 manteve a continuidade delitiva entre os crimes de lavagem, mas avaliou caso a caso a aplicabilidade sobre os crimes de corrupção. Como estes delitos foram relacionados a contratos em que houve pagamento de propina, o benefício do crime continuado foi mantido quando observada a coincidência de contratado, lugar e modo de celebração da avença, bem como a proximidade no tempo. Quanto a este último quesito, admitiu-se a continuidade quando os contratos foram assinados no mesmo ano, ainda que com intervalo de cinco meses entre esses atos.
61.	A jurisprudência do Superior Tribunal de Justiça adota o prazo referencial máximo de trinta dias entre delitos consecutivos para que se reconheça o crime continuado. Entretanto, esse lapso temporal é indicativo, não estabelecido na lei, e tem sido admitida sua extrapolação quando presentes os demais requisitos da continuidade delitiva, mormente nos casos de crimes de corrupção e financeiros (REsp nº 1.627.732/ES, Min. Sebastião Reis Júnior, DJe 01/06/2018; AgRg no REsp nº 1.345.274/SC, Min. Nefi Cordeiro, DJe 12/04/2018; AgRg no AREsp nº 531.930/SC, Min. Sebastião Reis Júnior, DJe 13/02/2015; HC nº 323.303/RJ, Min. Antônio Saldanha Palheiro, DJe 23/06/2017) .
62.	No caso concreto em exame, os atos infracionais praticados pelo responsável propiciaram a fraude de dez licitações. A similaridade das circunstâncias de lugar e modus operandi caracterizam fortemente os certames para implantação das unidades de instalações da Rnest.
63.	Com relação à circunstância de tempo, observa-se que as licitações ocorreram entre 2008 e 2009. Embora tal intervalo possa indicar a descaracterização da continuidade delitiva, deve-se ter em mente que nestes autos são avaliadas condutas infracionais múltiplas, praticadas pelo responsável ao longo de todo esse período. Foram atos e omissões que permitiram a atividade do cartel e provocaram a condução irregular dos procedimentos licitatórios.
64.	Os certames relativos a UHDT-UGH, UDA, UCR e Tubovias foram lançados em conjunto, entre 2008 e 2009, sempre havendo pelo menos dois procedimentos licitatórios, sendo que o primeiro era cancelado por desclassificação de todas as propostas em razão de preços excessivos e o subsequente resultava na contratação da empresa vencedora por valor global próximo do máximo admitido pela Petrobras.
65.	Além disso, verifica-se que as empresas convidadas eram sempre integrantes do clube, que as repetições de certames de cada unidade de instalações eram realizadas com as mesmas convidadas do primeiro procedimento licitatório, que as mesmas empreiteiras ou consórcios apresentavam propostas a cada rodada, e que a ordem de classificação das propostas se mantinha praticamente inalterada entre as diversas tentativas, ainda que outros preços tenham sido ofertados.
66.	Essa similaridade não se observa, todavia, quando se compara a licitação da terraplenagem com as demais. A época de realização do certame desses serviços iniciais de implantação foi anterior, este convite foi lançado sozinho, algumas empresas não participantes do clube foram convidadas e não houve cancelamento da tentativa por preços excessivos.
67.	Além dos elementos objetivos de tempo, lugar e modo de execução, a jurisprudência do STJ também exige a unidade de desígnios para a configuração do crime continuado. Esse seria o critério norteador da diferenciação entre a continuidade delitiva e a reiteração da prática criminosa por habitualidade (REsp nº 1.465.136/RS, Min. Nefi Cordeiro, DJe 13/06/2017) .
68.	Sob o aspecto subjetivo, creio também ser possível reconhecer unidade de desígnios dentre as infrações cometidas em relação às contratações das instalações da Rnest, pois todas as condutas visaram as fraudes, de forma a obter contratos que beneficiassem o grupo de empreiteiras cartelizadas de acordo com a distribuição definida por elas.
69.	Diante desse cenário, admitindo-se a transposição de conceitos do Direito Penal para o âmbito do Direito Administrativo Sancionador, é possível observar a continuidade delitiva entre as licitações relativas às unidades de instalações da Rnest (nove licitações) , mas não entre estas e o certame da terraplenagem.
70.	Por conseguinte, para a aplicação da pena, deve-se adotar o sistema da exasperação para os delitos continuados e o do cúmulo material entre estes e as infrações relativas ao convite dos serviços de terraplenagem.
71.	Adotando os mesmos critérios do ordenamento jurídico penal brasileiro para definir os parâmetros de exasperação da pena, verifica-se inicialmente que, segundo estatuído no art. 71, caput, do Código Penal, a majoração da pena deve ser feita por fração de 1/6 a 2/3 sobre a mais grave dentre os delitos continuados. Na jurisprudência do STJ se encontra objetivamente a determinação do quantum de aumento em função da quantidade de infrações cometidas:
"6. A exasperação da pena do crime de maior pena, realizado em continuidade delitiva, será determinada, basicamente, pelo número de infrações penais cometidas, parâmetro este que especificará no caso concreto a fração de aumento, dentro do intervalo legal de 1/6 a 2/3. Nesse diapasão esta Corte Superior de Justiça possui o entendimento consolidado de que, em se tratando de aumento de pena referente à continuidade delitiva, aplica-se a fração de aumento de 1/6 pela prática de 2 infrações; 1/5, para 3 infrações; 1/4 para 4 infrações; 1/3 para 5 infrações; 1/2 para 6 infrações e 2/3 para 7 ou mais infrações." (HC nº 232.709/SP, Min. Ribeiro Dantas, DJe 09/11/2016.) 
72.	A analogia com esse instituto do Direito Penal, embora provoque aumento da pena pela fração incidente, constitui benefício ao agente fraudador, já que se substitui o sistema de cúmulo material, em que as penas dos diversos delitos seriam somadas, pelo de exasperação, em que se aplica somente a pena de uma das infrações, majorada em função da quantidade de delitos praticados.
VIII - Tratamento aplicável ao colaborador
73.	Em diversas oportunidades, tenho defendido o entendimento de que tanto os acordos de leniência, quanto os acordos de colaboração premiada, não afastam as competências do Tribunal de Contas da União, fixadas no art. 71 da Constituição Federal, nem impedem a aplicação das sanções previstas na Lei nº 8.443/92. Com efeito, seria uma ilegalidade flagrante qualquer previsão em acordo de leniência ou de colaboração premiada que impedisse o TCU de cobrar débito ou aplicar as sanções de sua competência. Dito de outra forma, os acordos de leniência e outros tipos de colaboração não podem afastar o Tribunal do exercício de suas funções constitucionais e legais.
74.	No que se refere à aplicação de sanções aos responsáveis que cometeram ilícitos, não se pode esquecer que sua imposição traz em si uma função pedagógica e intimidatória, visando a inibir novos ilícitos.
75.	Por óbvio que não se pode deixar de considerar o papel fundamental das colaborações (seja em acordos de leniência, seja em delações premiadas) no fornecimento de elementos de prova que catalisam as ações de controle, notadamente as reservadas constitucionalmente a este Tribunal. Entretanto, considero que deva ser levado em conta pelo Tribunal, para a concessão de qualquer benefício ao infrator colaborador, a eficácia da sua colaboração também para os processos de controle externo a cargo do TCU.
76.	Nesse sentido, manifesto concordância com a opinião do corpo instrutor da unidade técnica quanto ao fato de que os acordos de leniência, de colaboração premiada e termo de cessação de conduta devem ser considerados pelo TCU como elementos atenuantes e devem ser considerados na dosimetria da sanção a ser aplicada.
77.	Também entendo perfeitamente possível a aplicação, com base na analogia, da regra constante do § 2º do art. 16 da Lei nº 12.846/2013, que prevê a redução em até 2/3 do valor da multa aplicável. Observe-se que a redução não se dará, automaticamente e sempre, na fração total de 2/3, mas sim em proporção variável de até 2/3.
78.	Assim, conforme o caso, poderá o Tribunal aplicar uma redução em até 2/3 da pena de inabilitação aplicada. Com efeito, entendo que a fração maior de benefício a ser concedida ao colaborador deverá ser proporcional à sua cooperação. Ou seja, quanto mais antecipada e efetiva for sua colaboração, maior deverá ser a sua fração.
IX - Dosimetria sugerida
79.	Com base nas considerações acima, apresento proposta de quantificação da pena a ser aplicada a Paulo Roberto Costa. O responsável foi chamado em audiência por viabilizar a atuação do cartel de empreiteiras mediante o recebimento de propina e pela prática, em especial, de diversas condutas que propiciaram a fraude a licitações da Rnest. Conforme mencionado anteriormente, trata-se de um conjunto de dez certames fraudados, mas que envolveram o cometimento de diversas infrações à norma, pelo responsável arrolado nestes autos, no decorrer de cada licitação.
80.	Dessa forma, em função da gravidade das infrações cometidas, da elevada materialidade envolvida nos delitos, das consequências gravosas das ocorrências e da grande culpabilidade do responsável, manifesto concordância com a unidade técnica de que a sanção unitária deve atingir o máximo cominado no art. 60 da Lei nº 8.443/92, de oito anos.
81.	Em razão da reiteração da prática delituosa, deve-se proceder à cumulação das sanções, mostrando-se adequado tomar por base a quantidade de licitações fraudadas a partir das condutas impugnadas. Assim, para a licitação dos serviços de terraplenagem, a pena base equivaleria à sanção unitária indicada acima, de 8 anos. Para os demais nove certames, reconhecendo-se a continuidade delitiva, tem-se que a pena deve ser obtida pela exasperação da sanção unitária pela fração de 2/3, resultando em 13 anos e 4 meses.
82.	Procedendo-se ao cúmulo material dessas parcelas, chega-se ao quantum de 21 (vinte e um) anos e 4 (quatro) meses para a sanção de inabilitação cabível ao responsável nestes autos.
83.	Como já mencionado, entendo perfeitamente possível a aplicação, com base na analogia, da regra constante do § 2º do art. 16 da Lei nº 12.846/2013, que prevê a redução em até 2/3 do valor da multa aplicável. Paulo Roberto Costa, no entanto, não admitiu no TCU a prática das condutas irregulares que lhe foram imputadas, o que contrasta com as informações prestadas na sua colaboração no âmbito criminal. Tal atitude não condiz com o comportamento esperado de um colaborador, e torna questionável a pertinência de concessão de algum benefício no julgamento dos processos de controle externo.
84.	Apesar dessa ressalva, há que se observar que sua colaboração foi pioneira e reconhecida como efetiva no âmbito criminal e que ele renunciou ao produto do ilícito mantido em contas bancárias no exterior. Diante dessas circunstâncias, compreendo adequada a proposta do corpo instrutor da unidade técnica de atenuação da pena de inabilitação a ser aplicada, mas não em seu parâmetro máximo, concedendo a redução na fração de 1/3.
85.	Dessa forma, propõe-se, por fim, que a sanção de inabilitação de Paulo Roberto Costa para o exercício de cargo em comissão ou função de confiança no âmbito da Administração Pública Federal atinja 14 (quatorze) anos, 2 (dois) meses e 20 (vinte) dias.
X - Conclusão
86.	Ante todo o exposto, e atendendo ao despacho de Vossa Excelência (peça 126) , este representante do Ministério Público de Contas manifesta alinhar-se parcialmente com as análises efetuadas pela unidade técnica, porém, com o intuito de melhor avaliar o aspecto quantitativo da sanção, propõe que este Tribunal:
	a) considere graves as infrações cometidas por Paulo Roberto Costa e inabilite-o para o exercício de cargo em comissão ou função de confiança na Administração Pública Federal, com fundamento no art. 60 da Lei nº 8.443/92, por um período de 14 (quatorze) anos, 2 (dois) meses e 20 (vinte) dias;
	b) comunique ao Ministério do Planejamento, Desenvolvimento e Gestão e ao Ministério da Transparência e Controladoria-Geral da União (CGU) sobre a inabilitação do item a, para que promovam as medidas necessárias à efetivação da sanção;
	c) encaminhe cópia do acórdão que vier a ser proferido, acompanhado do relatório e do voto que o fundamentam, ao responsável, para ciência;
	d) encaminhe cópia do acórdão que vier a ser proferido, acompanhado do relatório e do voto que o fundamentam, à Força-Tarefa do Ministério Público Federal no Paraná, à Força-Tarefa da Advocacia-Geral da União no Paraná, à Controladoria-Geral da União (CGU) e à Diretoria de Governança, Risco e Conformidade da Petrobras (GRC) , para medidas consideradas cabíveis."
	É o relatório.

Representação legal: Taísa Oliveira Maciel (OAB-RJ 118.488) e outros, representando Petróleo Brasileiro S.A.; João Mestieri (OAB/RJ 13.645) e outros, representando Paulo Roberto Costa.

Subprocurador-Geral Paulo Soares Bugarin.

REPRESENTAÇÃO. SUPOSTA PARTICIPAÇÃO DO RESPONSÁVEL EM FRAUDES À LICITAÇÃO NA RNEST. OITIVA. CELEBRAÇÃO DE ACORDO DE COLABORAÇÃO PREMIADA COM O MINISTÉRIO PÚBLICO. AUSÊNCIA DE PROVAS AUTÔNOMAS ALÉM DAS COMPARTILHADAS PELO JUÍZO FEDERAL APTAS A SUSTENTAR A CONDENAÇÃO. PRINCÍPIO DA AQUISIÇÃO CONDICIONADA DA PROVA OBTIDA EM DECORRÊNCIA DE ACORDOS DE COLABORAÇÃO. SOBRESTAMENTO DA APLICAÇÃO DE EVENTUAL SANÇÃO ATÉ A DEMONSTRAÇÃO DO CUMPRIMENTO DO ACORDO.

REPRESENTAÇÃO (REPR)

Secretaria Extraordinária de Operações Especiais em Infraestrutura (SeinfraOpe).

Cuidam os autos de representação autuada, de forma apartada ao processo TC Processo 016.119/2016-9, para apurar a participação do Sr. Paulo Roberto Costa, ex-Diretor de Abastecimento da Petrobras, em razão de supostas fraudes ocorridas nas licitações conduzidas pela Petrobras para implantação da Refinaria Abreu e Lima em Ipojuca/PE, também denominada de Refinaria do Nordeste - Rnest.
2.	Inicialmente, cabe destacar que o escopo do processo original envolve a ocorrência de supostas irregularidades nas seguintes contratações no âmbito da Rnest: implantação da Unidade de Coqueamento Retardado (UCR) , da Unidade de Hidrotratamento de Diesel e de Nafta (UHDT) , da Unidade de Geração de Hidrogênio (UGH) , da Unidade de Destilação Atmosférica (UDA) e das Tubovias de Interligações; e execução das obras de terraplenagem.
3,	No aludido processo, que cuida de representação formulada por unidade técnica acerca dos mesmos fatos apreciados no presente feito, envolvendo todas as sociedades empresárias e os agentes públicos da Petrobras que supostamente participaram das fraudes, foi lavrado o Acórdão 1583/2016-TCU-Plenário, por meio do qual o Tribunal conheceu da representação e ordenou a oitiva das empresas e a audiência dos responsáveis.
4.	Tendo em vista a celeridade processual que o caso requer e a complexidade das várias manifestações dos responsáveis implicados, foi autorizada a constituição de processos apartados para análise individualizada das manifestações de cada sociedade e agente público envolvido.
5.	Até o presente momento, o Tribunal apreciou os seguintes processos:
	Empresa/Responsável
	Deliberação do TCU
	Sanção de declaração de inidoneidade/Inabilitação

	Toyo Setal Empreendimentos Ltda.
	Acórdão 1706/2017-TCU-Plenário 
	Não aplicada

	MPE Montagens e Projetos Especiais S/A
	Acórdão 300/2018-TCU-Plenário (confirmado em grau de recurso pelo Acórdão 825/2018-TCU-Plenário) 
	3 anos

	Mendes Júnior Trading e Engenharia S.A.
	Acórdão 414/2018-TCU-Plenário 
	3 anos

	Construtora Queiroz Galvão S.A.
	Acórdão 1221/2018-TCU-Plenário 
	5 anos

	SOG Sistemas em Óleo e Gás S.A.
	Acórdão 1214/2018-TCU-Plenário 
	Não aplicada

	Renato de Souza Duque
	Acórdão 1625/2018-TCU-Plenário
	8 anos e R$ 59.988,01

	Construtora OAS S.A.
	Acórdão 1744/2018-TCU-Plenário 
	5 anos

	Engevix Engenharia e Projetos S.A.
	Acórdão 2135/2018-TCU-Plenário 
	3 anos

	Iesa Óleo & Gás S.A.
	Acórdão 2355/2018-TCU-Plenário
	5 anos

	Construções e Comércio Camargo Correa S.A.
	Acórdão 2446/2018-TCU-Plenário
	sobrestada

6.	No que se refere ao Sr. Paulo Roberto Costa, o subitem 9.2.2 do Acórdão 1583/2016-TCU-Plenário determinou a sua audiência, em virtude das seguintes condutas:
"Irregularidade: Viabilizar a atuação do cartel mediante o recebimento de propina (peças 3-15 e 18-41) e pela prática, em especial, das seguintes condutas:
a)	utilização da prevalência hierárquica e funcional para, deliberadamente, facilitarem o funcionamento do cartel e o direcionamento das contratações às empresas cartelizadas (peças 20, 23-25, 30-31 e 32-34) ;
b)	antecipação de cronograma da entrada em operação da refinaria, o que provocou que as contratações ocorressem sem que os projetos básicos estivessem suficientemente maduros e facilitou a atuação do cartel (peças 3, p. 20-21; 16; 20, p. 6; 24, p. 3; 28 e 34) ;
c) compartilhamento de informações sigilosas ou restritas com as empresas integrantes do Cartel (peças 3, p. 13; 20, p. 6; 24, p. 3; 28 e 34) ;
d) direcionamento do certame, mediante a escolha das empresas a serem convidadas, consoante seleção efetuada pelo "Clube (peças 16 e 18-41) ;
 (...) 
g)	injustificada não-inclusão de novos concorrentes após o cancelamento de um procedimento licitatório por preços excessivos (peças 16 e 25, p. 3-4) ;"
7.	O responsável alegou que:
a)	na condição de Diretor de Abastecimento, não tinha poder de viabilizar a atuação do cartel, pois as licitações eram feitas pela Diretoria de Serviços, que criava uma comissão de licitação que era responsável por todo o processo licitatório; as empresas eram escolhidas no cadastro da Petrobras, de acordo com o porte da obra e sua complexidade;
b)	nunca usou sua posição hierárquica para direcionar nenhum contrato; só veio conhecer o processo de cartel no período em que a sua Diretoria passou a realizar obras maiores, isso no final de 2006 e início de 2007; nunca participou de nenhuma reunião do referido cartel, como também não compartilhou informações sigilosas, pois quem tinha conhecimento do processo licitatório era a comissão de licitação;
c)	a ideia de projeto básico suficientemente maduro, exposta no ofício que lhe foi enviado, constitui um erro de conceito de engenharia; o que poderia ser feito era o projeto de detalhamento, antes de licitar, mas não era a definição que a Petrobras utilizava, pois isso estenderia o prazo de início do processo licitatório;
d)	a inclusão de novas empresas após cancelamento de processo por preço excessivo era uma atribuição total da comissão de licitação, que era ligada à Diretoria de Serviços; e
e)	foram juntadas aos autos as denúncias interpostas na 13º Vara Federal Criminal de Curitiba, as respectivas sentenças e as ações civis públicas por ato de improbidade administrativa, em trâmite na Justiça Federal de Curitiba, porém, não foram carreados ao processo provas de que esteja implicado nas letras "a", "b", "c", "d", e "g" do ofício de notificação.
8.	Após destacar as atribuições de um Diretor de Abastecimento, o Sr. Paulo Roberto Costa assinalou que vem cumprimento prisão domiciliar desde 7/10/2014 e que firmou acordo de colaboração premiada com o Ministério Público, o qual foi homologado pelo então Ministro Teori Zavascki, do STF. 
9.	Por fim, o responsável ressaltou a incontestável eficácia de sua colaboração, que:
" (...) abrangeu 59 nomes, sendo que grande parte destes possuem foro privilegiado e estão sendo investigados no STF, cujos resultados se encontram em 42 instaurações de inquéritos, 07 denúncias, 21 denunciados, 94 investigados, 04 prisões preventivas, 01 colaboração premiada e R$ 78 milhões de reais repatriados."
10.	Sendo assim, requereu que a representação fosse considerada improcedente com relação ao defendente, por clara e evidente ausência de responsabilidade pelas possíveis ilegalidades na condução do processo de contratação e serviços da RNEST, além da mantença de todos os seus dados pessoais em sigilo, conforme o art. 5º, XII, da CF/88 e a lei em vigor.
11.	O auditor da SeinfraOperações analisou os elementos acostados ao processo e concluiu ter sido comprovada a ocorrência da irregularidade em função da qual o interessado foi chamado aos autos. Nesse quadro, sopesou a gravidade das ocorrências com o fato de o ex-Diretor de Abastecimento ter celebrado acordo de colaboração premiada com o Ministério Público Federal, para propor a inabilitação do responsável para o exercício de cargo em comissão ou função de confiança no âmbito da administração pública por 5 anos e 4 meses, com fundamento no art. 60 da Lei 8.443/1992. 
12.	O Diretor da unidade técnica aquiesceu ao aludido encaminhamento.
13.	O Secretário da SeinfraOperações concordou com a análise anterior, porém, entendeu que, preliminarmente, deveria ser efetuada diligência junto ao Sr. Paulo Roberto Costa, para que ele manifeste se tem interesse em colaborar com esta Corte de Contas, apresentando, se for o caso, proposta detalhada de cooperação com processos em andamento nesta Corte tratando das irregularidades na Rnest, especificando possíveis esclarecimentos e elementos probatórios sobre (rol exemplificativo) : 
" (i) quantificação estimativa do dano; (ii) identificação dos demais agentes responsáveis por ilícitos; (iii) identificação de aditivos contratuais assinados sem a devida motivação técnica; e (iv) detalhamento da participação da Petrobras e das empresas no âmbito da Associação Brasileira de Engenharia Industrial (Abemi) , relacionando as atividades com os ilícitos cometidos."
14.	Ademais, o titular da unidade técnica fez as seguintes propostas: 
"b) após análise da resposta, autorizar manifestação do Ministério Público junto ao TCU, nos termos do Acórdão 824/2015-TCU-Plenário, a fim de avaliar a conveniência e a oportunidade de ser autorizada a realização de medidas saneadoras diretamente ao Sr. Paulo Roberto Costa, inclusive por meio de entrevistas presenciais a serem reduzidas a termo, para alavancar, de forma direta, as apurações em curso nesta Corte de Contas;
c)	encaminhar cópia da deliberação que vier a ser proferida à SeinfraPetróleo, em atenção às análises de responsabilidade nos casos de Gestão do empreendimento Rnest (TC Processo 026.363/2015-1) , também de relatoria do Exmo. Ministro Benjamin Zymler;
d)	decretar o sigilo dos autos, seguindo a lógica estabelecida pela legislação que rege as colaborações premiadas e os acordos de leniência."
15.	O Ministério Público junto ao TCU (MPTCU) divergiu da sugestão de diligência, por entender que o processo deveria seguir regularmente sua marcha em direção à apreciação de mérito e que a iniciativa de uma eventual colaboração perante o TCU deveria advir do responsável. 
16.	Quando ao mérito, concordou com a análise dos fatos realizadas pelo auditor da SeinfraOperações, porém discordou da dosimetria da sanção proposta. Nesse passo, utilizou a metodologia de fixação de pena inspirada nas disposições do Código Penal e, considerando a gravidade das infrações cometidas, além de sua prática reiterada, alvitrou a inabilitação do interessado para o exercício de cargo em comissão ou função de confiança na administração pública federal, pelo período de 14 anos, 2 meses e 20 dias.
17.	Feito esse necessário resumo, passo a decidir.
II - Da comprovação da participação do responsável nas fraudes à licitação
18.	Compulsando os autos, verifico que o conjunto probatório juntado aos autos pela unidade técnica é composto pelas seguintes evidências:
a)	petição inicial em ações de improbidade administrativa (peças 4, 5, 6, 7, 8, 45 e 46) ;
b)	sentenças judiciais (peças 9, 10, 11, 12, 13 e 14) ;
c)	denúncias em ações criminais (peças 15, 21, 22, 36, 37, 38, 39, 40 e 41) ;
d)	relatório de investigação da Comissão Interna da Petrobras (peça 16) ;
e)	relatório da administração da Petrobras - exercício 2015 (peça 17) ;
f)	depoimentos em acordos de colaboração premiada (peças 18, 19, 20, 23, 24, 25, 32, 33, 34 e 48) ;
g)	laudos de perícia da Polícia Federal (peças 26, 27, 28, 29 e 47) ;
h)	depoimento perante o juízo (peça 30) ;
i)	Histórico de Conduta do Acordo de Leniência celebrado entre a Setec Tecnologia S/A, a SOG Óleo e Gás e a Superintendência-Geral do Cade (peça 31) ; e
j)	planilhas apreendidas pela Polícia Federal na sede da empresa Engevix (peça 35) .
19.	Com exceção dos depoimentos de que tratam as peças 24 e 25, as demais informações e provas foram produzidas por terceiros, que não o Sr. Paulo Roberto Costa.
20.	Sendo assim, é possível afirmar que as imputações se sustentam independentemente de informações advindas de depoimentos prestados pelo Sr. Paulo Roberto Costa em face de sua colaboração perante o Ministério Público, de modo que não haveria, em tese, nenhum óbice à aplicação da sanção alvitrada pelo auditor da SeinfraOperações e pelo MPTCU, por inexistir, in casu, nenhuma violação aos princípios da proteção da confiança e da lealdade. 
21.	Todavia, cabe invocar a existência de circunstância superveniente ao chamamento do interessado aos autos, apta a modificar o desdobramento do presente feito. Trata-se do despacho emitido pelo Exmo. Juiz Federal Sérgio Moro, da 13ª Vara Federal de Curitiba, no bojo da Petição 5054741-77.2015.4.04.7000/PR.
III - Da Petição 5054741-77.2015.4.04.7000/PR
22.	O referido processo judicial trata de petição formulada pelo MPF por meio da qual requer "autorização judicial para o compartilhamento dos termos, documentos e depoimentos inerentes aos acordos de colaboração premiada já homologados e que vierem a ser, por este Juízo ou pelo STF, desde que não sigilosos, com a finalidade de instruir procedimentos e processos penais ou extrapenais".
23.	Em deliberação monocrática expedida em 10/12/2015, o Exmo. Juiz Federal Sérgio Moro reiterou as decisões anteriores de compartilhamento de provas, deferiu o requerimento e autorizou: 
"[...] o compartilhamento dos termos de acordo e de depoimentos dos colaboradores, bem como de documentos e demais elementos pertinentes aos acordos e depoimentos, atuais e futuros, entregues e a serem entregues pelos colaboradores, cuja colaboração já tenha sido homologada judicialmente e cujos termos/documento não sejam mais sigilosos" 
24.	Tal decisão era o fundamento jurídico da utilização, por esta Corte de Contas, dos elementos de prova juntados aos processos judiciais, oriundos dos acordos de colaboração premiada e leniência celebrados no âmbito da "Operação Lava Jato". O compartilhamento de tais evidências para este Tribunal permitiu a autuação de vários processos, inclusive o que ora se aprecia.
25.	Em nova petição formulada no referido processo judicial, o MPF requereu a especialização de provas cujo compartilhamento já havia sido autorizado, "com a finalidade de que seja ressalvado o seu uso contra colaboradores ou empresas lenientes". Na ocasião, o Parquet sustentou a necessidade de aditamento das várias decisões que compartilhou provas com outros órgãos, dentre os quais o TCU.
26.	Diante desse novo pedido, o Exmo. Juiz Federal Sérgio Moro proferiu a seguinte deliberação (transcrita no essencial) :
"A inaplicabilidade de sanções diretas ou indiretas aos colaboradores ou lenientes com base em provas e elementos probatórios colhidos ou ratificados em processos de colaboração é medida que tende a amplificar a eficácia dos acordos.
O acordo envolve obrigações bilaterais entre as partes e garantias, tanto durante as tratativas, quanto na fase posterior à homologação judicial. Se, de um lado, o colaborador reconhece a sua culpa e participa da colheita e produção de provas, do outro, o órgão de persecução não só oferece benefícios como deve garanti-los.
De todo modo, a questão é relativamente complexa tendo em vista a autonomia entre as esferas criminal, cível e administrativa, a vinculação subjetiva dos acordos e a inexistência de um posicionamento assente na jurisprudência das Cortes Superiores.
Examinando o Direito Comparado, os Estados Unidos possuem entendimento mais assentado sobre a questão. A Regra 410 do Federal Rules of Evidence, que registra regras de introdução e interpretação de evidências em processos cíveis e criminais, prevê que é proibido o uso da prova colhida através da colaboração premiada contra o colaborador em processos civis e criminais.
A finalidade desse dispositivo interpretativo, de acordo com os professores de Harvard, Charles R. Nesson, Eric D. Green e Peter L. Murray, é em breve síntese, prover uma opção através da qual se possa obter todos os efeitos de uma convicção criminal sem que a admissão de culpa seja utilizada contra o colaborador em um caso subsequente (disponível em http://www.law.harvard.edu/publications/evidenceiii/professorspages/tmch2c.htm) .
Isto é, a ressalva quanto ao uso da prova contra o colaborador, em processos subsequentes, é circunstância que fortalece o instituto da colaboração premiada, pois dá e garante a amplitude da responsabilização pelos crimes assumidamente praticados.
Certamente, trata-se de exemplo do Direito Comparado e que tem presente a legislação estrangeira, mas que, como se trata de regra de interpretação, também pode ser aqui considerado.
Em princípio, a obtenção de efeito análogo no direito pátrio é viável através da especialização da prova compartilhada, conforme requerido pelo MPF.
Apesar do compartilhamento de provas para a utilização na esfera cível e administrativa ser imperativa, já que atende ao interesse público, faz-se necessário proteger o colaborador ou a empresa leniente contra sanções excessivas de outros órgãos públicos, sob pena de assim não fazendo desestimular a própria celebração desses acordos e prejudicar o seu propósito principal que é de obter provas em processos criminais. 
Ante o exposto, defiro o requerido pelo MPF e promovo o aditamento de todas as referidas decisões para a elas agregar que está vedada a utilização dos elementos informativos e provas cujo compartilhamento foi anteriormente autorizado por este Juízo contra pessoas que celebraram acordo de colaboração com o Ministério Público no âmbito da assim denominada Operação Lavajato, bem como contra empresas que celebraram acordo de leniência.
Caso pretendida a utilização das provas ou das informações com esta finalidade, ficará ela sujeita à autorização específica deste Juízo, ou seja, da apresentação de novo requerimento.
Caso o material já tenha sido usado contra algum colaborador ou empresa, poderá este Juízo ser especificamente provocado para decidir a respeito da manutenção da autorização ou não.
O MPF fica encarregado de dar ciência desta decisão a cada órgão que recebeu provas e elementos probatórios compartilhados."  (grifos acrescidos) . 
27.	Tendo em vista a repercussão da aludida decisão em diversos processos em andamento neste Tribunal, o Exmo. Presidente do TCU, Ministro Raimundo Carreiro, dirigiu expediente ao Juiz Federal Sérgio Moro, por meio do qual pleiteou que fosse autorizada ao Tribunal "a utilização das provas mesmo contra criminosos colaboradores ou empresas lenientes para ações voltadas ao ressarcimento dos danos".
28.	Diante desse pedido, o referido magistrado decidiu, no que interessa ao TCU: 
"O próprio conteúdo dos acordos de colaboração e de leniência é no sentido de que eles não exime os colaboradores e lenientes da obrigação de reparar o dano decorrente de suas atividades ilícitas por completo.
Normalmente, os acordos prevêem multas indenizatórias calculadas por estimativa, não havendo condições ótimas para apurar todos os danos decorrentes dos ilícitos.
Assim, é o caso de, na esteira da manifestação do MPF, autorizar o Tribunal de Contas da União a utilizar as provas compartilhadas mesmo contra colaboradores ou empresas lenientes para o fim exclusivo de ressarcimento dos danos decorrentes do crime. 
Cabe ressalvar que não poderão ser utilizadas para imposição de multas punitivas ou administrativas, inclusive declaração de inidoneidade ou proibição de contratar. 
Igualmente, deverá, como condição, o Tribunal de Contas da União admitir que as multas ou confiscos previstos e executados nos acordos de leniência e de colaboração sejam considerados para amortização dos valores das indenizações, se maiores, apuradas contra os colaboradores ou lenientes. 
Na linha do sugerido pelo próprio Tribunal de Contas da União, havendo responsáveis solidários pelos danos, deve-se dar preferência à cobrança da indenização dos não-colaboradores ou não-lenientes. 
Como o próprio Tribunal de Contas da União já decidiu, deverá ainda a Corte Administrativa se abster de utilizar as provas compartilhadas para decretar a indisponibilidade de ativos dos colaboradores ou lenientes, pois medida espécie poderá compromer a solvência deles e, por conseguinte, prejudicar o cumprimento das obrigações indenizatórias previstas nos acordos celebrados com o Ministério Público Federal. 
Se, quanto à questão da indisponibilidade de ativos, surgirem situações excepcionais, este Juízo poderá ser provocado. 
Igualmente, a autorização vale apenas para o Tribunal de Contas de União e que não pode, por sua conta, autorizar a utilização das provas compartilhadas com terceiros. 
Observo, por oportuno, que não se trata aqui de traçar limites à autonomia do Tribunal de Contas da União, que exerce relevante função de fiscalização da atividade administrativa e de proteção do erário, mas apenas o de estabelecer limites e condições para utilização por ele de provas que foram colhidas em processos da responsabilidade deste Juízo.
Tais limitações ou condições são estabelecidas apenas com o propósito de proteger os colaboradores ou lenientes e assim não desestimular novos acordos, o que poderia comprometer a expansão das investigações e a descoberta de novos crimes. 
Tais limitações ou condições não impedem a ação autônoma do Tribunal de Contas da União contra colaboradores ou lenientes desde que não sejam usadas as provas compartilhadas por este Juízo.
Tais limitações ou condições não impedem a utilização irrestrita das provas compartilhadas por este Juízo contra quem não dispuser de acordo de colaboração ou de leniência.
Portanto, defiro o requerido e altero parcialmente a decisão de 02/04/2018 (evento 12) para autorizar o Tribunal de Contas da União a utilizar as provas colhidas e compartilhadas na Operação Lavajato com a exclusiva finalidade admitida, para ressarcimento de danos decorrentes de crimes, e nos limites e condições estabelecidas quanto ao seu uso contra colaboradores ou lenientes. 
Tal autorização não abrange a utilização de provas colhidas no exterior, estas sempre sujeitas à decisão específica.
Ciência ao MPF e que fica encarregado de comunicar a decisão ao Tribunal de Contas da União."
29.	Em minha visão, a matéria decidida no aludido despacho não constitui uma interferência na autonomia desta Corte de Contas, uma vez que não restringe nenhuma das atribuições previstas no art. 71 da Constituição. Afinal, o Tribunal, como não poderia deixar de ser, continua livre para realizar fiscalizações, coletar provas e aplicar as sanções de sua competência, inclusive sobre matérias decididas pelo Poder Judiciário, respeitada apenas a vinculatividade da sentença penal, no caso de absolvição por inexistência de fato ou negativa de autoria.
30.	Em verdade, o entendimento esposado pelo aludido juízo tão somente impõe restrições ao uso de provas que foram obtidas no contexto de colaborações premiadas e seus desdobramentos. 
31.	Em situações do tipo, é preciso fazer uma releitura do princípio da comunhão ou aquisição da prova. Considerando que as provas pertenciam ao colaborador e somente vieram a juízo por força de uma promessa de benefícios, é razoável que a utilização de tais provas pelo Estado respeite as condições firmadas no pacto que viabilizou sua obtenção. O mesmo entendimento se aplica as provas que decorreram das colaborações ou foram interpretadas a partir de informações prestadas por colaboradores. Por essa razão, compreendo que as provas coletadas em função de acordos de colaboração estão sujeitas ao princípio da comunhão ou aquisição condicionada ou mitigada. 
32.	Sendo assim, tomando por base essas premissas, o despacho do juízo e a condição de colaborador do Sr. Paulo Roberto Costa perante o MPF, decido que não cabe a utilização das provas indicadas nas letras "f", "g", "h" e "j" do item 18 retro para fins de aplicação de sanção ao responsável. 
33.	Cabe ressaltar que tais elementos constituem o cerne da imputação dos fatos narrados na representação ao ex-Diretor de Abastecimento, uma vez que contêm a descrição de sua participação no esquema fraudulento verificado nas licitações da Rnest, que envolveu, inclusive, o recebimento de propinas. Dada a contundência de tais evidências e a própria forma de sua obtenção, em decorrência de vários acordos de colaboração premiada e de operações policiais subsequentes, é possível afirmar que sem as provas indicadas no item anterior não teria sido possível a presente ação de controle externo.
34.	É preciso destacar que embora este Tribunal tenha fiscalizado seguidamente as obras de implantação da Rnest, tendo apontado, inclusive, graves indícios de irregularidades na esfera do controle administrativo e financeiro, os ilícitos em apuração nesta representação, pela sua forma de consumação, à sorrelfa e sem deixar vestígios documentais, são em regra de difícil detecção com o uso de instrumentos convencionais à disposição do controle externo. Somente com o auxílio de instrumentos de persecução criminal, inclusive os acordos de colaboração premiada e de leniência, é possível, usualmente, descobrir tais ilícitos.
35.	Dito isso, cabe analisar os demais elementos de prova juntados pela unidade técnica.
IV- Da valoração das provas não acobertadas pelo despacho proferido na Petição 5054741-77.2015.4.04.7000/PR
36.	Com relação às demais evidências juntadas aos autos, verifico que os fatos envolvendo o Sr. Paulo Roberto Costa, narrados no relatório de investigação da Comissão Interna da Petrobras (letra "d do item 16) , ou não abrangem as irregularidades tratadas na representação ou foram identificados a partir de evidências também oriundas da Justiça Federal do Paraná, via compartilhamento.
37.	Conforme o item 8.3 do documento, o Sr. Paulo Roberto Costa foi considerado responsável pelas seguintes ocorrências:
"6.1. Falta de encaminhamento à Diretoria Executiva da mudança na estratégia de contratação do EPC de utilidades (Alusa Engenharia) ; 
6.2. Negociação de proposta após encerrado o processo licitatório e a respectiva aprovação da contratação pela Diretoria Executiva - Alusa Engenharia
6.3. Inclusão de empresas, após o início do processo licitatório, que não atendiam ao critério de seleção, na contratação da Casa de Força (CAFOR) , Edificações de obras civis, ETDI e Serviços de pré-detalhamento (FEED) 
6.5. Falta de inclusão de empresa em novo processo licitatório, em descumprimento do Decreto 2.745/1998, nos processos de contratação da UDA, UCR, UHDT/UGH e Tubovias; 
6.6. Revisão de estimativas em função de processos licitatórios com preços excessivos - Consórcios Odebrecht/OAS, Consórcio Camargo Correa/CNEC, Queiroz Galvão/IESA"
38.	Ademais, o relatório constatou que ex-Diretor de Abastecimento:
"submeteu à Diretoria Executiva o Plano de Antecipação da Refinaria (PAR) em 08/03/2007 - para que fosse possível a partida da unidade de destilação e das utilidades da Refinaria em agosto/2010 - o que ocasionou a antecipação de diversas fases de planejamento do empreendimento, alterações na elaboração dos projetos e na estratégia de contratação, trazendo impactos em todo o andamento das obras, inclusive a necessidade de grande número." 
39.	Como se vê, apenas a ocorrência indicada no subitem 6.5, transcrita no item 35 supra, e a consignada no item anterior, se relacionam com o objeto da presente representação, podendo, assim, servir de suporte probatório para a eventual condenação do defendente.
40.	Todavia, compreendo que a existência e a participação do Sr. Paulo Roberto Costa no cerne da irregularidade reportada na representação, a saber, a fraude às licitações indicadas, somente podem ser deduzidas a partir do conjunto probatório formado, principalmente, com as provas oriundas da Justiça Federal do Paraná. 
41.	Sem tais evidências oriundas da justiça criminal, a injustificada não inclusão de novos concorrentes após o cancelamento de um procedimento licitatório por preços excessivos e antecipação de cronograma configurariam tão somente irregularidades administrativa-financeira, aptas a gerar eventualmente a imputação de débito, se constatado superfaturamento, e multa, por grave infração à norma legal.
42.	A propósito, os próprios signatários do relatório de investigação da Petrobras reconheceram a importância do compartilhamento de provas pelo juízo competente:
"6.6. 	Revisão de estimativas em função de processos licitatórios com preços excessivos - Consórcios Odebrecht/OAS, Consórcio Camargo Correa/CNEC, Queiroz Galvão/IESA
Em decorrência dos desdobramentos da Operação Lava-Jato, que citam o envolvimento do ex-Diretor Sr. Paulo Roberto Costa em crimes de lavagem de dinheiro, a Comissão obteve, através do JURÍDICO (Anexo 24) , mídia eletrônica contendo seu depoimento, prestado à Justiça Federal do Paraná em 08/10/2014, e resultado das consultas efetuadas às empresas citadas na Operação Lava-Jato (Anexo 31) 
Neste depoimento, o ex-Diretor Paulo Roberto Costa afirmou que existia na Petrobras, "principalmente mais a partir de 2006 para frente, um processo de cartelização" formado por empreiteiras, entre as quais a Odebrecht, Camargo Correa, OAS, Mendes Júnior, Queiroz Galvão, Andrade Gutierrez, Toyo Setal, Galvão Engenharia, Engevix, UTC Engenharia e IESA. Citou, ainda, as empresas Sanko Sider e Costa Global como emissoras de documentos fiscais, no âmbito dessas operações. Segundo o Sr. Paulo Roberto Costa, para que as empresas assegurassem participação em licitações com a Petrobras, pagavam, em média, 3% do valor do contrato, que seria distribuído entre partidos políticos." (grifos acrescidos) .
43.	Adiante, os signatários do referido relatório consignaram: "Estes fatos, associados às declarações do Sr. Paulo Roberto Costa, indicam a possibilidade da existência de um processo de cartelização relativo às empresas indicadas nos processos analisados"  (grifos acrescidos) .  
44.	Com isso, além de limitadas para o fim de comprovar a participação do Sr. Paulo Roberto Costa na fraude em exame, as conclusões contidas no relatório de investigação da Comissão Interna da Petrobras, por terem sido construídas a partir de provas compartilhadas pela Justiça Federal, também estão abrangidas pelo despacho lavrado na Petição 5054741-77.2015.4.04.7000/PR.
45.	O mesmo se afirma das informações extraídas das sentenças judiciais e do relatório da administração da Petrobras - exercício 2015 (letra "b" do item 16) , os quais decorreram de provas produzidas e se basearam em informações obtidas da Operação Lava Jato.
46.	Com relação ao depoimento das sociedades empresárias Setec Tecnologia S/A (anteriormente denominada Setal Engenharia e Construções) e SOG Óleo e Gás S/A, constante do "Histórico de Conduta" do Acordo de Leniência nº 01/2015, trago as seguintes considerações. 
47.	Embora tal evidência tenha trazido informações sobre atos praticados pelo Sr. Paulo Roberto Costa para a operacionalização do cartel - "os Signatários esclarecem que a conduta anticompetitiva ganhou estabilidade a partir de 2003/04, diante da entrada de dois diretores na Petrobras - o Diretor da Área de Engenharia e Serviços da Petrobras, Sr. Renato Duque, e o Diretor de Abastecimento, Paulo Roberto Costa - que viabilizavam o convite para as licitações apenas das empresas indicadas em lista entregue pelo coordenador do Clube. Esta estabilidade também coincide com o momento em que uma das pessoas fisicas participante da conduta assumiu a Presidência da ABEMI"  (peça 31, p. 2) -, compreendo que tal prova também foi colhida no âmbito da Operação Lava Jato, uma vez que o referido ajuste foi firmado pela Superintendência-Geral do Cade, em conjunto com o Ministério Público Federal do Paraná - MPF/PR.
48.	Trata-se, pois, de elemento de prova também protegido pelo despacho do Exmo. Juiz Federal Sérgio Moro, motivo pelo qual entendo que está vedado o seu uso contra signatário de acordo de leniência ou colaboração premiada firmado com o Ministério Público e homologado pelo aludido juízo.
49.	Por fim, quanto às petições iniciais em ações de improbidade administrativa e denúncias em ações criminais (letras "a" e "c" do item 16) , compreendo que tais peças são documentos técnicos que dão início a um processo judicial, não se revestindo, portanto, da natureza de prova. Trata-se de mero libelo contendo a descrição dos fatos e sua capitulação, segundo a visão do órgão ministerial na condição de parte. 
50.	Portanto, julgo que os elementos remanescentes catalogados aos autos não são aptos sustentar, por si só, os fatos narrados na representação. Diante desse quadro fático, em que não subsiste prova independente da participação do Sr. Paulo Roberto Costa no esquema fraudulento noticiado na representação, entendo que não há base de sustentação para imputação da sanção em virtude desta ocorrência.
51.	Nesse ponto, destaco que tal situação processual não decorreu de falha na dilação probatória, durante a etapa de instrução. Conforme destacado no item 34 retro, as irregularidades que se apuram nessa representação, pelo seu alto grau de sofisticação, abrangência e materialidade, além do próprio status de seus autores, somente poderiam ser detectadas - e, de fato, foram - por instrumentos de persecução penal. 
52.	Em situações do tipo, apenas as provas compartilhadas pelo juízo competente poderiam sustentar a condenação, pelo Tribunal, dos agentes públicos da Petrobras que participaram da fraude às licitações da Rnest.
53.	Justamente por essa razão, reputo que, em casos similares ao que se enfrenta, nos quais há superposição entre a esfera de controle externo e a de persecução penal e, concretamente, houve intercâmbio de provas, a atuação desta Corte de Contas deve ocorrer de modo harmônico e coerente com a jurisdição criminal. 
54.	Em minha visão, há um dever de uniformidade e coerência, quando um outro órgão de estado, embora independente, não produz provas autônomas e utiliza, no exercício de suas competências, somente evidências obtidas de outro órgão. Em outras palavras, sou da opinião de que deve haver um compromisso de comunicabilidade de instância, por meio do qual o segundo órgão adere aos termos de cooperação firmado pelo primeiro e não impõe outra consequência jurídica além das já tomadas por este.
55.	Nesta hipótese, o segundo órgão deixa de exercer seu poder sancionatório, em troca de todos os benefícios processuais que podem advir do uso dos elementos de prova juntados nos acordos de colaboração, em sua própria instância.
56.	Trata-se de medida coerente com o entendimento esposado pelo Ministério Público Federal no Estudo Técnico nº 01/2017-CCR (BRASIL. Ministério Público Federal. Estudo Técnico nº 01/2017 - 5 ª CCR. Disponível em . Acesso em: 25 mai. 2018, p. 120) :
"Assim, diante da ausência de efetiva cooperação institucional entre os órgãos púbicos e da correlata atuação integrada em negociação premial, é preciso que haja adesão aos termos do acordo de leniência firmado com a pessoa jurídica colaboradora, por parte dos demais órgãos de fiscalização e controle que não celebraram a avença, mas busquem informações dela advindas para a tomada das medidas cabíveis em suas alçadas, na defesa do erário e na reparação dos danos. Portanto, havendo interesse no acesso a documentos e informações obtidos em colaboração premiada, deve-se aderir aos benefícios negociados com a empresa colaboradora." (grifos acrescidos) .
57.	A decisão de não sancionar um responsável por fatos já apreciados na esfera criminal não implica uma postura de subserviência do TCU às outras instâncias de controle. 
58.	Conforme já ressaltado por mim no voto condutor dos Acórdão 1214/2018-TCU-Plenárioenário e 2.446/2018-Plenário, a assinatura de acordos de colaboração premiada e de leniência não implica qualquer restrição à atividade de controle externo, que é livre para exercer a sua competência fiscalizatória, colher provas e aplicar as sanções estabelecidas nas leis de regência, além de imputar débitos, independentemente da atuação de outros órgãos de controle. 
59.	Porém, se a cooperação de uma pessoa junto a outra instância já foi valorada por esta, no exercício de sua competência sancionatória, o Tribunal deve, numa atitude de deferência ao acordo firmado por outro órgão de controle e de respeito ao microssistema de combate à corrupção e de defesa da probidade administrativa, recuar no exercício de seu poder sancionatório e reputar como suficiente a pena ou a medida substitutiva imputada pelo órgão do Estado, caso não disponha de provas autônomas em relação à produzida por aquela instância.
60.	No presente caso, a justiça criminal, ao apreciar denúncia formulada contra o Sr. Paulo Roberto Costa e outros agentes por crimes de corrupção, lavagem de dinheiro e de pertinência à organização criminosa, envolvendo vários fatos, dentre os quais a fraude às licitações da Rnest, decidiu condená-lo pelos dois primeiros crimes a penas de onze anos, um mês e dez dias e cinco anos e seis meses, respectivamente, além do pagamento de multas (Ação Penal nº 503652823.2015.4.04.7000/PR - peça 9) .
61.	Na ocasião, o juiz levou em conta o acordo de colaboração premiada firmado pelo responsável da seguinte forma:
"Essa seria a pena definitiva para Paulo Roberto Costa, não houvesse o acordo de colaboração celebrado com a Procuradoria Geral da República e homologado pelo Egrégio Supremo Tribunal Federal (evento 3, anexo175) .
Pelo art. 4º da Lei nº 12.850/2013, a colaboração, a depender da efetividade, pode envolver o perdão judicial, a redução da pena ou a substituição da pena privativa de liberdade por restritiva de direitos.
Cabe somente ao julgador conceder e dimensionar o benefício. O acordo celebrado com o Ministério Público não vincula o juiz, mas as partes às propostas acertadas.
Não obstante, na apreciação desses acordos, para segurança jurídica das partes, deve o juiz agir com certa deferência, sem abdicar do controle judicial.
A efetividade da colaboração de Paulo Roberto Costa não se discute. Prestou informações e forneceu provas relevantíssimas para Justiça criminal de um grande esquema criminoso. Embora parte significativa de suas declarações demande ainda corroboração, já houve confirmação pelo menos parcial do declarado." (grifos acrescidos) .
62.	Retomando ao presente caso, a eventual extinção da ação punitiva do TCU, contudo, somente deve ocorrer, após a comprovação de que o colaborador cumpriu as obrigações acertadas no acordo que assinou com o Ministério Público. Isso porque, o eventual descumprimento dos deveres pactuados ensejaria a perda dos benefícios consignados no respectivo termo de colaboração e permitiria, por conseguinte, a utilização das provas produzidas no âmbito criminal para a condenação do responsável.  
63.	Sendo assim, pedindo vênias por divergir dos pareceres anteriores, julgo adequado sobrestar, com fundamento no art. 157, caput, do Regimento Interno do TCU, a apreciação da participação do Sr. Paulo Roberto Costa nas fraudes ocorridas nas licitações para a contratação das Tubovias de Interligações, da Unidade de Coqueamento Retardado (UCR) , da Unidade de Hidrotratamento de Diesel e de Nafta (UHDT) , da Unidade de Geração de Hidrogênio (UGH) e da Unidade de Destilação Atmosférica (UDA) e das obras de terraplenagem, da Rnest, admitidas por ele, até a demonstração de houve o efetivo cumprimento do acordo de colaboração que ele firmou com o Ministério Público Federal.
64.	Tal opção guarda coerência com o decido pelo juízo penal, na sentença preferida na Ação Penal nº 503652823.2015.4.04.7000/PR, já mencionada (peça 9) :
"Adoto, portanto, as penas acertadas no acordo de colaboração premiada.
Paulo Roberto Costa já foi condenado por este Juízo em anteriores ações penais a penas que somadas são superiores a vinte anos de reclusão.
Assim, tendo o MPF feito este requerimento e na linha do acordo entre a Procuradoria Geral da República e Alberto Youssef, assistido por seu defensor, com homologação pelo Supremo Tribunal Federal, suspendo, em relação a Paulo Roberto Costa, a presente condenação e processo, em relação a ele a partir da presente fase. Ao fim do prazo prescricional, será extinta a punibilidade.
Caso haja descumprimento ou que seja descoberto que a colaboração não foi verdadeira, o processo retomará seu curso.
Registro, por oportuno, que, embora seja elevada a culpabilidade de Paulo Roberto Costa, a colaboração demanda a concessão de benefícios legais, não sendo possível tratar o criminoso colaborador com excesso de rigor, sob pena de inviabilizar o instituto da colaboração premiada."  (grifos acrescidos) .
65.	Dessa forma, somente após a demonstração do cumprimento do acordo, será possível a expedição de decisão decretando a extinção da ação punitiva do TCU em favor do infrator, na linha do que dispõe o art. 86, § 4º, inciso I, da Lei 12.529/2011, em intepretação extensiva. 
66.	A propósito, a aplicação da norma de proteção da concorrência ao caso em análise se justifica pela falta de disposições legais a respeito da repercussão dos acordos de leniência na esfera do controle externo e dos efeitos de seu cumprimento. Tal postura se impõe como forma de dar coerência à aplicação do instituto da leniência nas diversas esferas de controle.
67.	Em acréscimo, entendo que se aplica ao caso o disposto no subitem 9.1.5 do Acórdão 1441/2016-TCU-Plenário, in verbis:
"9.1.5. haverá a suspensão da prescrição toda vez que o responsável apresentar elementos adicionais de defesa, ou mesmo quando forem necessárias diligências causadas por conta de algum fato novo trazido pelos jurisdicionados, não suficientemente documentado nas manifestações processuais, sendo que a paralisação da contagem do prazo ocorrerá no período compreendido entre a juntada dos elementos adicionais de defesa ou da peça contendo o fato novo e a análise dos referidos elementos ou da resposta da diligência, nos termos do art. 160, §2º, do Regimento Interno;" (grifos acrescidos) .
68.	À míngua de disposição legal a respeito do assunto, a suspensão da prescrição da pretensão punitiva do TCU, neste caso, pode ser fundamentada na interpretação extensiva do art. 87 da Lei 12.529/2011, novamente invocado como forma de dar coerência ao microssistema de combate a ilícitos contra a administração pública. Segue o texto do dispositivo:
"Art. 87.  Nos crimes contra a ordem econômica, tipificados na Lei no 8.137, de 27 de dezembro de 1990, e nos demais crimes diretamente relacionados à prática de cartel, tais como os tipificados na Lei no 8.666, de 21 de junho de 1993, e os tipificados no art. 288 do Decreto-Lei nº 2.848, de 7 de dezembro de 1940  - Código Penal, a celebração de acordo de leniência, nos termos desta Lei, determina a suspensão do curso do prazo prescricional e impede o oferecimento da denúncia com relação ao agente beneficiário da leniência."
69.	Com isso, cabe a declaração de suspensão da prescrição da pretensão punitiva desta Corte de Contas, até que haja manifestação do Ministério Público Federal, quanto ao cumprimento ou descumprimento das obrigações pactuadas no acordo de colaboração premiada celebrado com o Sr. Paulo Roberto Costa.
70.	A despeito do sobrestamento do feito, entendo que a SeinfraOperações deve realizar o acompanhamento periódico dos atos processuais relativos ao compromisso designado no item anterior, realizando as diligências que entender cabíveis junto aos órgãos competentes.
V - Da possível omissão de fatos e contradições nos depoimentos prestados em função do acordo de colaboração premiada do Sr. Paulo Roberto Costa  
71.	Conforme descrito no relatório que antecede este voto, o Secretário da SeinfraOperações apontou omissões de fatos e contradições em depoimentos prestados pelo responsável em seu acordo de colaboração premiada. Segundo matérias jornalísticas identificadas pelo titular da unidade técnica, o defendente prestou informações inverídicas quanto à participação de sua filha em atos ilícitos e não revelou o pagamento propinas a executivos da Gerência de Marketing e Comercialização da estatal, fato posteriormente identificado na 57ª fase da Operação Lava Jato.
72.	Com relação ao primeiro fato, ressalto que ele gerou pedido do Ministério Público Federal (MPF) , em alegações finais da Ação Penal 5025676-71.2014.4.04.7000/PR (evento 463) , para que o juiz suspendesse os benefícios da colaboração premiada do Sr. Paulo Roberto Costa o condenasse à prisão.
73.	Ao apreciar a questão, o juízo decidiu manter os benefícios da colaboração premiada do responsável, conforme a fundamentação de sua sentença exposta a seguir (Disponível em: . Acesso em 26/4/2019) :
"123. Questão que se coloca é se devem ou não ser negados os benefícios previstos nos acordos de colaboração, como pleiteado pelo MPF.
124. Romper o acordo de colaboração é algo grave e a situação de violação deve estar sempre muito bem caracterizada. No caso, o acordo de colaboração de Paulo Roberto Costa celebrado com a Procuradoria Geral da República e homologado pelo Supremo Tribunal Federal teve grande relevância probatória. A partir dele e também do acordo com Alberto Youssef é que foi revelada a dimensão dos crimes havidos na Petrobrás, com a estrutura da empresa estatal tendo sido capturada para locupletamento ilícito e financiamento ilegal de campanhas por agentes privados e públicos inescrupulosos.
125. Parte importante do acordo disse respeito aos benefícios visados pelo colaborador Paulo Roberto Costa a seus familiares. Estes igualmente celebraram acordos de colaboração próprios.
126. Em Juízo, há impressão que, em seus depoimentos, não foram totalmente verdadeiros, buscando os acusados, mediante modificação das circunstâncias do ocorrido, atenuar, sem sucesso, as suas responsabilidades ou pelo menos a de Márcio Lewkowicz e de Shanni Azevedo Costa Bachmann.
127. Apesar disso, entendo que o acordo com Paulo Roberto Costa e com seus familiares deve ser mantido e prestigiado, pois o cerne da colaboração não foi alterada e, mesmo quanto aos depoimentos, houve aparente alteração das circunstâncias, mas sem comprometer completamente o conteúdo. Não se justifica negar os benefícios quando há alterações meramente circunstanciais dos depoimentos auto-incriminatórios e que não prejudicam a condenação deles ou de terceiros." (grifos acrescidos) . 
74.	Com relação à segunda omissão, observo que ela foi detectada a partir de desdobramentos da Operação Lava Jato, no final de 2018, não havendo até o presente momento informações sobre o seu impacto nos benefícios concedidos ao colaborador. Nesse contexto, a opção pelo sobrestamento do feito, proposta no capítulo anterior, está em linha de consonância com eventuais riscos de rescisão do acordo, por eventuais descumprimentos das obrigações do colaborador.
75.	Sobre a suposta contradição entre a defesa do Sr. Paulo Roberto Costa, que negou o cometimento dos fatos arrolados no ofício de oitiva que configurariam a sua participação no cartel, e as evidências juntadas aos autos, trago as seguintes considerações.
76.	Inicialmente, ressalto que os argumentos trazidos em sua defesa não discrepam, em essência, dos depoimentos que prestou no âmbito de sua colaboração premiada. Nesse sentido, transcrevo a passagem de seu termo de colaboração nº 1: "QUE segundo o depoente os processos licitatórios realizados dentro da Petrobrás são idôneos, bem como os projetos estabelecidos, estando o grande problema do acordo prévio feito entre as empresas que se habilitam com propostas" (peça 24, p. 3) .
77.	Em verdade, as sentenças de ações penais juntadas aos autos indicam que o crime de fraude à licitação (art. 90 da Lei 8.666/1993) não foi catalogado nas denúncias, nem ensejou, por consequência, a condenação do responsável por este ato típico. Embora o juiz tenha reconhecido "a existência de um esquema criminoso no âmbito da Petrobrás, e que envolvia cartel, fraudes à licitação, pagamento de propinas a agentes públicos e a agentes políticos e lavagem de dinheiro", o ex-Diretor de Abastecimento foi incurso apenas nos crimes de corrupção passiva, lavagem de dinheiro e organização criminosa.
78.	Possivelmente por essa razão, essas discrepâncias entre os depoimentos do Sr. Paulo Roberto Costa e as evidências oriundas de outras colaborações, no que se refere as circunstâncias de participação dos agentes públicos da Petrobras na fraude à licitação, tenham passado despercebidas pelo juízo criminal e pelo Ministério Público, que não buscaram resolver essas contradições, inclusive para fins de eventual rescisão dos acordos.
79.	De todo modo, compreendo que todos os depoimentos dos colaboradores, inclusive os do responsável arrolado neste feito, são coerentes no sentido de que os Srs. Paulo Roberto Costa, Renato de Souza Duque e Pedro José Barusco Filho viabilizaram a atuação do esquema fraudulento mediante o recebimento de propina e, no mínimo, atuaram de forma omissiva, ao deixarem de adotar providências contra o cartel das empreiteiras e os ajustes fraudulentos de licitação.
80.	Tal fato foi admitido pelos aludidos agentes e, posteriormente, foi reconhecido em todas as sentenças listadas, apesar de as ações, como já destacado, não ter abrangido o crime de fraude à licitação. Nesse sentido transcrevo a seguinte passagem, reproduzida na decisão proferida na Ação Penal nº 5036528­23.2015.4.04.7000/PR (peça 9) : "Tendo o pagamento da vantagem indevida comprado a lealdade de Paulo Roberto Costa que deixou de tomar qualquer providência contra o cartel e as fraudes à licitação, aplico a causa de aumento do parágrafo único do art. 317, §1º, do CP, elevando­a para seis anos de reclusão."
81.	A respeito da contradição entre os depoimentos do responsável, os achados do TCU em outros processos dando conta da ocorrência de superfaturamentos nos contratos e a defesa do Sr. Paulo Roberto Costa neste processo, na qual nega qualquer prejuízo à Petrobras, trago as seguintes considerações.
82.	Conforme a cláusula décima quinta, letras "a" e "e" de seu acordo de colaboração premiada, o ex-Diretor de Abastecimento se obrigou a:
"a) falar a verdade, incondicionalmente e sob compromisso, em todas as investigações - inclusive nos inquéritos policiais, inquéritos civis e ações cíveis e processos administrativos disciplinares e tributários - e ações penais, em que doravante venha a ser chamado a depor na condição de testemunha ou interrogado, nos limites deste acordo;
 (...) 
e) cooperar com o MPF e com outras autoridades públicas por este apontadas para detalhar os crimes de corrupção, peculato, lavagem de capitais, sonegação fiscal, evasão de divisas e outros delitos correlatos a estes." 
83.	A cláusula vigésima terceira, por sua vez, estabelece que "o acordo perderá efeito, considerando rescindido, ipso facto: 
"a) se o colaborador descumprir, sem justificativa, qualquer das cláusulas, subcláusulas ou itens em relação às quais se obrigou;
b) se o colaborador sonegar a verdade ou mentir em relação a fatos em apuração, em relação aos quais se obrigou a cooperar;
c) se o colaborador vier a recusar-se a prestar qualquer informação de que tenha conhecimento;"
84.	Dito isso, embora haja o compromisso do colaborador de revelar a verdade dos fatos, essa obrigação se atém aos limites do acordo, ou seja, aos fatos em relação aos que se obrigou a cooperar. Dito isso, entendo que o Sr. Paulo Roberto Costa não se obrigou a trazer informações sobre a ocorrência de eventuais superfaturamentos nas contratações, especialmente se considerados os critérios estabelecidos pelo Tribunal - comparação dos preços contratos com os parâmetros extraídos de sistemas oficiais mantidos pela administração pública.
85.	Embora a inclusão desse compromisso fosse até conveniente, sob a ótica da alavancagem da atividade de controle externo, ela não constou de seu acordo de colaboração premiada com o Ministério Público. Por conseguinte, não há, estrito senso, nenhuma quebra de compromisso do colaborador pelo fato invocado pela SeinfraOperações.
86.	Tal circunstância, contudo, não impede que o Tribunal busque eventuais informações sobre a matéria junto ao ex-Diretor de Abastecimento, nos termos especificados no próximo capítulo. Tal colaboração, contudo, seria uma ampliação do escopo de seu acordo, estando, por consequência, sujeita aos requisitos da volutantariedade e espontaneidade.
87.	De todo modo, sou da opinião de que, até manifestação em contrário do Ministério Público Federal, o acordo de colaboração premiada do Sr. Paulo Roberto Costa permanece hígido, não havendo razão para o não reconhecimento de seus efeitos na esfera de controle externo, como exposto no capítulo anterior.
VI - Da colaboração do Sr. Paulo Roberto Costa perante esta Corte de Contas
88.	Inicialmente, é oportuno destacar que a colaboração do interessado na esfera criminal já se mostrou útil à atividade de controle externo, na medida em que os depoimentos prestados por ele compuseram o conjunto probatório de vários processos em andamento neste Tribunal, por fatos conexos aos apreciados nesta representação, tendo, inclusive, subsidiado algumas condenações, conforme o item 5 supra.
89	Quanto à possibilidade de cooperação adicional do responsável perante esta Corte de Contas, em especial nos processos que tratam de outras irregularidades na Rnest, a exemplo da ocorrência de danos, compreendo que esta colaboração pode ocorrer, independentemente do desfecho deste feito. 
90.	Afinal, o próprio acordo de colaboração prevê como obrigação do colaborador, em sua cláusula décima quinta, letra "f": "cooperar amplamente com o MPF e com outras autoridades públicas por este apontadas em tudo mais que siga respeito ao caso e aos fatos que o COLABORADOR se compromete a elucidar"  (grifos acrescidos) .
91.	Dessa forma, a unidade técnica pode sugerir ao relator de cada processo as diligências que entender cabíveis junto ao Sr. Paulo Roberto Costa, caso entenda que ele detém informações úteis ao deslinde do processo ou possa esclarecer eventuais dúvidas de provas compartilhadas.
92.	Com isso, rejeito a proposta interlocutória formulada pelo Secretário da SeinfraOperações.
VI - Das demais irregularidades independentemente da participação na fraude
93.	Dentre as condutas imputadas ao Sr. Paulo Roberto Costa, verifico que as listadas a seguir configuram irregularidades que têm existência autônoma ao ilícito de participação nas fraudes às licitações da Rnest:
"b) antecipação de cronograma da entrada em operação da refinaria, o que provocou que as contratações ocorressem sem que os projetos básicos estivessem suficientemente maduros e facilitou a atuação do cartel (peças 3, p. 20-21; 16; 20, p. 6; 24, p. 3; 28 e 34) ; e
g)	injustificada não-inclusão de novos concorrentes após o cancelamento de um procedimento licitatório por preços excessivos (peças 16 e 25, p. 3-4) "
94.	Trata-se de fatos autônomos aos apreciados no âmbito da Operação Lava Jato, que configuram, em tese, grave infração à norma legal e regulamentar. 
95.	A despeito disso, entendo que tais fatos já estão sendo tratados em processos em andamento nesta Corte de Contas, motivo pelo qual julgo incabível o desenvolvimento da matéria neste feito.
96.	Com relação à antecipação de cronograma, observo que a ocorrência foi objeto de audiência no TC Processo 026.363/2015-1, que trata de auditoria realizada na Petrobras com objetivo de avaliar a gestão da implantação da RNEST. Por meio do Acórdão 3052/2016-TCU-Plenário, o Tribunal autorizou o chamamento de diversos responsáveis, de forma que o processo se encontra em andamento, com vistas à eventual aplicação de sanção aos gestores arrolados.
97.	Da mesma forma, a não inclusão de novos concorrentes após o cancelamento de um procedimento licitatório vem sendo usada como fundamento para a inclusão do Sr. Paulo Roberto Costa no rol de responsáveis por superfaturamentos detectados em contratos da Rnest. 
98.	A título de exemplo, cito o Acórdão 2109/2016-TCU-Plenário, que determinou a citação do ex-Diretor de Abastecimento, em virtude de tais ocorrências, as quais fizeram parte do nexo causal dos superfaturamentos detectados nas obras de construção da Unidade de Destilação Atmosférica e da Unidade de Hidrotratamento da Rnest (TC Processo 000.168/2016-5) . 
99.	Neste caso, o Tribunal julgou irregulares as contas do aludido responsável e o condenou ao pagamento solidário do débito, porém deixou de lhe aplicar a multa do art. 57 da Lei 8.443/1992, justamente em razão de sua condição de colaborador perante o Ministério Público Federal.
100.	Por esses motivos, entendo que não cabe o exercício do poder sancionatório do Tribunal em face das condutas especificadas no item 97 supra.
101.	Diante de todo o exposto, voto por que seja adotada a deliberação que ora submeto a este Colegiado.
TCU, Sala das Sessões Ministro Luciano Brandão Alves de Souza, em 30 de abril de 2019.
BENJAMIN ZYMLER 
Relator